---
title: "Class_BFI_MI"
author: "coop711"
date: "`r Sys.Date()`"
output: html_document
---

### Data Reading

`join()`을 사용하기 위하여 `plyr` 패키지는 사전에 등록

```{r, plyr}
library(knitr)
library(pander)
library(magrittr)
library(plyr)
panderOptions("table.split.table", Inf)
```

필수 자료 읽어들이기

```{r, data}
load("./BFI_MI_1702.RData")
# ls()
str(BFI)
str(MI)
str(class_roll)
options(width = 180)
```

### Big Five Inventory First

계산의 편의를 돕기 위해 `BFI` 자료를 검색 목록에 등록하고, 점수 합산.

```{r, scores}
# attach(BFI)
# E_score <- E1 + E2
# N_score <- N1 + N2
# C_score <- C1 + C2
# A_score <- A1 + A2 + A3
# O_score <- O1 + O2 + O3
```

data frame으로 정리하고, 한글 명칭 부여

```{r, personality}
BFI_data <- BFI[, -1]
abb_BFI <- c("E", "N", "C", "A", "O")
BFI_score <- data.frame(sapply(abb_BFI, function(x) apply(BFI_data[, substr(names(BFI_data), 1, 1) == x], 1, sum)))
# BFI_score <- data.frame(mapply(function(x) apply(BFI_data[, substr(names(BFI_data), 1, 1) == x], 1, sum), abb_BFI))
# BFI_score <- data.frame(E_score, N_score, C_score, A_score, O_score)
names(BFI_score) <- c("E_score", "N_score", "C_score", "A_score", "O_score")
BFI_type_kr <- c("외향성", "신경성", "성실성", "친화성", "개방성")
BFI_score_kr <- BFI_score
dimnames(BFI_score_kr) <- list(ID = BFI$ID, BFI_type_kr)
kable(head(BFI_score_kr))
```

점수에 따른 수준 판정

```{r, criterion, eval = TRUE}
E_level_kr <- BFI_score %$%
  ifelse(E_score <= 4, "하", ifelse(E_score <= 6, "중하", ifelse(E_score <= 8, "중상", "상"))) 
N_level_kr <- BFI_score %$%
  ifelse(N_score <= 4, "하", ifelse(N_score <= 6, "중하", ifelse(N_score <= 8, "중상", "상")))
C_level_kr <- BFI_score %$%
  ifelse(C_score <= 4, "하", ifelse(C_score <= 6, "중하", ifelse(C_score <= 8, "중상", "상")))
A_level_kr <-  BFI_score %$%
  ifelse(A_score <= 10, "하", ifelse(A_score <= 12, "중하", ifelse(A_score <= 13, "중상", "상")))
O_level_kr <-  BFI_score %$%
  ifelse(O_score <= 8, "하", ifelse(O_score <= 10, "중하", ifelse(O_score <= 12, "중상", "상")))
```

```{r, criterion2, eval = FALSE}
E_level_kr <- BFI_score %$%
  ifelse(.$E_score <= 4, "하", ifelse(.$E_score <= 6, "중하", ifelse(.$E_score <= 8, "중상", "상"))) 
N_level_kr <- BFI_score %$%
  ifelse(.$N_score <= 4, "하", ifelse(.$N_score <= 6, "중하", ifelse(.$N_score <= 8, "중상", "상")))
C_level_kr <- BFI_score %$%
  ifelse(.$C_score <= 4, "하", ifelse(.$C_score <= 6, "중하", ifelse(.$C_score <= 8, "중상", "상")))
A_level_kr <-  BFI_score %$%
  ifelse(.$A_score <= 10, "하", ifelse(.$A_score <= 12, "중하", ifelse(.$A_score <= 13, "중상", "상")))
O_level_kr <-  BFI_score %$%
  ifelse(.$O_score <= 8, "하", ifelse(.$O_score <= 10, "중하", ifelse(.$O_score <= 12, "중상", "상")))
```
ordered factor 로 구성된 data frame 으로 정리

```{r, ordered factor}
BFI_level <- data.frame(E_level_kr, N_level_kr, C_level_kr, A_level_kr, O_level_kr)
BFI_level_kr <- data.frame(lapply(BFI_level, 
                                  function(x) factor(x, levels = c("상", "중상", "중하", "하"), 
                                                     ordered = TRUE)))
dimnames(BFI_level_kr) <- list(ID = BFI$ID, BFI_type_kr)
kable(head(BFI_level_kr))
```

위 과정은 다음과 같이 사용자 함수와 `mapply()` 또는 `lapply()`를 이용하여 다소 줄일 수도 있다.

```{r, anonymous function}
criteria <- function(x, a = c(4, 6, 8)){
  ifelse(x <= a[1], "하", ifelse(x <= a[2], "중하", ifelse(x <= a[3], "중상", "상")))
}
a <- list(c(4, 6, 8), c(4, 6, 8), c(4, 6, 8), c(10, 12, 13), c(8, 10, 12)) 
BFI_level_2 <- data.frame(mapply(criteria, BFI_score, a = a))
BFI_level_kr_2 <- data.frame(lapply(BFI_level_2, 
                                    function(x) factor(x, levels = c("하", "중하", "중상", "상"), 
                                                       ordered = TRUE)))
dimnames(BFI_level_kr_2) <- list(ID = BFI$ID, BFI_type_kr)
(BFI_na_id <- which(apply(BFI_level_kr_2, 1, function(x) all(is.na(x)))))
(BFI_ok_id <- setdiff(1:nrow(BFI), BFI_na_id))
kable(head(BFI_level_kr_2))
```

각 성질의 분포를 `table`로 요약

```{r, table}
BFI_level_tbl <- sapply(BFI_level_kr, table)
kable(BFI_level_tbl)
```

#### 출석부에 합치기

`rownames`으로 되어 있는 학번(`ID`)을 `ID`로 돌리고, `row.names`는 일련번호로 정리

```{r, row.names}
BFI_level_kr_2 <- data.frame(ID = BFI$ID, BFI_level_kr, row.names = 1:nrow(BFI_level_kr))
kable(head(BFI_level_kr_2))
```

전체 출석부로 통합하고, 실험에 참여하지 않은 사람들은 `<NA>`로 표시.

```{r, join with class roll}
BFI_full_kr <- join(class_roll, BFI_level_kr_2, by = "ID")
BFI_full_kr <- BFI_full_kr[c(1, 3:7, 2)]
kable(head(BFI_full_kr))
```

### 다중지능 점수 분석

다중지능 점수를 합산하기 위하여 `for` loop를 활용.

```{r, summation}
A <- matrix(numeric(0), nrow = nrow(MI), ncol = 8)
for(j in 1:8) {
  A[, j] <- MI[, j + 1]
    for(i in 1:6) {
      A[, j] <- A[, j] + MI[, j + 1 + i*8]
    }
}
MI_score_kr <- A
MI_names_kr <- c("음악", "신체운동", "논리수학", "공간", "언어", "인간친화", "자기성찰", "자연친화")
dimnames(MI_score_kr) <- list(MI$ID, MI_names_kr)
kable(head(MI_score_kr))
```

각 지능을 점수 순으로 배열, NA는 나중에 처리.

```{r, MI in order}
(MI_na_id <- which(apply(MI_score_kr, 1, function(x) any(is.na(x)))))
(MI_ok_id <- setdiff(1:nrow(class_roll), MI_na_id))
MI_score_kr_ok <- MI_score_kr[MI_ok_id, ]
MI_order_kr <- apply(MI_score_kr_ok, 
                     MARGIN = 1, 
                     FUN = order, decreasing = TRUE)
pander(head(t(MI_order_kr)))
MI_sort_kr <- matrix(MI_names_kr[MI_order_kr], 
                     ncol = 8, byrow = TRUE, 
                     dimnames = list(MI$ID[MI_ok_id], 
                                     paste0("제", 1:8, "순위")))
kable(head(MI_sort_kr))
```

#### 출석부에 합치기

`rownames`를 `ID`로 돌리고, `row.names`는 일련번호로 정리

```{r, sort}
MI_sort_kr_2 <- data.frame(ID = MI$ID[MI_ok_id], MI_sort_kr, row.names = 1:nrow(MI_sort_kr))
kable(head(MI_sort_kr_2))
```

출석부에 통합

```{r, merge with class_roll}
MI_sort_full_kr <- join(class_roll, MI_sort_kr_2, by = "ID")
MI_sort_full_kr$ID == BFI_full_kr$ID
MI_sort_full_kr <- MI_sort_full_kr[c(1, 3:10, 2)]
kable(head(MI_sort_full_kr))
```

### 두 data frame을 하나로

Merge 2 data frames into one

```{r, one data frame}
BFI_MI_full <- data.frame(BFI_full_kr[-7], MI_sort_full_kr[c(2:4, 10)])
kable(head(BFI_MI_full))
```


#### 결석생 확인

BFI결석생

```{r, BFI absence, echo = FALSE, results = 'markup'}
BFI_present <- which(class_roll$ID %in% BFI$ID[BFI_ok_id])
BFI_absent <- (1:nrow(class_roll))[-BFI_present]
BFI_absent
class_roll$ID[BFI_absent]
```

MI 결석생

```{r, MI absence, echo = FALSE, results = 'markup'}
MI_present <- which(class_roll$ID %in% MI$ID[MI_ok_id])
MI_absent <- (1:nrow(class_roll))[-MI_present]
MI_absent
class_roll$ID[MI_absent]
```