---
title: "Identity Masking with Class Roll Data"
author: "coop711"
date: "`r Sys.Date()`"
output: html_document
---


```{r setup, include=FALSE}
knitr::opts_chunk$set(echo = TRUE)
# install.packages("xlsx", repos = "https://cran.rstudio.com")
library(magrittr)
library(xlsx)
library(knitr)
```

### Data

```{r, data}
class_roll <- read.xlsx("../data/class_roll0303.xlsx", 
                        sheetIndex = 1, 
                        startRow = 2, 
                        endRow = 162, 
                        colIndex = c(3:7, 9), 
                        colClasses = rep("character", 6), 
                        encoding = "UTF-8", 
                        stringsAsFactors = FALSE)
names(class_roll) <- c("dept", "id", "name", "year", "email", "cell_no")
class_roll %>%
  str
```

### 학번 가리기

학번은 입학연도를 나타내는 첫 네자리와 개인 식별번호로 구성되어 있다. 여기서,  
개인식별번호를 "9999"로 가려보자. `substr() <-` 을 이용하면 학번의 개인정보를 가리는 일은 한 줄의 코드로 가능하다. 

```{r}
substr(class_roll$id, start = 5, stop = 8) <- "9999"
# `substr<-`(class_roll$id, start = 5, stop = 8, "9999")
# class_roll$id %<>%
#   `substr<-`(start = 5, stop = 8, "9999")
kable(head(class_roll$id))
```

### 이름 가리기

`substring() <- `을 이용하면 각 이름의 2번째 글자 이후를 모두 "ㅇㅇ"으로 대체할 수 있다. 

```{r}
substring(class_roll$name, 
          first = 2) <- "ㅇㅇ"
kable(head(class_roll[, c("id", "name")], n = 10))
```

### 전화번호 가리기

모바일 폰 번호의 끝 네 자리를 "xxxx" 로 대체한다. 정상적으로 번호가 나올 경우 열번째 글자부터 열세번째글자에 해당한다.

```{r, cell_no}
# substr(class_roll$cell_no, 
#       start = 10, stop = 13) <- "xxxx"
substring(class_roll$cell_no, 
       first = 10, last = 13) <- "xxxx"
kable(head(class_roll[, c("id", "name", "cell_no")], n = 10))
```

### 전공 단위 이름 가리기

전공 단위 이름은 "학과", "과", "학", "전공"  등 매우 다양한 명칭이 있으므로 `sub()`, `gsub()` 함수의 정규표현(regular expression)을 활용하여 "ㅇㅇ학과" 와 같은 방식으로 이름을 가릴 수 있다. 

```{r, dept}
class_roll$dept <- sub("^.+$", "ㅇㅇ학과", class_roll$dept)
# class_roll$dept %<>%
#   sub("^.+$", "ㅇㅇ학과", .)
kable(head(class_roll[, c("id", "name", "dept", "cell_no")]))
```

### e-mail 가리기

email 주소는 `@`를 사이에 두고 나뉘어진다. 

`sub()`, `gsub()` 함수와 정규표현(regular expression)을 활용하면 email 주소에서 서비스업체명은 그대로 두고 개인 식별이 가능한 이름 부분을 `user_name`으로 대체할 수 있다. 160명 중 25명만 랜덤하게 표본추출한다.

```{r, e_mail}
class_roll$email <- sub(pattern = "^.+@", 
                        replacement = "user_name@",
                        class_roll$email)
class_roll$email %<>%
  sub(pattern = "^.+@", 
      replacement = "user_name@", 
      .)
kable(class_roll[sample(1:nrow(class_roll), size = 25), ])
class_roll %>%
  str
```


```{r, save}
ls()
write.table(class_roll, file ="../data/class_roll_masked.txt")
save.image("./class_roll_data_masked.RData")
saveRDS(class_roll, "./class_roll_masked.RDS")
```
