---
title: "Student Crimtab Data Graphic Analysis"
subtitle: "2026-2학기 개정판 · 컨텍스트 분석 포함"
author: "coop711"
date: "`r Sys.Date()`"
output: html_document
---

<!--
이 파일은 crimtab_graphics.Rmd 의 2026-2학기 개정판입니다.
원본은 그대로 두었으므로 지난 학기 자료와 나란히 비교할 수 있습니다.
바뀐 것 : (1) 맨 앞에 컨텍스트 절  (2) 맨 끝에 필수 계산·Comments 양식·자가점검
crimtab_data.Rmd 를 먼저 실행해 crimtab.RData 를 만들어 두어야 합니다.
-->

```{r setup-context, include = FALSE}
knitr::opts_chunk$set(echo = TRUE, message = FALSE, warning = FALSE)
```

## 이 데이터에 대하여

### 여러분이 t-분포를 배울 때 쓰는 그 자료입니다

R 콘솔에 `crimtab` 이라고 쳐 보자. 42행 22열짜리 표가 나온다. 도움말(`?crimtab`)의
제목은 이렇게 되어 있다.

> **Student's 3000 Criminals Data**
> Data of 3000 male criminals over 20 years old undergoing their sentences in the
> chief prisons of England and Wales.

Student 는 6주차에 배울 **t-분포**를 만든 사람이다. 그리고 그가 t-분포를 처음
확인할 때 쓴 자료가 바로 이 표다.

그런데 왜 하필 범죄자인가. 통계학 교과서에 왜 재소자 3000명의 손가락 길이가
들어와 있는가. 이번 주는 이 질문 하나를 따라간다.

지난주에 케틀레에서 골턴으로, 골턴에서 상관과 회귀로, 그리고 같은 자리에서
우생학으로 갈라지는 이야기를 했다. 오늘 자료는 정확히 그 계보 안에 있다. 이 표가
실린 잡지 *Biometrika* 는 1901년에 칼 피어슨, 웰던, 골턴이 만든 잡지다.

```{r crimtab-first-look-context}
dim(crimtab)
sum(crimtab)
class(crimtab)
```

### 이 숫자는 통계 자료로 태어나지 않았습니다

맥도넬은 논문 178쪽에 자료의 출처를 적어 놓았다.

> *The data on which the memoir is based were obtained, through the kindness of
> Dr Garson, from the Central Metric Office, New Scotland Yard …*

**중앙 계측국(Central Metric Office).** 경찰이 사람의 몸을 재서 보관하던 부서다.

왜 경찰이 사람 몸을 쟀을까. **베르티용 방식** 때문이다. 알퐁스 베르티용이 1880년대
파리 경시청에서 만든 신원 확인법으로, 사진도 지문도 없던 시절에 같은 사람이 다른
이름을 대고 다시 잡혀 와도 알아보기 위한 것이었다. 키, 앉은키, 양팔 벌린 길이,
머리 길이와 너비, 오른쪽 귀 길이, 왼발 길이, **왼손 가운뎃손가락 길이** — 열몇 가지를
재서 카드에 적고, 그 치수 조합으로 색인을 만든다.

이제 왼손 가운뎃손가락이 왜 이 표에 있는지 설명이 된다. 통계학적인 이유가 아니다.
**경찰 서식에 그 칸이 있었기 때문이다.**

그리고 재어진 3000명은 자기 몸의 치수가 나중에 통계학 논문에 쓰이는 데 동의한 적이
없다. 동의를 물을 수 있는 상황도 아니었다.

### 그런데 그 측정법은 이미 폐기되는 중이었습니다

1901년, 스코틀랜드 야드가 에드워드 헨리의 **지문 분류법**을 도입한다. 결과가
압도적이었다. 신원 확인 건수가 1901년 503건에서 1902년 1,032건으로 뛰었고,
1902년에 지문이 베르티용 방식을 완전히 대체한다.

지문이 이긴 이유는 단순하다. 잉크와 종이만 있으면 되고, 재는 사람에 따라 값이
달라지는 측정 오차가 없고, 무엇보다 **범죄 현장에 남은 흔적과 대조할 수 있다.**
몸 치수는 현장에 남지 않는다.

맥도넬의 논문이 나온 해는 **1902년**이다. 논문이 세상에 나올 무렵, 그 논문이 다루는
측정 체계 자체가 사라지는 중이었다.

> **여기서 배울 것** — 자료는 목적보다 오래 산다. 그리고 목적이 사라진 자료는 대개
> 버려지지 않고 다른 목적에 재활용된다.

### 맥도넬이 이 표로 하려던 일

> Macdonell, W. R. (1902). *On criminal anthropometry and the identification of
> criminals.* **Biometrika 1**(2), 177–227.  우리가 쓰는 표는 **216쪽 Table III**.

제목에 있는 *criminal anthropometry*, 범죄 인체측정학이라는 분야에는 두 갈래가 섞여
있었다. 하나는 베르티용의 신원 확인술이고, 다른 하나는 롬브로소의 주장 — 범죄자는
신체적으로 구별되는 별개의 인간형이라는 이른바 '타고난 범죄자' 이론이다.

맥도넬 본인이 밝힌 목적은 앞쪽이다. 스코틀랜드 야드가 자료를 더 효율적으로 색인해서
특정 인물을 더 빨리 찾을 수 있음을 보이려 했다. 롬브로소를 증명하려던 사람은 아니다.
다만 그가 그 일을 한 자리가 어디였는지는 기억해 둘 필요가 있다. 골턴과 피어슨이 만든
잡지, 사람의 몸을 재서 우열을 논하던 연구 프로그램의 한복판이다.

그리고 맥도넬은 179쪽에 이렇게 쓴다.

> *The forms were drawn at random from the mass on the office shelves; we are
> therefore dealing with a random sampling.*

이 문장을 그냥 넘기지 말자. 무작위인 것은 맞다. 그런데 **무엇으로부터의 무작위인가.**

잉글랜드와 웨일스의 성인 남성 전체가 아니다. 유죄 판결을 받고, 교도소에 들어와서,
계측을 당한 사람들의 더미에서 무작위다. **무작위 추출은 표본이 어느 모집단을
대표하는지를 정해 줄 뿐, 그 모집단이 무엇인지를 바꿔 주지 않는다.**

### 고셋이 이 표로 한 일

윌리엄 실리 고셋은 기네스 양조장의 통계 담당자였다. 회사가 직원의 논문 발표를
금지해서 **Student** 라는 필명을 썼다.

그가 풀려던 문제는 이것이다. 표본이 작을 때, 평균에서 모평균을 빼고 표본표준편차로
나눈 값이 어떤 분포를 따르는가. 양조장에서는 표본을 몇 개밖에 못 뽑으니 절실한
문제였다. 해석적으로 풀기 전에 그는 경험적으로 먼저 해 봤다. 1908년 논문 13쪽이다.

> *The material used was a correlation table containing the height and left middle
> finger measurements of 3000 criminals … The measurements were written out on 3000
> pieces of cardboard, which were then very thoroughly shuffled and drawn at random …
> each consecutive set of 4 was taken as a sample — 750 in all.*

컴퓨터가 없던 시절의 몬테카를로 시뮬레이션이다. 손으로.

여기가 이번 주의 핵심이다. **고셋에게 이 사람들이 범죄자인지 아닌지는 아무 상관이
없었다.** 그는 실제로 상관되어 있는 측정값 3000쌍이 필요했을 뿐이다.

그게 잘못인가? 이 경우에는 아니다. 그의 질문은 "이 사람들이 누구인가"가 아니라
"어떤 모집단에서든 네 개짜리 표본을 뽑으면 그 비율이 어떻게 흩어지는가"였다. 자료의
출신이 답에 영향을 주지 않는 질문이었다.

그러나 그 판단은 **매번 새로 해야 한다.** 출신을 무시해도 되는 질문이 있고, 절대
무시하면 안 되는 질문이 있다. 둘을 구별하는 것이 이번 주에 배울 것이다.

### 검산 하나

고셋은 자기 논문에서 이 표의 출처를 *Biometrika* Vol. I, **p. 219** 라고 적었다.
실제로는 **216쪽**이다. R 의 `crimtab` 도움말이 이 점을 명시하고 있다.

네 주 연속으로 같은 일이 벌어지고 있다. 1주차에는 표의 절반이 사라졌고, 2주차에는
합계가 두 칸 틀렸고, 3주차에는 전사 오류가 있었고, 이번 주에는 인용 쪽수가 틀렸다.
고셋도, 케틀레도, 우리 강의자료도 틀렸다. **대가라고 안 틀리는 것이 아니다.**

### 이번 주 코드가 실제로 하는 일

우리는 이 표를 산점도, 육각 구간(hexbin), 주변분포를 붙인 그림, 조망도(`persp`)로
그린다. 그리면서 의식할 것 —

- 열 이름 `142.24`, `144.78` … 은 **cm 로 환산된 값**이다. 2.54로 나누면 56부터 77까지
  정수 인치가 나온다. 원자료의 눈금이 단위 변환에 가려져 있다.
- 3000명을 한 화면에 찍으면 점이 겹친다. **어떤 그림은 겹침을 숨기고 어떤 그림은
  드러낸다.** 같은 자료가 그림에 따라 다른 인상을 준다는 것을 직접 보게 된다.

<P style = "page-break-before:always">

## Data Manipulation

```{r, loading data}
load("./crimtab.RData")
```

산점도를  여러 유형으로 표현하기 위하여 필요한 패키지 설치

```{r, hexbin}
# install.packages("hexbin", repos = "https://cran.rstudio.com")
library(hexbin)
```

`crimtab_bin` 계산

```{r, crimtab_bin}
crimtab_bin <- hexbin(crimtab_long_df$height, 
                      crimtab_long_df$finger, 
                      xbins = 50)
```

## Plots

```{r, plots, fig.width = 8, fig.height = 8}
par(mfrow = c(2, 2))
# plot(x = crimtab_long_df[, 2], y = crimtab_long_df[, "finger"])
plot(crimtab_long_df[, 2:1])
plot(crimtab_long_df[, 2:1], 
     pch = 20)
# smoothScatter(crimtab_long_df[,"height"], crimtab_long_df[,"finger"], xlab = "height", ylab = "finger")
# smoothScatter(crimtab_long_df[,"height"], crimtab_long_df[,"finger"], nbin = 32, xlab = "height", ylab = "finger")
smoothScatter(crimtab_long_df, 
              xlab = "height", 
              ylab = "finger")
smoothScatter(crimtab_long_df, 
              nbin = 32, 
              xlab = "height", 
              ylab = "finger")
```

<P style = "page-break-before:always">

### Plot crimtab_bin

```{r, plot crimtab_bin, fig.width = 6, fig.height = 6}
par(mfrow = c(1, 1))
plot(crimtab_bin, 
     xlab = "height(inches)", 
     ylab = "finger length(cm)")
```

<P style = "page-break-before:always">

### 산점도와 함께 주변분포 표시

```{r, plot with marginals, fig.width = 6, fig.height = 6}
par(mar = c(4, 4, 1, 1))
par(fig = c(0, 0.8, 0, 0.8))
plot(crimtab_long_df, pch = 20)
par(fig = c(0, 0.8, 0.68, 1), new = TRUE)
# hist(crimtab_long_df[, "height"], axes = FALSE, ann = FALSE)
hist(crimtab_long_df$height, axes = FALSE, ann = FALSE)
par(fig = c(0.68, 1, 0, 0.8), new = TRUE)
# barplot(table(cut(crimtab_long_df[, "finger"], breaks = 10)), space = 0, col = "white", horiz = TRUE, axes = FALSE, axisnames = FALSE)
barplot(table(cut(crimtab_long_df$finger, breaks = 10)), 
        space = 0, col = "white", horiz = TRUE, axes = FALSE, axisnames = FALSE)
par(fig = c(0, 1, 0, 1))
par(mar = c(5, 4, 1, 1) + 0.1)
```

<P style = "page-break-before:always">

### `persp()`

`persp()`를 활용하면 다양한 각도에서 3차원 겨냥도를 그려볼 수 있음. $x$ 축은 행, $y$ 축은 열에 펼쳐진 격자를 0에서 1까지로 조정. `theta`와 `phi`는 박스를 돌려보는 각도이고, `expand`는 박스 높이의 상대적인 비율임. $x$ 축과 $y$ 축의 라벨 이외에는 디폴트값을 적용시킨 겨냥도와 적절히 조정한 겨냥도를 비교해 볼 것,

```{r, perspective plot, fig.width = 12, fig.height = 12}
par(mfrow = c(2, 2))
persp(crimtab_2, 
      xlab = "Finger Length", 
      ylab = "Height")
persp(crimtab_2, 
      xlab = "Finger Length", 
      ylab = "Height", 
      theta = 90, 
      phi = 30, 
      expand = 0.5, 
      scale = TRUE)
persp(crimtab_2, 
      xlab = "Finger Length", 
      ylab = "Height", 
      theta = 135, 
      phi = 30, 
      expand = 0.5, 
      scale = TRUE)
persp(crimtab_2, 
      xlab = "Finger Length", 
      ylab = "Height", 
      theta = 45, 
      phi = 45, 
      expand = 0.5, 
      scale = TRUE)
par(mfrow = c(1, 1))
```

<P style = "page-break-before:always">

## 단위를 되돌리고, 표를 사람 단위로 편다

`crimtab` 의 열 이름은 `142.24`, `144.78`, `147.32` … 처럼 소수점 둘째 자리까지 붙은
값이다. 아무 규칙이 없어 보인다.

```{r units-peek}
colnames(crimtab)[1:6]
```

2.54로 나눠 보라. 원자료가 피트·인치였다는 사실이 드러난다.

### 필수 계산 (두 가지)

1. 열 이름을 인치로 되돌린 표를 **`crimtab_in`** 이라는 이름에 담으세요.
   `colnames(crimtab_in)` 이 **56 부터 77 까지 정수 22개**여야 합니다.
2. 표를 **사람 한 명이 한 행**이 되도록 3000행으로 편 뒤, 손가락 길이와 키의
   상관계수를 **`r_fh`** 라는 이름에 담으세요. **0.66 근처(0.656)** 가 나와야 합니다.
   - `as.data.frame(crimtab)` 은 셀마다 한 줄, 즉 42 × 22 = **924행**을 줍니다.
     여기서 바로 상관계수를 구하면 틀립니다. `Freq` 값만큼 행을 반복해야 3000행이 됩니다.

```{r required-calc}
#> ── 필수 계산 1 : crimtab_in ────────────────────────────────
#> 열 이름은 글자입니다. 숫자로 바꿔 2.54 로 나눈 뒤 다시 붙입니다.

# crimtab_in <- crimtab
# colnames(crimtab_in) <- as.numeric(colnames(crimtab)) / 2.54
# colnames(crimtab_in)                  # 56 부터 77 까지 정수 22개


#> ── 필수 계산 2 : r_fh ──────────────────────────────────────
#> crimtab_data.Rmd 에서 만들어 둔 crimtab_long_df 가 이미 3000행입니다.

# r_fh <- cor(crimtab_long_df$finger, crimtab_long_df$height)
# r_fh                                  # 0.6557

#> crimtab 에서 직접 펴 보고 싶다면 (924행 → 3000행)
# d <- as.data.frame(crimtab, stringsAsFactors = FALSE)
# names(d) <- c("finger", "height", "Freq")
# d[1:2] <- sapply(d[1:2], as.numeric)
# long <- data.frame(finger = rep(d$finger, d$Freq),
#                    height = rep(d$height, d$Freq))
# nrow(long)                            # 924 가 아니라 3000
# cor(long$finger, long$height)         # 위와 같은 0.6557

```

`crimtab_data.Rmd` 에서 만든 `crimtab_long_df` 로 계산해도 같은 값이 나와야 합니다.
두 값이 다르면 어느 쪽이 3000행인지 확인해 보세요.

<P style = "page-break-before:always">

## Comments

> 아래 네 항목을 모두 채워 주세요. 분량보다 항목의 충실함으로 평가합니다.
> 각 항목은 **두세 문장** 이면 충분합니다.

**1. 맥락** — 이 표는 누가, 왜, 어떤 목적으로 만든 기록에서 왔는가.
그 목적은 논문이 나올 무렵 어떻게 되었는가.

(여기에 작성)

**2. 주장** — 여러분이 그린 그림에서 읽어낼 수 있는 것을 한 문장으로.
어느 그림을 근거로 삼을지도 정하세요.

(여기에 작성)

**3. 근거** — 위 주장을 뒷받침하는 그림이나 수치, 그리고 그것을 만들어 낸
코드의 핵심 한 줄과 그 줄이 하는 일.

(여기에 작성)

**4. 한계** — 고셋이 이 자료의 출신을 무시한 것은 정당했습니다. 그의 질문이
"이 사람들이 누구인가"가 아니었기 때문입니다. 그렇다면 **이 자료의 출신을 무시하면
안 되는 질문**은 어떤 것일지, 하나를 지어내서 자기 말로 설명해 보세요.

(여기에 작성)

<P style = "page-break-before:always">

## 제출 전 자가점검

아래 청크를 그대로 두고 Knit 하면 형식 점검 결과가 나옵니다.
**모두 '통과' 가 뜬 것을 확인한 뒤에 제출하세요.**
이 점검은 형식만 봅니다. 내용은 교수자가 읽고 평가합니다.

```{r submit-check, echo = FALSE, results = "asis"}
if (file.exists("submit_check.R")) {
  source("submit_check.R", encoding = "UTF-8")
  submit_check(week = 4)
} else {
  cat("submit_check.R 을 이 Rmd 파일과 같은 폴더에 두세요.")
}
```
