---
title: "관광두레 주민공동체 현황분석"
subtitle: "8주차 — 50배는 틀렸고 3년은 이겼다"
author: "제출자의 학과, 학번, 이름"
date: "`r Sys.Date()`"
output: html_document
---


```{r setup-context, include = FALSE}
knitr::opts_chunk$set(echo = TRUE, message = FALSE, warning = FALSE)
```


## 이 주차에 대하여

### 지난주에 세어 둔 0 을 청구할 차례입니다

7주차에 확인한 것 — `매출_2012` 의 82개가 0이고, 그중 72개는 그 해에 아직
존재하지도 않은 조직이었다. 우리는 그 0 을 고치지 않고 세어만 두었다.

이번 주 문서는 `## 방문객과 매출 요약` 절에서 **공동체상태별 평균을 비교한다.**
바로 그 0 들이 평균 안으로 들어간다.

### 50배인가 3.5배인가

```{r mean-context}
d <- readxl::read_excel("../data/Data0924.xlsx", sheet = 1, range = "A1:BC98")
tapply(d$매출_2014, d$공동체상태, mean)
```

창업준비 **1,871** 천원, 경영개선 **93,884** 천원. **50배 차이**다.
방문객으로 보면 143명 대 35,549명, **249배**다.

숫자만 보면 결론이 자명해 보인다. 경영개선 단계 조직이 압도적으로 잘한다.

그런데 0 을 세어 보면 —

| | 창업준비 | 경영개선 |
|---|---|---|
| 조직 수 | 70 | 27 |
| 매출_2014 가 0 인 곳 | **66 (94%)** | 5 (19%) |
| 전체 평균 | 1,871 | 93,884 |
| **0 을 뺀 평균** | **32,738** | **115,221** |

두 집단의 배수로 보면 **50배가 3.5배로** 줄어든다.

**50배가 3.5배로 줄어든다.** 사라진 46.5배는 매출의 차이가 아니라
**아직 시작하지 않은 조직이 몇이나 되는가의 차이**였다.

그리고 문서는 이미 힌트를 주고 있었다. 바로 다음 절이 중위수 비교인데,
창업준비의 중위수는 **0** 이다. 70곳 중 66곳이 0이니 당연하다. 평균과 중위수가
이렇게 벌어지면 그 자체가 경고음이다.

> **여기서 배울 것** — 평균을 비교하기 전에 **0 과 결측이 두 집단에 고르게
> 퍼져 있는지** 먼저 보아야 한다. 한쪽에 몰려 있으면 그 평균 차이는 크기의
> 차이가 아니라 **구성의 차이**다.

### 그런데 그 매출은 어느 열인가

위에서 쓴 열은 `매출_2014`, 원자료의 30번째 열이다. 그런데 이 파일에는 2014년
매출이 하나 더 있다. 42번째 열 `성과_매출_2014` 다.

```{r two-columns-context}
sum(d$매출_2014 != d$성과_매출_2014)          # 97행 중 다른 행의 수
d[d$매출_2014 != d$성과_매출_2014, c("매출_2014", "성과_매출_2014")]
```

다른 것은 **네 행뿐**이다. 그런데 그 네 행이 이렇게 움직인다.

| | 합계(천원) | 집단 간 배율 | 0 제외 배율 |
|---|---|---|---|
| `매출_2014` (30열) | 2,665,814 | **50.2배** | **3.52배** |
| `성과_매출_2014` (42열) | 2,724,434 | 19.5배 | 2.26배 |

97개짜리 표에서 큰 값 네 개가 하는 일이 이 정도다. 그리고 이 문서 뒤쪽의
「방문객과 매출 요약」 절은 `성과_` 로 시작하는 열을 쓴다. 그 표를 그대로 돌리면
위 숫자와 다른 값이 나오는데, 틀린 것이 아니라 **다른 열**이다.

어느 쪽이 "2014년 매출"인가. **이 표 안에는 답이 없다.** 하나는 조직이 신고한
값이고 다른 하나는 사업단이 성과로 인정한 값이겠지만, 그것은 추측이고 근거는
열 이름 여덟 글자뿐이다. 다만 이것이 **사업 관리를 위한 모니터링 자료**라는
점(7주차)을 떠올리면, `성과_` 로 시작하는 열이 따로 있는 것 자체는 자연스럽다.
사업단이 성과로 **세기로 한 것**과 조직이 **신고한 것**이 같으리라는 보장은 없다.

> **여기서 배울 것** — 숫자를 적을 때 **그 숫자가 어느 열에서 나왔는지를 같이
> 적는다.** 이번 주 필수 계산은 `매출_2014` 를 쓴다.

### 그리고 모자이크 플롯

이번 주의 다른 축은 모자이크 플롯이다. 공동체상태와 조직형태의 관계를 그린다.

```{r mosaic-context}
tb <- table(d$공동체상태, d$조직형태)
tb
round(100 * prop.table(tb, margin = 1), 1)
```

창업준비는 40%가 법인, 경영개선은 **89%가 법인**이다. 카이제곱으로는
$X^2 = 18.7$, $p = 0.000015$. 아주 강한 연관이다.

모자이크 플롯은 이것을 면적으로 보여 준다. 칸의 넓이가 눈에 확 들어온다.
그리고 바로 그 점 때문에 위험하다. **연관을 크게 보여 주는 그림은 그것이 왜
생겼는지도 함께 보여 준다는 인상을 준다.**

### 세 번째 변수가 같은 표 안에 있습니다

이 자료에는 `설립일` 이 있고, 7주차에 그것으로 `업력` 을 만들었다.

```{r age-context}
## 이 설명 절은 원자료를 직접 읽었으므로 업력을 여기서 다시 만든다.
## (문서 본편에서는 7주차에 만들어 둔 doorae$업력 을 그대로 쓴다.)
d$업력 <- round(as.numeric(difftime("2015-09-24", d$설립일, units = "days")) / 365, 1)
tapply(d$업력, d$공동체상태, mean)
```

창업준비 **1.62년**, 경영개선 **4.92년**. **세 배 차이**다.

그러면 이런 설명이 가능해진다 — 경영개선이라서 법인화하는 것이 아니라,
**오래된 조직이 법인이고, 오래된 조직이 경영개선 단계에 있는 것**이다.

업력으로 나눠서 보면 격차가 어떻게 되는지 확인해 보자.

| 업력 | 창업준비 (법인 비율) | 경영개선 (법인 비율) |
|---|---|---|
| 전체 | 70곳, 40.0% | 27곳, 88.9% |
| 2년 미만 | 56곳, 33.9% | **3곳**, 100.0% |
| 2 ~ 5년 | 11곳, 63.6% | 14곳, 92.9% |
| 5년 이상 | **3곳**, 66.7% | 10곳, 80.0% |

업력이 5년 넘는 조직끼리만 비교하면 67% 대 80%. **격차가 거의 사라진다.**

### 다만, 여기서 멈춰야 합니다

이 표를 보고 "업력이 원인이고 공동체상태는 상관없다"고 결론지으면 **우리가
비판하던 것과 같은 잘못**을 저지르는 것이다. 이유가 셋 있다.

- **칸이 너무 작다.** 5년 이상 창업준비는 **3곳**, 2년 미만 경영개선도 **3곳**이다.
  세 곳 중 두 곳이면 67%다. 한 곳만 달라져도 33%가 움직인다.
- **업력과 공동체상태는 얽혀 있다.** 이 구분은 **업체가 어느 쪽으로 신청하는지와
  문화관광연구원이 어떻게 판단하는지가 함께 작동한 결과**다. 업체가 스스로
  경영개선이라고 신청하려면 이미 어느 정도 굴러가고 있어야 하고, 연구원이 그
  판단을 내릴 때도 그동안의 실적을 볼 것이다. 그렇다면 업력은 공동체상태 **바깥에
  있는** 제3의 변수가 아니라, 공동체상태를 만드는 데 **이미 들어간 재료**다.
- **그 신청과 판단의 기준을 모른다.** 업력이 얼마나 반영됐는지, 매출이
  반영됐는지, 사업계획서의 성격이 반영됐는지 이 표에는 없다. 무엇이 들어갔는지를
  모르면 무엇을 통제해야 하는지도 알 수 없다.

정직한 서술은 이 정도다 — **모자이크 플롯이 보여 주는 연관은 실재하지만,
그 원인을 이 표만으로 가릴 수는 없다. 그리고 가릴 수 없게 만드는 변수가
같은 파일 안에 있다.**

> **여기서 배울 것** — 두 변수의 그림을 그릴 때는 항상 물어야 한다.
> **"이 표의 다른 열 중에 두 변수 모두와 관련된 것이 있는가."**
> 있으면 그림 하나로 끝내면 안 된다.

### 정책을 바꾸는 그래픽의 힘

여기까지 `업력` 은 조연이었다. 모자이크 플롯의 해석을 망가뜨리는 훼방꾼.
그런데 이 자료에서 업력은 **원래 주연**이었다.

2015년, 관광두레는 **시범사업**이었고 문화체육관광부는 여기서 끝낼 생각이었다.
그때 방 안의 질문은 "사업이 성공했느냐"가 아니라 **"계속할 것이냐, 한다면 얼마나
지원할 것이냐"** 였다.

쉬운 선택은 "매출이 늘었습니다"다. 그런데 위에서 본 대로, 94%가 0 인 집단의 평균
매출을 들고 가면 0 을 세어 보는 사람 한 명에게 끝난다. 그래서 질문을 바꾼다.

> 얼마나 벌었는가  →  **다음 단계로 넘어가는 데 얼마나 걸리는가**

이것은 이 자료가 대답할 수 있는 질문이다. 두 집단의 업력이 거기 있다.

```{r policy-context}
tapply(d$업력, d$공동체상태, summary)
```

문서 뒤쪽의 **상자그림 · ECDF · 점 도표**가 이 분포를 세 가지 방식으로 보여 준다.
그중 ECDF 가 결정적이다.

**두 ECDF 사이의 면적은 정확히 평균의 차이와 같다.** 음이 아닌 변수에서
$E[X] = \int_0^\infty (1 - F(x))\,dx$ 이므로, 두 곡선 사이의 면적이 곧
$E[\text{경영개선}] - E[\text{창업준비}]$ 다.

```{r ecdf-area-context}
pre  <- sort(d$업력[d$공동체상태 == "창업준비"])
post <- sort(d$업력[d$공동체상태 == "경영개선"])
grid <- seq(0, max(d$업력), by = 0.001)
F_of <- function(v, x) findInterval(x, v) / length(v)
c(면적 = sum(F_of(pre, grid) - F_of(post, grid)) * 0.001,
  평균차 = mean(post) - mean(pre),
  중위수차 = median(post) - median(pre))
```

표에서 두 숫자를 빼서 얻은 값이 아니라 **그림에서 눈으로 읽는 값**이다. 약 3년.

그런데 예산을 만든 것은 평균 3년이 아니었다. 다음 세 줄이다.

```{r policy-readoff-context}
c(`1.3년 안에 도달` = sum(post < 1.3),
  `2년 안에 도달`   = sum(post < 2),
  `3년 넘게 걸림`   = sum(post >= 3),
  `경영개선 전체`   = length(post))
```

경영개선에 도달한 27곳 중 **1.3년 안에 도달한 곳은 하나도 없다.** 2년 안은 3곳,
11%다. 3분의 2는 3년 넘게 걸렸다.

> **2년 지원하고 끊으면, 넘어갈 조직의 대부분을 넘어가기 직전에 끊는 것이다.**
> 지원이 모자란 것이 아니라 시간이 모자란 것 — 최소 3년.

관광두레는 본사업이 되었다.

### 왜 그 그림이 버텼는가

당연히 이런 반박이 나온다. **"단계를 나눌 때 업력을 이미 본 것 아닙니까."**
바로 앞 절에서 우리가 스스로에게 한 질문과 같다.

답은 그림 안에 있다 — **겹친다.**

```{r overlap-context}
d[d$공동체상태 == "창업준비" & d$업력 >= 5, c("조직명", "업력")]
d[d$공동체상태 == "경영개선" & d$업력 <  2, c("조직명", "업력")]
```

11.7년인데 아직 창업준비인 곳(예그리나)이 있고, 1.3년인데 이미 경영개선인 곳이
셋 있다. **나이로 잘랐다면 이런 점들은 존재할 수 없다.**

상자그림의 이상점도, 점 도표에 찍힌 조직명 97개도 같은 일을 한다 — **예외를
지우지 않았다는 증거**다. 예그리나를 지웠으면 그림은 더 깔끔했겠지만 저 질문에는
답하지 못했을 것이다.

그리고 **주장의 크기**를 보라.

| | |
|---|---|
| 하지 않은 말 | 관광두레가 성과를 냈다 |
| 한 말 | 단계를 넘는 데 3년 걸린다 |

작은 주장이라서 이겼다. 그 크기만큼은 자료가 확실히 받쳐 주기 때문이다.

> **여기서 배울 것** — 앞 절의 50배는 평균 하나로 말하려다 틀렸고, 이 3년은
> **분포를 통째로 보여 줘서** 이겼다. 같은 파일, 같은 조직 97곳, 다른 그림이다.

### 이번 주에 실제로 할 일

이번 주 과제 파일은 `Doorae_Report_p_v4_v2.Rmd` 다. 모자이크 플롯 세 개
(조직형태·법인유형·사업아이템), 업력의 상자그림과 ECDF, 그리고 방문객·매출
요약을 만든다.

이 문서는 첫 청크에서 `doorae_new_data.RData` 를 읽는다. 7주차 과제
(`Doorae_Data_p_v2.Rmd`) 가 끝까지 돌아가야 그 파일이 생기므로, **7주차 파일을
먼저 Knit 한 다음** 이 문서를 열어야 한다. `mosaic_gg.R` 도 같은 폴더에 있어야
한다.

만들면서 매번 물을 것 — **이 그림에서 빠진 열은 무엇인가.**

```{r context-cleanup, include = FALSE}
## 위 설명용 계산에서 만든 객체를 지우고 시작한다.
rm(list = ls())
```

<P style = "page-break-before:always">

## 자료 구조

### 기초자료

```{r, echo = FALSE, message = FALSE}
load("doorae_new_data.RData")
library(magrittr)
library(knitr)
library(ggplot2)
library(extrafont)
library(pander)
library(RColorBrewer)
panderOptions("table.split.table", Inf)
```


```{r, echo = FALSE}
doorae <- doorae0924
doorae_ys <- doorae0924_ys
doorae %>%
#   `[`(, 1:24) %>%
  `[`(1:24) %>%
  str
```

<P style = "page-break-before:always">

### 성과자료

```{r, echo = FALSE}
doorae %>%
#   `[`(, 25:54) %>%
  `[`(25:54) %>%
  str
```

<P style = "page-break-before:always">

## 변수별 기초통계 및 요약

```{r echo=FALSE}
options(width=132)
options(digits=3)
## cols.no.summary.names <-c("설립일", "사업자등록", "업태", "종목", "소재지", "사업명", "아이디어", "대표상품") 
## cols.no.summary <- which(names(doorae) %in% # cols.no.summary.names)
doorae %>%
    `[`(, c(1:9, 15:17)) %>%
#    `[`(, c(1:9, 15:17)) %>%
  sapply(FUN = summary)
doorae %>%
  `[`(c(18, 20:22, 25:54)) %>%
#   `[`(, c(18, 20:22, 25:54)) %>%
  sapply(FUN = summary)
```

<P style = "page-break-before:always">

# 교차분석

## 공동체상태와 조직형태

### 교차표

```{r, echo = FALSE, message = FALSE}
doorae %$%
  table(.$"공동체상태", .$"조직형태",
        dnn = c("공동체상태", "조직형태")) %>%
  cbind("계" = rowSums(.)) %>%
  rbind("계" = colSums(.)) %>%
  kable(caption = "ㅇ공동체상태와 조직형태(계)", 
        align = c("c", "r", "r", "r"))
doorae %$%
  table(.$"공동체상태", .$"조직형태",
        dnn = c("공동체상태", "조직형태")) %>%
  prop.table(margin = 1) %>%
  `*`(100) %>%
  cbind("계" = rowSums(.)) %>%
  format(digits = 3, nsmall = 1) %>%
#  round(digits = 1) %>%
  kable(caption = "ㅇ공동체상태와 조직형태(%, 계)", 
        align = c("c", "r", "r", "r"))
doorae %$%
  table(.$"공동체상태", .$"조직형태", 
        dnn = c("공동체상태", "조직형태")) %>%
  prop.table(margin = 2) %>%
  `*`(100) %>%
  rbind("계" = colSums(.)) %>%
  round(digits = 1) %>%
  kable(caption = "ㅇ조직형태와 공동체상태(%, 계)", 
        align = c("c", "r", "r"))
```

<P style = "page-break-before:always">

### 모자이크 플롯

* 공동체상태와 조직형태
    * 경영개선 상태에서 법인격을 갖춘 공동체사업의 비율이 창업준비 상태에서 법인격을 갖춘 공동체사업의 비율보다 압도적으로 많다는 점에 유의.

```{r, echo = FALSE, fig.width = 6, fig.height = 4.2}
#> 모자이크 플롯에 구현될 행(조직형태)과 열(공동체상태)의 구조에 맞추어 table()의 구성 결정 
tbl <- doorae %$%
  table(.$"조직형태", .$"공동체상태",
        dnn = c("조직형태", "공동체상태"))
# tbl <- doorae %$%
#   table(.$"공동체상태", .$"조직형태", 
#         dnn = c("공동체상태", "조직형태")) %>%
#   t 
#> 막대의 중간 위치 좌표 잡는 사용자 함수 설정
# pos <- function(x){
#   cumsum(x) - x / 2
# } 
# pos <- . %>% {
#   cumsum(.) - . / 2
#   }
# pos <- . %>% {
#   `-`(cumsum(.), . / 2)
# }
pos <- . %>% {
  `-`(cumsum(.), `/`(., 2))
}
#> 깔끔한 데이터 프레임 전환
tbl_df <- tbl %>%    
  as.data.frame
#> p 행열 계산에서 tbl_df를 입력할 것에 대비하여 코드 수정하고,
#> (깔끔한) 데이터 프레임으로 전환.
tbl_p_df <- tbl_df %>%
  `[`(, 3) %>%
  prop.table %>%
#  proportions %>%
  data.frame(tbl_df[1:2], "Prop" = .)
#> fill 로 표현할 factor의 level 수효
N <- length(levels(tbl_df[, 1])) 
# tbl_p_df <- tbl %>%   #> 각 조합의 비율 계산 
#   prop.table %>%
#   as.data.frame
#> x 축에 표시할 factor 비율의 주변 합 계산 (아래 계산에서만 필요함)
# tbl_p_m <- tbl_df %>%  
#   `[`(, 3) %>%
#   tapply(tbl_df[, 2], sum) %>%
#   prop.table
#> mosaic plot의 폭 계산
tbl_p_df$width <- 
  tapply(tbl_p_df[, 3], 
         INDEX = tbl_p_df[, 2], 
         FUN = sum) %>% 
  rep(each = N)
# tbl_p_df$width <- tbl_p_m[match(tbl_p_df[, 2], names(tbl_p_m))] (코드 일관성 유지)
#> 막대의 높이 벡터 계산 (코드 일관성 유지)
tbl_p_df$height <-
  tapply(tbl_p_df[, 3], 
         INDEX = tbl_p_df[, 2],
#         FUN = proportions))
         FUN = prop.table) %>%
  unlist
# tbl_p_df$height <- tbl %>%       
#   prop.table(margin = 2) %>%
#   as.data.frame %>%
#  `[`(, 3)
#> 추가 정보로 표시할 라벨의 좌표 계산
tbl_p_df$label_height <- 
  tapply(tbl_p_df$height, 
         INDEX = tbl_p_df[, 2], 
         FUN = pos) %>%
  unlist
#> y축에 표시할 눈금의 좌표 계산
tbl_p_df$y_breaks <- 
  tapply(tbl_p_df$height, 
         INDEX = tbl_p_df[, 2], 
         FUN = cumsum) %>%
  unlist
#> 도표 윗 부분 여백에 표시할 조직 형태의 x좌표를 tbl_p_df  데이터 프레임에 벡터로 추가. 간단히 막대 폭의 중간 지점을 계산하는 것임.
tbl_p_df$center <- 
  tapply(tbl_p_df[, 3], 
         INDEX = tbl_p_df[, 2], 
         FUN = sum) %>%
  pos %>%
  rep(each = N)
# x_center <- cumsum(tbl_p_m) - tbl_p_m / 2
# tbl_p_df$center <- x_center[match(tbl_p_df[, 2], names(x_center))]
#> 아래 코드는 tbl_p_df$width 계산과 동일한 내용의 반복임.
tbl_p_m <- 
  tapply(tbl_p_df[, 3], 
         INDEX = tbl_p_df[, 2], 
         FUN = sum)

##########
x_breaks <- c(0, ifelse(tbl_p_m < 0.1, 0.0, cumsum(tbl_p_m)))
x_label <- format(x_breaks * 100, 
                  digits = 3, 
                  nsmall = 1)
y_breaks <- c(0, tbl_p_df$y_breaks)
y_label <- format(y_breaks * 100,
                  digits = 2,
                  nsmall = 1)
##########

#> geom_bar  로 그리기
ggplot(data = tbl_p_df, 
       aes(x = center, y = height, width = width)) + 
  geom_bar(aes(fill = tbl_df[, 1]), 
           stat = "identity", 
           col = "white", 
           linewidth = 1, 
           position = position_stack(reverse = TRUE)) + 
  theme_bw() + 
  geom_text(aes(x = center, y = 1.05), 
            label = tbl_p_df[, 2], 
            family = "KoPubWorldDotum Medium") + 
  geom_text(aes(x = center, y = label_height), 
            label = format(ifelse(tbl_df[, 3] == 0, "", tbl_df[, 3]), 
                           big.mark = ","), 
            position = position_identity()) + 
  scale_x_continuous(name = "공동체상태", 
                     breaks = x_breaks, 
                     label = x_label) + 
  scale_y_continuous(name = "조직형태",
                     breaks = y_breaks,
                     label = y_label) +
  scale_fill_brewer(name = "조직형태") +
  ggtitle("공동체상태와 조직형태") + 
  theme(plot.title = element_text(family = "KoPubWorldDotum Bold",
                                  size = 18, hjust = 0.5),
        axis.title = element_text(family = "KoPubWorldDotum Medium"),
        legend.text = element_text(family = "KoPubWorldDotum Medium"),
        legend.title = element_text(family = "KoPubWorldDotum Medium"))
```

```{r, echo = FALSE,, fig.width = 6, fig.height = 4.2}
source("./mosaic_gg.R")
m_list1 <- tbl_df %>%
  mosaic_gg 
df1 <- m_list1$df
p_df1 <- m_list1$p_df
m1 <- m_list1$m
m1 + theme_bw(base_family = "KoPubWorldDotum Medium") +
  geom_text(aes(x = center, y = 1.05),
            label = tbl_p_df[, 2],
            family = "KoPubWorldDotum Medium") + 
  labs(title = "공동체상태와 조직형태", 
       x = "공동체상태", 
       y = "조직형태") +
  scale_fill_brewer(name = "조직형태", type = "qual") +
  theme(plot.title = element_text(hjust = 0.5, 
                                  size = 18,
                                  family = "KoPubWorldDotum Bold"))
```

* 조직형태와 공동체상태
    * 이는 거꾸로 법인격을 갖춘 공동체사업체 중에 경영개선 상태에 들어간 비율이 압도적으로 많다는 것으로 이해할 수도 있음.

```{r, echo = FALSE, fig.width = 6, fig.height = 4.2}
m_list2 <- doorae %$%
  table(.$"공동체상태", .$"조직형태") %>%
  as.data.frame %>%
  mosaic_gg
m2 <- m_list2$m
df2 <- m_list2$df
p_df2 <- m_list2$p_df
m2 + 
  theme_bw(base_family = "KoPubWorldDotum Medium") +
  geom_text(aes(x = center, y = 1.05),
            label = p_df2[, 2],
            family = "KoPubWorldDotum Medium") + 
  labs(title = "조직형태와 공동체상태", x = "조직형태", y = "공동체상태") +
  scale_fill_brewer(name = "공동체상태", type = "div") +
  theme(plot.title = element_text(hjust = 0.5, 
                                  size = 18,
                                  family = "KoPubWorldDotum Bold"))
```

<P style = "page-break-before:always">

## 성장단계 구분에의 시사점

```{r, echo = FALSE}
doorae$"사업자등록여부" %<>% 
  factor(levels = c("Yes", "No"), 
         labels = c("등록", "미등록"))
doorae$"성과_사업착수" %<>%
  factor(levels = c("Yes", "No"), 
         labels = c("착수", "미착수"))
bi_corp <- doorae %$%
  `&`(.$"공동체상태" == "경영개선", .$"조직형태" == "법인") %>%
  which
bi_noncorp <- doorae %$%
  `&`(.$"공동체상태" == "경영개선", .$"조직형태" == "임의단체") %>%
  which
bp_corp <- doorae %$%
  `&`(.$"공동체상태" == "창업준비", .$"조직형태" == "법인") %>%
  which
bp_noncorp <- doorae %$%
  `&`(.$"공동체상태" == "창업준비", .$"조직형태" == "임의단체") %>%
  which
v_names <- c("공동체상태", "조직명", "성과_사업착수", "사업자등록여부", "성과_매출_2014", "성과_매출_2015_3개월")
c_names <- c("공동체상태", "조직명", "사업착수여부", "사업자등록여부", "2014년매출", "2015년(3개월)매출")
```

* 경영개선 상태의 법인 조직
    * 모두 사업에 착수하였고, 사업자등록도 마침. 매출도 대부분 발생

```{r, results = 'asis', echo = FALSE}
doorae %>%
  `[`(bi_corp, v_names) %>%
  format(big.mark = ",") %>%
  kable(row.names = FALSE, 
        col.names = c_names, 
        align = c("c", "c", "c", "c", "r", "r"))
```

<P style = "page-break-before:always">

* 경영개선 상태의 임의단체 조직 
    * 임의단체인 경우가 소수 있으나 모두 사업에 착수하였고, 사업자등록도 마침. 모두 매출 발생
    
```{r, results = 'asis', echo = FALSE}
doorae %>%
  `[`(bi_noncorp, v_names) %>%
  format(big.mark = ",") %>%
  kable(row.names = FALSE, 
        col.names = c_names, 
        align = c("c", "c", "c", "c", "r", "r"))
```

* 창업준비 상태의 법인 조직
    * 사업미착수는 39%, 사업자미등록이 32%에 달함. 매출 극히 일부 발생.
    
```{r, results='asis', echo=FALSE}
doorae %>%
  `[`(bp_corp, v_names) %>%
  format(big.mark = ",") %>%
  kable(row.names = FALSE, 
        col.names = c_names, 
        align = c("c", "c", "c", "c", "r", "r"))
```

<!--
<P style = "page-break-before:always">
-->

* 창업준비 상태의 임의단체 조직 
    * 대부분 사업미착수(83%)이고, 사업자미등록(93%)인 상태임. 매출 극히 일부에서 발생하는 것으로 보고하고 있으나 개인사업자 명의의 실적임. 

```{r, results='asis', echo=FALSE}
doorae %>%
  `[`(bp_noncorp, v_names) %>%
  format(big.mark = ",") %>%
  kable(row.names = FALSE, 
        col.names = c_names, 
        align = c("c", "c", "c", "c", "r", "r"))
```

<P style = "page-break-before:always">

### 3원 교차분석

```{r, echo = FALSE}
doorae %$%
  table("공동체상태 :" = .$"공동체상태", 
        "조직형태 :" = .$"조직형태", 
        "사업자등록여부:" = .$"사업자등록여부") %>%
  ftable %>%
  as.matrix %>%
  kable(caption = "* 공동체상태/조직형태와 사업자등록여부")
doorae %$%
  table("공동체상태 :" = .$"공동체상태", 
        "조직형태 :" = .$"조직형태", 
        "사업자등록여부:" = .$"사업자등록여부") %>%
  ftable %>%
  prop.table(margin = 1) %>%
  `*`(100) %>%
  round(digits = 1) %>%
  as.matrix %>%
  kable(caption = "* 공동체상태/조직형태와 사업자등록여부(%)")
doorae %$%
  table("공동체상태 :" = .$"공동체상태", 
        "조직형태 :" = .$"조직형태", 
        "사업착수여부:" = .$"성과_사업착수") %>%
  ftable %>%
  as.matrix %>%
  kable(caption = "* 공동체상태/조직형태와 사업착수여부")
doorae %$%
  table("공동체상태 :" = .$"공동체상태", 
        "조직형태 :" = .$"조직형태", 
        "사업착수여부:" = .$"성과_사업착수") %>%
  ftable %>%
  prop.table(margin = 1) %>%
  `*`(100) %>%
  round(digits = 1) %>%
  as.matrix %>%
  kable(caption = "* 공동체상태/조직형태와 사업착수여부(%)")
```

<P style = "page-break-before:always">

## 공동체상태와 법인유형

### 교차표

```{r, results = 'asis', echo = FALSE}
doorae %$%
  table(.$"공동체상태", .$"법인유형", 
        dnn = c("공동체상태", "조직유형")) %>%
  cbind("계" = rowSums(.)) %>%
  rbind("계" = colSums(.)) %>%
  kable(caption = "<공동체상태와 조직유형>")
```


```{r, results='asis', echo=FALSE}
doorae %>%
  `[`(.$"법인유형" == "주식회사", c("공동체상태", "조직명")) %>%
  kable(caption = "<주식회사인 공동체사업체>")
```

### 모자이크 플롯

```{r, echo=FALSE, fig.width = 6, fig.height = 4.5}
m_list3 <- doorae %$%
  table(.$"공동체상태", .$"법인유형", 
        dnn = c("공동체상태", "조직유형")) %>%
  t %>%
  as.data.frame %>%
  mosaic_gg
m3 <- m_list3$m
df3 <- m_list3$df
p_df3 <- m_list3$p_df
m3 +
  theme_bw(base_family = "KoPubWorldDotum Medium") +
  geom_text(aes(x = center, y = 1.05),
            label = p_df3[, 2],
            family = "KoPubWorldDotum Medium") + 
  labs(title = "공동체상태와 조직유형", 
       x = "공동체상태", 
       y = "조직유형") +
    scale_fill_brewer(name = "조직유형", 
                      type = "qual") +
  theme(plot.title = element_text(hjust = 0.5, 
                                  size = 18,
                                  family = "KoPubWorldDotum Bold"))
```

<P style = "page-break-before:always">

## 공동체상태와 사업아이템

### 교차표(개소수)

* 경영개선 상태에서는 '식음'과 '체험', 창업준비 상태에서는 '식음'과 '관광기념품'이 많이 있음.

```{r, results='asis', echo = FALSE}
doorae %$%
  table(.$"공동체상태", .$"사업아이템") %>%
  cbind("계" = rowSums(.)) %>%
  rbind("계" = colSums(.)) %>%
  kable(caption = "<공동체상태와 사업아이템>")
```

### 교차표(%) 

* 창업준비 상태에서 '관광기념품'의 비중이 매우 높음.

```{r, results='asis', echo = FALSE}
doorae %$%
  table(.$"공동체상태", .$"사업아이템") %>%
  prop.table(margin = 1) %>%
  `*`(100) %>%
  cbind("계" = rowSums(.)) %>%
  round(digits = 1) %>%
  kable(caption= "<공동체상태와 사업아이템(%)>")  
```

### 모자이크 플롯

```{r, echo=FALSE, fig.width = 6, fig.height = 4.5}
m_list4 <- doorae %$%
  table(.$"공동체상태", .$"사업아이템") %>%
  t %>%
  as.data.frame %>%
  mosaic_gg
m4 <- m_list4$m
df4 <- m_list4$df
p_df4 <- m_list4$p_df
m4 +
  theme_bw(base_family = "KoPubWorldDotum Medium") +
  geom_text(aes(x = center, y = 1.05),
            label = p_df4[, 2],
            family = "KoPubWorldDotum Medium") + 
  labs(title = "공동체상태와 사업아이템", 
       x = "공동체상태", 
       y = "사업아이템") + 
  scale_fill_brewer(name = "사업아이템", 
                    type = "div") +
  theme(plot.title = element_text(hjust = 0.5, 
                                  size = 18,
                                  family = "KoPubWorldDotum Bold"))
```

<P style = "page-break-before:always">

## 공동체상태와 업력

* 경영개선 상태에서 업력이 중위수비교나 평균적으로 3년 이상 오래됨.
    * 경영개선 상태에 진입하기까지의 기간에 대한 시사점.
    * 창업준비 상태에서 예그리나(11.6년)와 같이 예외적인 경우도 있음.

### 요약표

```{r, echo = FALSE, results = 'markup'}
doorae %$%
  tapply(.$"업력", .$"공동체상태", 
         FUN = { . %>% summary %>% round(digits = 1) }) %>%
#         FUN = function(x) round(summary(x), digits = 1)) %>%
  pander
```

### Box Plot

* 공동체 상태별 5숫자 요약 및 이상점 파악 
    * '아름다운인제관광'과 '예그리나'가 예외적으로 오랜 업력

```{r, echo=FALSE, fig.width=5, fig.height=5}
ggplot(data = doorae_ys, 
       mapping = aes(x = status, y = years)) + 
  geom_boxplot() + 
  theme_bw() + 
  ggtitle("공동체상태와 업력") + 
  xlab("공동체상태") + 
  ylab("업력(년)") +
  theme(plot.title = element_text(hjust = 0.5, 
                                  family = "KoPubWorldDotum Bold"),
        axis.text.x = element_text(family = "KoPubWorldDotum Light"),
        axis.title.x = element_text(family = "KoPubWorldDotum Medium"),
        axis.title.y = element_text(family = "KoPubWorldDotum Medium")) + 
  scale_x_discrete(labels = c("창업", "경영")) + 
  annotate("text", 
           x = c(0.8, 1.65), 
           y = c(11.7, 12.4), 
           label = c("예그리나", "아름다운인제관광"), 
           size = 3.5, 
           family = "KoPubWorldDotum Medium")
```

<P style = "page-break-before:always">

### ECDF

* 분위수 비교 뿐 아니라 평균 업력 비교도 가능함

```{r echo=FALSE, fig.width=4.5, fig.height=4.5}
ggplot(data = doorae_ys, 
       mapping = aes(x = years, colour = status)) + 
  stat_ecdf() + 
  theme_bw(base_family = "KoPubWorldDotum Medium") + 
  theme(panel.background = element_rect("white"),
        panel.border = element_rect(colour = "black", fill = NA)) + 
  ggtitle("공동체상태와 업력") +
  xlab("업력(년)") +
  ylab("분위") +
  theme(legend.box.background = element_rect(fill = "red", 
                                             colour = "black")) + 
  labs(colour = "공동체상태") + 
  scale_colour_brewer(palette = "Set2", 
                      labels = c("창업준비", "경영개선")) + 
  theme(legend.position = "inside", legend.position.inside = c(0.78, 0.5)) +
#  theme(legend.position = c(0.78, 0.5)) + 
  annotate("segment", 
           x = 1.4, 
           xend = 4.5, 
           y = 0.5, 
           yend = 0.5, 
           colour = "blue", 
           arrow = arrow(ends = "both", 
                         length = unit(0.2, "cm"))) + 
  scale_x_continuous(breaks = c(0, 1.3, 4.5, 12.4), 
                     labels = c(0, 1.3, 4.5, 12.4)) + 
  annotate("text", 
           x = 2.8, 
           y = c(0.54, 0.46),  
           label = c("중위수의 차이", "약 3년"),  
           size = 3, 
           family = "KoPubWorldDotum Medium")
```

```{r, echo = FALSE}
x_pre <- tapply(doorae_ys$years, 
                doorae_ys$status, sort)$"창업준비"
x_post <- tapply(doorae_ys$years, 
                 doorae_ys$status, sort)$"경영개선"
n_pre <- length(x_pre)
n_post <- length(x_post)
y_pre <- (1:n_pre) / n_pre
y_post <- (1:n_post) / n_post
ecdf_x_pre <- c(0, rep(x_pre, each = 2))
ecdf_y_pre <- c(rep(c(0, head(y_pre, -1)), each = 2), 1)
ecdf_x_post <- c(0, rep(x_post, each = 2))
ecdf_y_post <- c(rep(c(0, head(y_post, -1)), each = 2), 1)
years_x <- c(ecdf_x_pre, rev(ecdf_x_post))
years_y <- c(ecdf_y_pre, rev(ecdf_y_post))
years_df <- data.frame(years = years_x, 
                       ecdf_years = years_y)
```

```{r, echo = FALSE, eval = FALSE}
#> piping version example
ecdf_y_pre <- 
  doorae_ys %$%
  tapply(.$years, .$status, sort) %>%
  sapply(length) %>%
  sapply(function(x) (1:x) / x) %>%
  sapply(function(x) c(rep(c(0, head(x, -1)), each = 2), 1)) %>%
  .[[1]]
ecdf_y_post <- 
  doorae_ys %$%
  tapply(.$years, .$status, sort) %>%
  sapply(length) %>%
  sapply(function(x) (1:x) / x) %>%
  sapply(function(x) c(rep(c(0, head(x, -1)), each = 2), 1)) %>%
  .[[2]] 
ecdf_x_pre <- 
  doorae_ys %$%
  tapply(.$years, .$status, sort) %>%
  sapply(function(x) c(0, rep(x, each = 2))) %>%
  .[[1]]
ecdf_x_post <- 
  doorae_ys %$%
  tapply(.$years, .$status, sort) %>%
  sapply(function(x) c(0, rep(x, each = 2))) %>%
  .[[2]] 
```


```{r echo=FALSE, fig.width=4.5, fig.height=4.5}
ggplot(data = years_df, 
       mapping = aes(x = years, 
                     y = ecdf_years)) + 
  geom_path() + 
  geom_polygon(alpha = 0.3, 
               fill = "red") + 
  theme_bw(base_family = "KoPubWorldDotum Medium") + 
  ggtitle("공동체상태와 업력") +
  xlab("업력(년)") +
  ylab("분위") +
  theme(panel.background = element_rect("white"), 
        panel.border = element_rect(colour = "black", fill = NA)) + 
  scale_x_continuous(breaks = c(0, 1.3, 4.5, 12.4), 
                     labels = c(0, 1.3, 4.5, 12.4)) + 
  annotate("text", 
           x = c(1, 6, 4.4), 
           y = c(0.9, 0.6, 0.78),  
           label = c("창업준비", 
                     "경영개선", 
                     "두 도표 간 면적은\n평균의 차이,\n약 3년"), 
           size = 4, 
           angle = c(0, 0, 15), 
           family = "KoPubWorldDotum Medium")
```

<P style = "page-break-before:always">

### Dot Chart

* 전체 주민공동체사업의 업력을 공동체상태별로 한눈에 비교 
    * 개별 조직명도 파악됨.

```{r echo=FALSE, fig.width=6, fig.height=9}
# nameorder <- doorae$"조직명"[order(doorae$"공동체상태", doorae$"업력")]
# doorae$name <- factor(doorae$"조직명", levels = nameorder)
doorae$name <- doorae$"조직명"[order(doorae$"공동체상태", doorae$"업력")] %>%
  factor(doorae$"조직명", levels = .)
ggplot(data = doorae, 
       mapping = aes(x = 업력, y = name)) + 
  geom_segment(aes(yend = name), 
               xend = 0, 
               colour = "grey50") + 
  geom_point(aes(colour = 공동체상태),
             size = 3) + 
  theme_bw(base_family = "KoPubWorldDotum Medium") + 
  scale_colour_brewer(palette = "Set1", 
                      limits = c("경영개선", "창업준비")) + 
  ggtitle("공동체상태별 업력") +
  ylab("조직명") + 
  theme(plot.title = element_text(hjust = 0.5),
        axis.text.y = element_text(size = 6),
        panel.grid.major.y = element_blank(), 
        legend.position = "inside",
        legend.position.inside = c(0.9, 0.55), 
        legend.justification = c(1, 0.5),
        legend.background = element_rect(colour = "black"))
```

<P style = "page-break-before:always">

## 방문객과 매출 요약

### 공동체상태별 평균 비교

```{r, echo = FALSE}
v_vs_names <- c("공동체상태", "방문객(2014)", "방문객(2015, 3개월)", "매출(2014)", "매출(2015, 3개월)")
doorae %>%
  `[`(c("성과_방문객_2014", "성과_방문객_2015_3개월", "성과_매출_2014", "성과_매출_2015_3개월")) %>%
  aggregate(list("공동체상태" = doorae$"공동체상태"), 
            FUN = mean) %>%
  format(big.mark = ",") %>%
  kable(col.names = v_vs_names, 
        align = c("c", rep("r", 4)))
```

### 공동체상태별 중위수 비교

```{r, echo = FALSE}
doorae %>%
  `[`(c("성과_방문객_2014", "성과_방문객_2015_3개월", "성과_매출_2014", "성과_매출_2015_3개월")) %>%
  aggregate(list("공동체상태" = doorae$"공동체상태"), 
            FUN = median) %>%
  format(big.mark = ",") %>%
  kable(col.names = v_vs_names, 
        align = c("c", rep("r", 4)))
```


## 방문객 및 매출 상위 조직

```{r, echo = FALSE, message = FALSE}
o_visitors_14 <- doorae$"성과_방문객_2014" %>%
  order(decreasing = TRUE)
v_names_v_14 <- c("공동체상태", "조직명", "성과_방문객_2014")
c_names_v_14 <- c("공동체상태", "조직명", "방문객(2014)")
o_visitors_15 <- doorae$"성과_방문객_2015_3개월" %>% 
  order(decreasing = TRUE)
v_names_v_15 <- c("공동체상태", "조직명", "성과_방문객_2015_3개월")
c_names_v_15 <- c("공동체상태", "조직명", "방문객(2015, 3개월)")
o_sales_14 <- doorae$"성과_매출_2014" %>% 
  order(decreasing = TRUE)
v_names_s_14 <- c("공동체상태", "조직명", "성과_매출_2014")
c_names_s_14 <- c("공동체상태", "조직명", "매출(2014)")
o_sales_15 <- doorae$"성과_매출_2015_3개월" %>%
  order(decreasing = TRUE)
v_names_s_15 <- c("공동체상태", "조직명", "성과_매출_2015_3개월")
c_names_s_15 <- c("공동체상태", "조직명", "매출(2015, 3개월)")
```

### 방문객(2014)

```{r, results = 'asis', echo = FALSE}
doorae %>%
  `[`(o_visitors_14, v_names_v_14) %>%
  `[`(1:20, ) %>%
  format(big.mark = ",") %>%
  kable(row.names = FALSE, 
        col.names = c_names_v_14, 
        align = c("c", "c", "r"))
```

### 방문객(2015, 3개월)

```{r, results = 'asis', echo = FALSE}
doorae %>%
  `[`(o_visitors_15, v_names_v_15) %>%
  `[`(1:20, ) %>%
  format(big.mark = ",") %>%
  kable(row.names = FALSE, 
        col.names = c_names_v_15, 
        align = c("c", "c", "r"))
```

<P style = "page-break-before:always">

### 매출(2014)

```{r, results = 'asis', echo = FALSE}
doorae %>%
  `[`(o_sales_14, v_names_s_14) %>%
  `[`(1:20, ) %>%
  format(big.mark = ",") %>%
  kable(row.names = FALSE, 
        col.names = c_names_s_14, 
        align = c("c", "c", "r"))
```

### 매출(2015, 3개월)

```{r, results = 'asis', echo = FALSE}
doorae %>%
  `[`(o_sales_15, v_names_s_15) %>%
  `[`(1:20, ) %>%
  format(big.mark = ",") %>%
  kable(row.names = FALSE, 
        col.names = c_names_s_15, 
        align = c("c", "c", "r"))
```

### 자료 갈무리

```{r}
doorae0928 <- doorae
# save.image("doorae_new.RData")
```

<P style = "page-break-before:always">

## 청구서를 받아 든다

7주차에 세어만 두었던 0 이 이번 주 평균 안으로 들어온다. 그리고 모자이크 플롯이
보여 주는 연관 옆에, 같은 파일 안에 있으면서 그림에는 안 들어간 열이 하나 있다.

### 필수 계산 (두 가지)

**1. `매출_2014` 의 집단별 평균을 두 가지로 구해 `gap_two` 에 담으세요.**

**2행짜리 데이터 프레임** 으로 만듭니다. 행은 `창업준비`, `경영개선` 순서입니다.

| 열 이름 | 무엇 | 창업준비 | 경영개선 |
|---|---|---|---|
| `with_zero` | 97개를 전부 넣은 평균 | 1,871 | 93,884 |
| `without_zero` | 0 인 행을 뺀 평균 | 32,738 | 115,221 |

- 배율은 각각 약 **50.2배** 와 **3.52배** 가 나와야 합니다.
- 쓰는 열은 `매출_2014` 입니다. **`성과_매출_2014` 가 아닙니다.**
  이 파일에는 2014년 매출이 두 개 있고, 네 행이 다릅니다. 성과 쪽을 쓰면
  19.5배와 2.26배가 나오니 바로 아실 수 있습니다.
- 0 을 빼는 것은 `!= 0` 이지 `na.rm = TRUE` 가 아닙니다. 0 은 결측이 아니니까요.

**2. 업력 세 층에서 법인 비율을 구해 `strata` 에 담으세요.**

**3행짜리 데이터 프레임** 으로 만듭니다. 행은 업력이 짧은 쪽부터입니다.

| 열 이름 | 무엇 |
|---|---|
| `n_startup` | 그 층의 창업준비 조직 수 |
| `pct_startup` | 그 층의 창업준비 중 법인 비율(%) |
| `n_established` | 그 층의 경영개선 조직 수 |
| `pct_established` | 그 층의 경영개선 중 법인 비율(%) |

층의 경계는 **2년 미만 / 2년 이상 5년 미만 / 5년 이상** 입니다.
경계에 걸친 값은 **위 층** 으로 보냅니다. 즉 업력이 정확히 2.0인 조직은
「2년 이상 5년 미만」에 들어갑니다. `cut()` 을 쓸 때 `right = FALSE` 가 그 뜻입니다.

- `n_startup` 을 다 더하면 70, `n_established` 는 27 이어야 합니다.
- 이 경계 규칙이 사소해 보이지만 그렇지 않습니다. 업력이 정확히 2.0인 조직이
  딱 한 곳 있고, 그 한 곳을 어느 층에 넣느냐에 따라 창업준비의 가운데 층
  비율이 **63.6% 와 70.0% 사이를 오갑니다.** 한계 항목에서 쓸 거리입니다.

```{r required-calc-w8}
## ── 필수 계산 1 : gap_two ───────────────────────────────────
## doorae 는 위에서 만든 데이터 프레임입니다. 열 이름을 꼭 확인하세요.
## 쓰는 열은 매출_2014 입니다. 성과_매출_2014 가 아닙니다.

매출 <- doorae$"매출_2014"
상태 <- factor(doorae$"공동체상태", levels = c("창업준비", "경영개선"))

gap_two <- data.frame(
  with_zero    = tapply(매출, 상태, mean),
  without_zero = tapply(매출, 상태, function(x) mean(x[x != 0])))
round(gap_two, 1)

## 두 줄의 배율. 50.2 와 3.52 입니다.
round(c(영_포함 = gap_two["경영개선", "with_zero"]    / gap_two["창업준비", "with_zero"],
        영_제외 = gap_two["경영개선", "without_zero"] / gap_two["창업준비", "without_zero"]), 2)

## 사라진 46.5배가 어디서 왔는가 — 0 이 두 집단에 얼마나 치우쳐 있는가
table(상태, 매출 == 0)

## ── 필수 계산 2 : strata ────────────────────────────────────
## right = FALSE 는 경계값을 위 층으로 보낸다는 뜻입니다.

층 <- cut(doorae$"업력", breaks = c(-Inf, 2, 5, Inf), right = FALSE,
          labels = c("2년미만", "2-5년", "5년이상"))
법인 <- doorae$"조직형태" == "법인"

n   <- table(층, 상태)
pct <- round(100 * tapply(법인, list(층, 상태), mean), 1)

strata <- data.frame(
  n_startup       = as.vector(n[, "창업준비"]),
  pct_startup     = as.vector(pct[, "창업준비"]),
  n_established   = as.vector(n[, "경영개선"]),
  pct_established = as.vector(pct[, "경영개선"]),
  row.names = levels(층))
strata
colSums(strata[c("n_startup", "n_established")])   # 70, 27
```

```{r try-it-w8}
## ── 바꿔 보기 ───────────────────────────────────────────────
## 아래 줄에서  right = FALSE  를  right = TRUE  로 바꾸고 다시 Knit 해 보세요.
## 업력이 정확히 2.0 인 조직 **한 곳**이 아래 층으로 내려가고,
## 창업준비 가운데 층의 법인 비율이 63.6% 에서 70.0% 로 뜁니다.
## 조직 하나가 숫자를 6.4%p 움직입니다. 층을 나눈 사람이 정한 것이지
## 자료가 정한 것이 아니라는 뜻이고, 그것이 Comments 4번(한계)의 재료입니다.

층2 <- cut(doorae$"업력", breaks = c(-Inf, 2, 5, Inf), right = FALSE,
           labels = c("2년미만", "2-5년", "5년이상"))
round(100 * tapply(법인, list(층2, 상태), mean), 1)
```

층 안으로 들어갈수록 격차가 줄어든다. 그러나 줄어든 만큼 칸도 작아진다.
`strata` 의 `n` 열을 보라. 세 곳짜리 칸이 둘 있다. 한 곳만 달라져도 33퍼센트
포인트가 움직인다.

<P style = "page-break-before:always">

## Comments

> 아래 네 항목을 모두 채워 주세요. 분량보다 항목의 충실함으로 평가합니다.
> 각 항목은 **두세 문장** 이면 충분합니다.

**1. 맥락** — `gap_two` 의 두 배율이 50.2배와 3.52배로 갈리는 이유를 설명하세요. 사라진 46.5배는 무엇의 차이였습니까.

(여기에 작성)

**2. 주장** — 여러분이 만든 모자이크 플롯에서 읽어낼 수 있는 것을 한 문장으로. 어느 그림 또는 어느 수치를 근거로 삼을지도 정하세요.

(여기에 작성)

**3. 근거** — 위 주장을 뒷받침하는 수치와, 그것을 만들어 낸 코드의 핵심 한 줄, 그리고 그 줄이 하는 일. `strata` 의 층별 비율을 근거로 써도 됩니다.

(여기에 작성)

**4. 한계** — 모자이크 플롯에서 읽어낸 연관에 대해, **이 자료만으로는 확정할 수 없는 이유** 를 하나 들고, 그것을 확정하려면 어떤 정보가 더 필요한지 쓰세요.

> 강의에서 든 세 가지(칸이 작다 / 두 변수가 얽혀 있다 / 선정 절차를 모른다)를
> 그대로 옮겨 적으면 감점입니다. 여러분이 직접 만든 그림이나 표를 하나 지목하고,
> 거기서 빠진 열이 무엇인지 찾아 쓰세요.

(여기에 작성)

<P style = "page-break-before:always">

## 제출 전 자가점검

아래 청크를 그대로 두고 Knit 하면 형식 점검 결과가 나옵니다.
**모두 '통과' 가 뜬 것을 확인한 뒤에 제출하세요.**
이 점검은 형식만 봅니다. 내용은 교수자가 읽고 평가합니다.

```{r submit-check, echo = FALSE, results = "asis"}
if (file.exists("submit_check.R")) {
  source("submit_check.R", encoding = "UTF-8")
  submit_check(week = 8)
} else {
  cat("submit_check.R 을 이 Rmd 파일과 같은 폴더에 두세요.")
}
```
