---
title: "관광두레 자료 읽기와 다듬기"
subtitle: "7주차 — 0은 결측이 아니다"
author: "제출자의 학과, 학번, 이름"
date: "`r Sys.Date()`"
output: html_document
---


```{r setup-context, include = FALSE}
knitr::opts_chunk$set(echo = TRUE, message = FALSE, warning = FALSE)
```


## 이 자료에 대하여

### 여기서부터 자료의 성격이 바뀝니다

지난 여섯 주 동안 우리가 다룬 것은 전부 **남이, 오래전에, 다른 목적으로** 모은
자료였다. 1947년 버지니아 사망률, 1958년 쌍둥이 흡연 조사, 1817년 스코틀랜드
병사의 가슴둘레, 1902년 런던 경찰의 계측 기록. 우리는 그것을 읽는 사람이었다.

이번 주 자료는 다르다. **한국의, 최근의, 정책 사업 자료**다. 그리고 여러분이
졸업하고 만나게 될 자료는 대부분 이쪽이다.

```{r glimpse-context}
readxl::read_excel("../data/Data0924.xlsx", sheet = 1, range = "A1:BC98") |>
  dim()
```

97개 조직, 55개 열. 파일 이름의 `0924` 가 말하듯 **2015년 9월 24일 시점**의
스냅숏이다. **문화관광연구원이 관광두레 사업을 모니터링하면서 모은 자료**다.

### 무엇으로부터의 97개인가

4주차에 물었던 질문을 그대로 다시 한다. 이 97개는 무엇의 표본인가.

전국의 관광 관련 주민사업체 전체가 아니다. **관광두레 사업에 선정되어 지원을
받고 있는 조직**들이다. 선정 절차를 통과했다는 공통점이 있다.

그래서 이 표로 "관광두레 조직은 이렇다"는 말은 할 수 있어도, "지역 관광
사업체는 이렇다"는 말은 할 수 없다. 맥도넬의 3000명이 잉글랜드 남성 전체가
아니었던 것과 같은 구조다.

다만 차이가 하나 있다. 맥도넬 자료는 **무작위로 뽑았다**고 논문에 적혀 있었다.
이 자료는 무작위가 아니다. 심사를 거쳐 골랐다. 그러면 골라낸 기준이 무엇이었는지가
이 자료를 읽는 데 결정적인데, 그 기준은 이 표 안에 없다.

그리고 이것이 **모니터링 자료**라는 점도 기억해 둘 만하다. 연구하려고 모은 것이
아니라 **사업을 관리하려고** 모은 자료다. 그 목적이 열의 구성을 정한다. 사업단이
성과로 세고 싶은 것이 열이 되고, 세지 않는 것은 아예 들어오지 않는다.
8주차에서 `매출_2014` 옆에 `성과_매출_2014` 가 따로 있는 이유를 여기서 미리
짐작해 볼 수 있다.

### 함정 세 개가 숨어 있습니다

이 파일에는 **읽는 코드를 그냥 돌리면 조용히 틀리는** 자리가 세 군데 있다.
세 가지 모두 실제 업무 자료에서 가장 흔한 종류다.

**하나 — 문자열 "NA" 는 결측이 아니다.**

`사업자등록` 열에는 사업자등록번호가 들어 있고, 없는 곳에는 `NA` 라고 **글자로**
적혀 있다. 97개 중 48개가 그렇다.

```{r na-string-context}
d <- readxl::read_excel("../data/Data0924.xlsx", sheet = 1, range = "A1:BC98")
c(문자열_NA = sum(d$사업자등록 == "NA"),
  진짜_결측 = sum(is.na(d$사업자등록)))
```

`is.na()` 로는 **하나도 잡히지 않는다.** R 에게 이것은 그냥 두 글자짜리 문자열이다.
이번 주 코드가 `== "NA"` 로 비교하는 이유가 여기 있다. 그 줄을 `is.na()` 로
"고치면" 48개가 전부 등록된 것으로 바뀐다.

**둘 — 눈에 안 보이는 공백 한 칸.**

```{r trailing-space-context}
table(d$시도)
```

**전북이 두 번 나온다.** 하나는 `"전북"`(16곳), 다른 하나는 `"전북 "`(2곳,
뒤에 공백). 사람 눈에는 같고 R 에게는 다른 값이다. 시도별 집계를 그대로 내면
전북이 18곳이 아니라 16곳으로 나오고, 존재하지 않는 아홉 번째 시도가 하나
생긴다.

> **여기서 눈여겨볼 것** — 이 문제는 **강의자료에 이미 적혀 있다.** 다만 고치는
> 코드가 주석 안에 `eval = FALSE` 로 들어 있어 실행되지 않는다. 알면서 고치지
> 않은 상태로 남아 있었던 것이다. 아는 것과 고친 것은 다르다.

**셋 — 그리고 이번 주의 핵심. 0 으로 적힌 '없음'.**

`매출_2012` 열을 보자. 97개 중 **82개가 0** 이다. 이 조직들은 2012년에 정말
한 푼도 못 벌었을까.

```{r zero-context}
설립 <- as.Date(d$설립일)
c(전체 = 97,
  매출0 = sum(d$매출_2012 == 0),
  그중_2012년에_아직_없던_조직 = sum(d$매출_2012 == 0 & 설립 > as.Date("2012-12-31")))
```

**82개 중 72개는 2012년에 아직 존재하지도 않았다.** 그 0 은 "0원을 벌었다"가
아니라 "해당 없음"이다. 나머지 10개만이 "있었는데 0"이다.

그런데 R 은 이 둘을 구별하지 못한다. 평균을 내면 이렇게 된다.

| | 값 |
|---|---|
| 0 을 뺀 15개 조직의 평균 매출 | 164,383 천원 |
| 0 을 포함한 97개 전체 평균 | 25,420 천원 |

**여섯 배 넘게 줄어든다.** 그리고 줄어든 만큼이 "매출이 적다"가 아니라
"아직 시작하지 않았다"이다.

### 왜 이것이 결측보다 위험한가

결측값은 R 이 알려 준다. `mean()` 에 `NA` 가 섞이면 결과가 `NA` 로 나오고,
그제서야 우리는 `na.rm = TRUE` 를 붙일지 말지 **결정**한다. 그 결정의 순간이
있다는 것이 중요하다.

0 은 그 순간을 주지 않는다. 평균은 조용히 계산되고, 숫자는 그럴듯하게 나오고,
아무 경고도 없다.

> **여기서 배울 것** — 자료를 받으면 먼저 물어야 할 것은 "결측이 몇 개인가"가
> 아니라 **"결측이 어떤 모습으로 적혀 있는가"** 이다. 빈칸일 수도, `NA` 라는
> 글자일 수도, 0 일 수도, `-` 나 `999` 일 수도 있다.

### 이번 주에 실제로 할 일

이번 주 과제 파일은 `Doorae_Data_p_v2.Rmd` 하나다. 자료를 읽고, `업력` 과
`사업자등록여부` 를 만들고, 함정 세 가지를 세어 둔다. 보고서 파일
(`Doorae_Report_p_v4_v2.Rmd`) 은 8주차에 쓴다. 이 문서가 마지막에 저장하는
`doorae_new_data.RData` 를 다음 주 문서가 그대로 읽어 들이므로, 이번 주 파일이
끝까지 돌아가야 다음 주 과제를 시작할 수 있다.

읽으면서 확인할 것 —

- `업력` 은 `설립일` 과 2015-09-24 의 차이로 계산한다. 스냅숏 시점이 코드에
  박혀 있다는 뜻이다. 이 자료를 2026년에 다시 돌려도 업력은 2015년 기준이다.
- `사업자등록여부` 는 `== "NA"` 로 만든다. 위에서 본 이유 때문이다.
- 0 은 이번 주에 고치지 않는다. **어디에 몇 개 있는지 세어 두는 것**이
  이번 주 몫이고, 그것이 8주차에서 무엇을 망가뜨리는지가 다음 주 몫이다.

```{r context-cleanup, include = FALSE}
## 위 설명용 계산에서 만든 객체를 지우고 시작한다.
rm(list = ls())
```

<P style = "page-break-before:always">

### Data 

* Reading data with xlsx
     + Note the arguments `stringsAsFactors` and `encoding` 
     + `knitr` 에서 default로 `R` 폴더를 작업 디렉토리로 설정함에 유의.
     
```{r, data_xlsx}
# library(xlsx)
library(knitr)
library(magrittr)
library(readxl)
doorae0924_rest <- read_excel("../data/Data0924.xlsx", 
                              sheet = 1, 
                              range = "B1:BB98")
doorae0924_name <- read_excel("../data/Data0924.xlsx", 
                              sheet = 1, 
                              range = "A1:A98")
doorae0924 <- data.frame(doorae0924_name, doorae0924_rest)
# doorae0924_rest <- read.xlsx("../data/Data0924.xlsx", 
#                              sheetIndex = 1, 
#                              colIndex = 2:54, endRow = 98, 
#                              stringsAsFactors = TRUE, 
#                              encoding = "UTF-8")
# doorae0924_name <- read.xlsx("../data/Data0924.xlsx", 
#                              sheetIndex = 1, 
#                              colIndex = 1, endRow = 98, 
#                              stringsAsFactors = FALSE, 
#                              encoding = "UTF-8")
# doorae0924 <- doorae0924_name %>%
#   data.frame(doorae0924_rest)
# doorae0924 <- doorae0924_rest %>%
#   data.frame(doorae0924_name, .)
# doorae0924 <- data.frame(doorae0924_name, doorae0924_rest)
```

<!--
### Data cleaning

```{r, data anomaly, eval = FALSE}
doorae0924$"시도"
```

* 전북이 두 개 나옴에 유의. 어떤 사연인가 하면,

```{r, data cleaning, eval = FALSE}
# (id_to_fix <- which(doorae0924$"시도" == "전북 "))
(id_to_fix <- doorae0924 %>%
  `[`(, "시도") %>%
  `==`("전북 ") %>%
  which)
doorae0924 %>%
  `[`(id_to_fix, "조직명")
doorae0924[id_to_fix, "시도"] <- "전북"
doorae0924 %>%
  `[`(, "시도") %>%
  table %>%
#  as.matrix %>%
  t %>%
  kable
```

* count가 없는 factor level도 손봐야 함. 이는 간단히

```{r, removing null factor level, eval = FALSE}
(doorae0924$"시도" %<>% 
  factor)
doorae0924 %>%
  `[`(, "시도") %>%
  table %>%
#  as.matrix %>%
  t %>%
  kable
```
-->

### Data for Years in Business

* 업력(years in business) 계산

```{r, difftime}
doorae0924 %>%
  str
doorae0924$"업력" <- doorae0924$"설립일" %>%
#  `[`(, "설립일") %>%
  difftime("2015-09-24", ., units = "days") %>%
  `/`(365) %>%
  as.numeric %>%
  round(digits = 1)
doorae0924$"업력" %>% 
  str
doorae0924$"업력" %>%
  head
doorae0924 %>%
  str
```

* 사업자등록여부와 업력을 함께 새로운 data frame 으로

```{r, business registration}
doorae0924$"사업자등록여부" <- doorae0924$"사업자등록" %>%
  `==`("NA") %>%
  ifelse("No", "Yes") %>%
  factor(levels = c("Yes", "No"))
doorae0924_ys <- doorae0924$"공동체상태" %>%
  factor(levels = c("창업준비", "경영개선")) %>%
  data.frame(status = ., years = doorae0924$"업력")
```

### Save data

```{r save_image}
save.image("./doorae_new_data.RData")
```

<P style = "page-break-before:always">

## 함정을 세어 둔다

이번 주에는 아무것도 고치지 않는다. 어디에 무엇이 몇 개 있는지 **세어 두는 것**이
이번 주 몫이고, 그 수가 8주차에서 무엇을 망가뜨리는지가 다음 주 몫이다.

### 필수 계산 (두 가지)

**1. 세 가지 함정의 규모를 세어 `trap_count` 라는 이름에 담으세요.**

이 순서, 이 이름으로 담습니다.

| 이름 | 무엇 | 값 |
|---|---|---|
| `na_string` | `사업자등록` 이 글자 `"NA"` 인 행의 수 | 48 |
| `sido_levels` | `시도` 에 실제로 나타나는 서로 다른 값의 수 | 9 |
| `zero_2012` | `매출_2012` 가 0 인 행의 수 | 82 |

- `na_string` 은 `is.na()` 가 아니라 `== "NA"` 로 셉니다. 이유는 앞에서 본 대로입니다.
- `sido_levels` 는 **고치기 전** 의 수입니다. 8이 나왔다면 이미 공백을 지운
  것이니 원자료를 다시 읽으세요. 이 9라는 수 자체가 이번 주의 관찰 대상입니다.

**2. `매출_2012` 의 0 을 두 갈래로 갈라 `zero_split` 이라는 이름에 담으세요.**

| 이름 | 무엇 | 값 |
|---|---|---|
| `not_yet` | 0 이면서 **2012년 말에 아직 없던** 조직 | 72 |
| `existed` | 0 이면서 **2012년 말에 이미 있던** 조직 | 10 |

- 기준선은 `as.Date("2012-12-31")` 입니다. `설립일` 이 이 날짜보다 **뒤** 면
  2012년에 존재하지 않았던 것으로 봅니다.
- 두 값을 더하면 `zero_2012` 와 같아야 합니다. 안 맞으면 부등호 방향을 보세요.

```{r required-calc-w7}
## ── 필수 계산 1 : trap_count ────────────────────────────────
## 네 줄 모두 "고치지 않고 세기만" 합니다.
## doorae0924 는 위 "### Data" 절에서 만든 데이터 프레임입니다.

## 같은 파일을 공백을 남긴 채 한 번 더 읽습니다. 이것이 세 번째 함정입니다.
raw <- readxl::read_excel("../data/Data0924.xlsx", sheet = 1,
                          range = "A1:BC98", trim_ws = FALSE)

trap_count <- c(
  na_string = sum(doorae0924$"사업자등록" == "NA"),
  sido_trim = length(unique(doorae0924$"시도")),   # read_excel 기본값 = 8
  sido_raw  = length(unique(raw$"시도")),          # trim_ws = FALSE = 9
  zero_2012 = sum(doorae0924$"매출_2012" == 0))
trap_count                            # 48 / 8 / 9 / 82

## 왜 is.na() 로는 안 잡히는지 눈으로 확인해 두세요. 0 이 나옵니다.
sum(is.na(doorae0924$"사업자등록"))

## 파일에만 있고 화면에는 없는 아홉 번째 시도
setdiff(unique(raw$"시도"), unique(doorae0924$"시도"))

## ── 필수 계산 2 : zero_split ────────────────────────────────
## 설립일이 문자열로 읽혔다면 as.Date() 로 바꿔야 비교가 됩니다.

설립 <- as.Date(doorae0924$"설립일")
기준 <- as.Date("2012-12-31")
영   <- doorae0924$"매출_2012" == 0
zero_split <- c(not_yet = sum(영 & 설립 >  기준),
                existed = sum(영 & 설립 <= 기준))
zero_split                                        # 72 / 10
sum(zero_split) == trap_count[["zero_2012"]]      # TRUE
```

```{r try-it-w7}
## ── 바꿔 보기 ───────────────────────────────────────────────
## 아래 평균에  na.rm = TRUE  를 붙여 보고 다시 Knit 해 보세요.
## **아무것도 달라지지 않습니다.** 0 은 결측이 아니기 때문입니다.
## R 이 주는 안전장치가 여기서는 하나도 작동하지 않는다는 것,
## 그것이 이번 주의 요점이고 Comments 4번(한계)의 재료입니다.

c(영_포함 = mean(doorae0924$"매출_2012"),
  영_제외 = mean(doorae0924$"매출_2012"[doorae0924$"매출_2012" != 0]))
```

`not_yet` 에 해당하는 72개의 0 은 "0원을 벌었다" 가 아니라 "해당 없음" 이다.
`existed` 에 해당하는 10개는 진짜 0 이거나 모르는 것이다. R 은 이 셋을 구별하지
못한다. 전부 숫자 0 이기 때문이다.

<P style = "page-break-before:always">

## Comments

> 아래 네 항목을 모두 채워 주세요. 분량보다 항목의 충실함으로 평가합니다.
> 각 항목은 **두세 문장** 이면 충분합니다.

**1. 맥락** — 이 97개 조직은 무엇의 표본입니까. 어떻게 뽑혔고, 언제 찍은 사진입니까. 그 세 가지가 이 자료로 할 수 있는 말의 범위를 어떻게 좁히는지 쓰세요.

(여기에 작성)

**2. 주장** — 여러분의 `trap_count` 와 `zero_split` 에서 읽어낼 수 있는 것을 한 문장으로. 세 함정 중 어느 것을 근거로 삼을지도 정하세요.

(여기에 작성)

**3. 근거** — 위 주장을 뒷받침하는 수치와, 그것을 만들어 낸 코드의 핵심 한 줄, 그리고 그 줄이 하는 일. 0 을 넣은 평균과 뺀 평균을 나란히 놓아도 좋습니다.

(여기에 작성)

**4. 한계** — 이 자료로 관광두레 사업의 성과를 평가하려 할 때, **표 안에서는 확인할 수 없고 표 밖에서 물어봐야만 하는 것** 을 하나 들고, 왜 표 안에서는 안 되는지 설명하세요.

(여기에 작성)

<P style = "page-break-before:always">

## 제출 전 자가점검

아래 청크를 그대로 두고 Knit 하면 형식 점검 결과가 나옵니다.
**모두 '통과' 가 뜬 것을 확인한 뒤에 제출하세요.**
이 점검은 형식만 봅니다. 내용은 교수자가 읽고 평가합니다.

```{r submit-check, echo = FALSE, results = "asis"}
if (file.exists("submit_check.R")) {
  source("submit_check.R", encoding = "UTF-8")
  submit_check(week = 7)
} else {
  cat("submit_check.R 을 이 Rmd 파일과 같은 폴더에 두세요.")
}
```
