---
title: "직관을 깨는 세 문제"
subtitle: "2026-2학기 개정판 · 가정을 코드에 적는 순간 답이 정해진다"
author: "coop711"
output: html_document
---

<!--
이 파일은 Simulation_2502.Rmd(생일·맷칭)와 Monty_Hall_2502.Rmd(몬티 홀)를 합친
2026-2학기 수업용 개정판입니다.

[2026-2 개정]
  1. 세 문제를 한 파일로 모았습니다. 순서는 생일 → 맷칭 → 몬티 홀.
  2. 맨 앞에 컨텍스트 절, 맨 끝에 필수 계산·Comments 양식·자가점검을 더했습니다.
  3. 생일 문제의 base plot 청크가 원본에서는 echo = FALSE 였습니다.
     학생이 코드를 읽어야 하므로 echo = TRUE 로 바꿨습니다. 코드는 그대로입니다.
  4. 필수 계산 2 의 monty_blind() 는 새로 쓴 것입니다. 다만 원본 monty_hall() 에서
     '몬티의 선택' 한 줄만 바꾼 것이고, 나머지는 손대지 않았습니다.

  시뮬레이션 코드 자체는 모두 원본 그대로입니다. 고치지 마세요.
-->

```{r setup, include = FALSE}
knitr::opts_chunk$set(echo = TRUE, message = FALSE, warning = FALSE)
library(magrittr)
library(ggplot2)
#> arrow 함수를 사용하기 위하여 `grid` 패키지 등록
library(grid)
```

## 이 자료에 대하여

### 학기의 마지막 자리

지난 열세 주 동안 우리는 **남이 만든 자료를 읽었다.** 1940년 버지니아의 사망 기록,
백 년치 소득 점유율, 1854년 소호의 주소 목록, 1812년의 회고록.
그때마다 물은 것은 같았다 — 누가, 언제, 무엇을 빼고 만들었는가.

이번 주는 반대다. **우리가 자료를 만든다.** 컴퓨터에게 주사위를 던지게 해서
자료를 얻고, 그 자료로 답을 구한다. 그러면 앞의 질문이 우리 자신에게 돌아온다.
**내가 만든 이 자료는 무엇을 가정하고 있는가.**

### 교실에서 실제로 있었던 일

몇 해 전 다른 수업에서 맷칭 문제를 실습으로 해 본 적이 있다.
노래 몇 곡을 들려주고 제목을 짝지어 보라고 했다. 무작위로 짝지으면
평균 한 개가 맞는다는 것을 눈으로 보이려던 것이었다.

**그런데 결과가 이론값과 전혀 맞지 않았다.** 학생들이 검색을 한 것이다.

이 일을 실패로 볼 것인가. 그렇지 않다. **모형이 틀린 것이 아니라, 교실이 모형의
가정을 만족하지 않은 것이다.** 「무작위로 짝지었다」가 이 문제의 전부인데
그 가정이 깨졌으니 답이 달라지는 것이 당연하다.

시뮬레이션에는 그 일이 생기지 않는다. **가정을 코드에 적어 버리기 때문이다.**
그래서 시뮬레이션은 답을 주는 도구이면서, 동시에 **가정을 드러내는 도구**다.
`sample()` 이 한 줄 있으면 그 자리에 가정이 하나 적혀 있다고 보면 된다.

### 세 문제, 하나의 축

| 문제 | 직관 | 답 | 코드에 적힌 가정 |
|---|---|---|---|
| 생일 | 365일인데 23명으로 될 리가 | 0.507 | 생일이 365일에 **고르게** 흩어져 있다 |
| 맷칭 | 개수가 많아지면 더 맞겠지 | 언제나 평균 1 | **무작위로** 짝지었다 |
| 몬티 홀 | 두 문이 남았으니 반반 | 바꾸면 2/3 | 진행자가 **답을 알고 일부러** 염소 문을 연다 |

세 문제 모두 직관이 틀린다. 그리고 **세 문제 모두 오른쪽 칸이 답을 정한다.**
오른쪽 칸을 한 줄만 고치면 답이 바뀌는 것을, 이번 주에 직접 해 본다.

> **Knit 에 시간이 걸립니다.** 생일 문제의 그림 하나가 3분쯤 걸리고,
> 전체는 4~5분입니다. 반복수 `N` 을 줄이면 빨라집니다(「바꿔 보기」 참조).

---

# ① 생일 문제

23명이 모였을 때 최소한 한 쌍의 생일이 같을 확률을 simulation으로 계산합니다.

```{r}
set.seed(1)
sample(1:365, size = 23, replace = TRUE) %>%
  duplicated %>%
  any
```

`replicate` 를 이용하여 반복 시행하고 중복 생일 여부를 카운트. 반복횟수를 `N`으로 변수화.

```{r}
set.seed(1)
N <- 100
replicate(N, sample(1:365, size = 23, replace = TRUE) %>%
            duplicated %>%
            any) %>%
  sum
```

참여 인원이 2명~100명일 때 최소한 한쌍이 생일이 같을 확률을 `N`회 반복 모의실험으로 계산.

```{r}
prob <- vector(mode = "numeric", length = 100)
prob[1] <- 0
for (i in 2:100){
  prob[i] <-
    replicate(N,
              sample(1:365, size = i, replace = TRUE) %>%
                duplicated %>%
                any) %>%
    sum %>%
    "/"(N)
}
prob
```

반복수를 default로 설정하고, 참여 인원을 변수로 갖는 사용자 함수 작성

```{r}
birthday <-
  function(N = 1000, x){
    replicate(N,
              sample(1:365, size = x, replace = TRUE) %>%
                duplicated %>%
                any) %>%
      sum %>%
      "/"(N)
  }
birthday(x = 23)
```

## R Base Plot

`N` = 100000 으로 설정하여 x = 2 ~ 100 명까지 한 쌍 이상 생일같은 사람이 있을 확률을 모의 실험으로 계산하고 `plot()` 으로 시각화

```{r}
#> sapply 와 birthday 함수를 이용하여 인원이 2명~100명까지 모였을 때 한 쌍 이상 생일같은 사람이 있을 확률 계산. 반복수로 N = 100000 설정. N = 100, 1000, 10000 실행하여 비교하세요.
probs <-
  sapply(2:100, FUN = function(x) birthday(N = 100000, x))

#> plot 그리고 되돌려 놓기 위하여 그래픽 파라미터 저장
opar <- par(no.readonly = TRUE)

#> plot 의 왼쪽 여백 확보 (default 는 0.82)
par(mai = c(1.02, 1.02, 0.82, 0.42))

#> 그래픽 파라미터 설정에 유의.
plot(x = 2:100, y = probs,
     type = "p", pch = ".", cex = 3,
     axes = FALSE, xlab = "Number of People", ylab = "")

#> x축의 조정, 23을 집어넣은 데 유의
axis(side = 1,
     at = c(0, 23, 40, 60, 80, 100), labels = c(0, 23, 40, 60, 80, 100))

#> y축의 조정, 23명 모였을 떄의 확률 probs[22]를 포함시킨 데 유의.
axis(side = 2,
     at = c(0, 0.25, probs[22], 0.75, 1),
     labels = format(c(0, 0.25, probs[22], 0.75, 1), digits = 4), las = 1)

#> 23명 모였을 때 한 쌍 이상 생일이 같은 경우의 비율을 'x'로 표시
text(x = 23, y = probs[22], labels = "x")

#> 화살표로 x축 상의 위치 표시. code 의 기능 확인할 것.
arrows(x0 = 23, y0 = 0, x1 = 23, y1 = probs[22],
       code = 1, length = 0.15, col = "red")

#> 화살표로 y축 상의 위치 표시
arrows(x0 = 0, y0 = probs[22], x1 = 23, y1 = probs[22],
       code = 1, length = 0.15, col = "red")

#> title 함수를 이용하여 y축의 이름 표시. line 의 기능 확인.
title(ylab = "Probability", line = 4)

#> title 함수를 이용하여 메인 타이틀 표시
title(main = "Birthday Problem Simulation")

#> 그래픽 파라미터를 디폴트 상태로 복원
par(opar)
```

## ggplot

```{r}
#> plot 틀 잡기. data 를 data.frame 으로 구성하는 것에 유의.
ggplot(data = data.frame(x = 2:100, Probs = probs),
       aes(x = x, y = Probs)) +   #>  x축, y축 설정
  geom_point(shape = 20, size = 1) +   #> geom_point 에 shape 와 size 만 설정
  theme_bw() +    #> 배경 조정
  scale_x_continuous(name = "Number of People",   #> x축 설정
                     breaks = c(0, 23, 40, 60, 80, 100),
                     labels = c(0, 23, 40, 60, 80, 100)) +
  scale_y_continuous(name = "Probability",       #> y축 설정
                     breaks = c(0, 0.25, probs[22], 0.75, 1),
                     labels = format(c(0, 0.25, probs[22], 0.75, 1), digits = 4)) +
  annotate("segment", x = 23, y = probs[22], xend = 23, yend = 0,     #> x축 화살표
           colour = "red", arrow = arrow()) +
  annotate("segment", x = 23, y = probs[22], xend = 0, yend = probs[22],  #> y축 화살표
           colour = "red", arrow = arrow()) +
  ggtitle("Birthday Problem Simulation") +  #> 메인 타이틀
  theme(plot.title = element_text(hjust = 0.5)) #> 메인 타이틀 폰트 패밀리 설정과 hjust 를 이용한 가운데 정렬
```

**곡선이 처음에 얼마나 가파른지 보라.** 사람이 스물세 명이면 벌써 절반이다.
직관이 틀리는 까닭은 우리가 「나와 생일이 같은 사람」을 세기 때문이다.
실제로 세어야 하는 것은 **짝**이고, 23명이면 짝이 253개다.

<P style = "page-break-before:always">

# ② 맷칭 문제

매칭 문제의 기본적 틀에 대하여 코딩. 문항이 네 개일 때 중점 집중 파악.

```{r}
set.seed(1)
K <- 4
sum(sample(K) == 1:K)
```

$K = 4$일 때, 매칭의 개수가 0일 확률은 9/24, 1일 확률은 8/24, 2일 확률은 6/24, 4일 확률은 1/24 임. 24의 배수로 반복하면 대수의 법칙을 확인할 수 있음.

```{r}
N <- 240000
```

N회 반복하여 평균과 표준편차 계산. 이론적으로 알고 있는 기대값 1, SD 1과 비교.
표준오차를 계산해 보면 $1/\sqrt{N}$ 범위 안에 들어감을 확인할 필요. N = `r format(N)`일 때, 표준오차는 `r round(1/sqrt(N), digits = 4)` 임

```{r}
replicate(N, sum(sample(K) == 1:K)) %>%
  mean
replicate(N, sum(sample(K) == 1:K)) %>%
  sd
```

매칭의 개수와 빈도를 테이블로 정리하고, `r format(N / 24)` 로 나누어 이론적 확률 확인.

```{r}
replicate(N, sum(sample(K) == 1:K)) %>%
  table %>%
  `/`(10000)%>%
  round
```

## R Base plot

모의 실험 결과물을 확률 히스토그램으로 표현하고 이론적 확률 분포가 구현되고 있음을 확인.

```{r}
## plot() 함수 이용
replicate(N, sum(sample(K) == 1:K)) %>%
  hist(breaks = c(-0.5, 0.5, 1.5, 2.5, 3.5, 4.5),
       axes = FALSE,
       prob = TRUE,
       col = "skyblue",
       main = "Matching Problem Simulation")
axis(side = 1, at = 0:4, labels = 0:4)
axis(side = 2, at = c(0, 1/24, 6/24, 8/24, 9/24),
     labels = c("0", "1/24", "6/24", "8/24", "9/24"),
     las = 1)
```

## ggplot

raw 데이터를 geom_histogram에 그대로 사용하는 방법과 table로 정리하고 data frame으로 만든 후 geom_bar로 작성하는 방법을 소개.

### raw data와 geom_histogram

```{r}
#> raw data 활용
matching_df <-
  replicate(N, sum(sample(K) == 1:K)) %>%
  data.frame(N_matches = .)
#> y = ..probability.. 대신 after_stat(density) 가 사용됨에 유의. ggplot 3.4.0부터 사용.
ggplot(mapping = aes(x = N_matches),
       data = matching_df) +
  geom_histogram(aes(y = after_stat(density)),
                 binwidth = 1,      #> binwidth 의 기능 확인
                 fill = "blue",     #> 막대 색깔 설정
                 colour = "black",  #> 막대 테두리의 색깔 설정
                 alpha = 0.3) +     #> 막대 색깔의 투명도 설정
  theme_classic() +                 #> theme 설정
  labs(x = "Number of Matching", y = "Density") +       #> x축 이름, y축 이름 설정
  scale_y_continuous(breaks = c(0, 1/24, 6/24, 8/24, 9/24),  #> y축 설정
     labels = c("0", "1/24", "6/24", "8/24", "9/24"))+
  ggtitle("Matching Problem Simulation") +                   #> 메인 타이틀
  theme(plot.title = element_text(hjust = 0.5))              #> 메인 타이틀 가운데 정렬
```

### table, data.frame, geom_bar

raw data를 table로 집계하고 tidy한 data frame 으로 변환.

```{r}
matching_tbl <-
  replicate(N, sum(sample(K) == 1:K)) %>%
  table %>%
  as.data.frame %>%
  `names<-`(c("N_matches", "Counts"))

#>빈도가 없는 3을 x 축에 넣기 위하여 factor로 정리
matching_tbl$N_matches %<>%
  factor(levels = 0:4, labels = 0:4)

#> geom_bar 를 활용하기 위하여 x 변수 설정
ggplot(mapping = aes(x = N_matches), data = matching_tbl) +
  geom_bar(aes(y = proportions(Counts)),  #> proportions 를 활용하여 확률 히스토그램 작성
           stat = "identity",
           fill = "blue",
           colour = "black",
           alpha = 0.3)+
  theme_classic() +
  scale_x_discrete(name = "Number of Matching", drop = FALSE) +  #> drop = FALSE 로 카운트가 없는 3을 x축에 표시.
  scale_y_continuous(name = "Density",         #> y축 설정
                     breaks = c(0, 1/24, 6/24, 8/24, 9/24),
                     labels = c("0", "1/24", "6/24", "8/24", "9/24"))+
  ggtitle("Matching Problem Simulation") +
  theme(plot.title = element_text(hjust = 0.5))
```

## 3 은 왜 나올 수 없는가

마지막 그림에서 **3 자리가 비어 있다.** 그리고 그 빈칸은 `drop = FALSE` 를 써서
일부러 남겨 둔 것이다. 왜 남겨 두었을까.

모의실험을 24만 번이나 했는데도 한 번도 안 나온 것이라면, 「드물어서 안 나왔다」고
읽는 것이 보통이다. **그런데 이것은 드문 것이 아니라 불가능한 것이다.**

넷 중 셋이 제자리에 있다고 하자. 그러면 남은 하나가 갈 자리도 하나뿐이고,
그 자리가 바로 제자리다. **셋이 맞으면 넷째는 자동으로 맞는다.**

같은 그림에서 두 가지를 읽을 수 있다는 것을 눈여겨보라.
0 이 9/24 인 것은 **세어 보아야** 아는 사실이고,
3 이 0 인 것은 **생각해 보면** 아는 사실이다.
모의실험은 앞의 것을 확인해 주지만, 뒤의 것을 알려 주지는 않는다.

<P style = "page-break-before:always">

## 필수 계산 1 : `match_dist`

> 아래 두 개는 **지정된 이름 그대로** 만들어야 자가점검을 통과합니다.
> 코드는 완성되어 있습니다. 여러분이 할 일은 **읽는 것**입니다.

이론값과 모의값을 한 표에 놓는다. 이론값은 **스물네 개의 순열을 모두 세어서** 구한다.

```{r calc1}
## ── 필수 계산 1 : match_dist ────────────────────────────────
## (1) 이론 — 1,2,3,4 를 늘어놓는 방법 24가지를 모두 만들어 놓고 직접 센다.
##     expand.grid 로 4^4 = 256 가지를 만든 뒤, 네 값이 모두 다른 것만 남기면
##     그것이 순열 24가지다.
P <- as.matrix(expand.grid(1:4, 1:4, 1:4, 1:4))
P <- P[apply(P, 1, function(r) length(unique(r)) == 4), ]
nrow(P)                                   # 24 이어야 한다

경우의수 <- table(factor(apply(P, 1, function(r) sum(r == 1:4)), levels = 0:4))

## (2) 모의 — 위에서 쓴 것과 같은 방식으로 N 번 반복한다.
set.seed(1114)
sim <- replicate(N, sum(sample(K) == 1:K))

match_dist <- data.frame(
  매칭수   = 0:4,
  경우의수 = as.integer(경우의수),
  이론확률 = round(as.integer(경우의수) / 24, 4),
  모의확률 = round(as.numeric(table(factor(sim, levels = 0:4))) / N, 4))
match_dist
```

경우의수를 다 더하면 24 이고, 이론확률과 모의확률이 소수 둘째 자리까지 맞는다.
**그리고 3 의 자리만은 이론과 모의가 둘 다 정확히 0 이다.**

<P style = "page-break-before:always">

# ③ 몬티 홀

## 기본 설정 및 한 번의 시행 (Single Trial)

이 부분은 몬티 홀 게임을 한 번 진행하는 로직을 함수로 만드는 과정입니다.

```{r}
# 재현성을 위해 난수 시드 설정 (항상 같은 결과가 나오도록 함)
set.seed(1)

monty_hall <- function() {
  # 1. 자동차(Key) 위치 선정: 1, 2, 3번 문 중 하나를 무작위 선택
  key <- 1:3 %>%
    sample(size = 1)

  # 2. 염소(Goat) 위치 선정: 자동차가 없는 나머지 문들
  goat <- 1:3 %>%
    setdiff(key)

  # 3. 참가자(Contestant)의 선택: 1, 2, 3번 문 중 하나 무작위 선택
  contestant <- 1:3 %>%
    sample(size = 1)

  # 4. 몬티(Monty)의 선택:
  # 참가자가 자동차를 골랐다면 -> 남은 염소 방 2개 중 하나를 무작위로 open
  # 참가자가 염소를 골랐다면 -> 자동차도 아니고 참가자가 고른 곳도 아닌 나머지 염소 방을 open
  monty <- contestant %>%
    `==` (key) %>%
    ifelse(goat %>% sample(size = 1),
           goat %>% setdiff(contestant))

  # 5. 바꾸기(Switch) 전략: 전체 문 중에서 참가자가 고른 문과 몬티가 연 문을 제외한 나머지 문
  switch <- 1:3 %>%
    setdiff(c(contestant, monty))

  # 6. 결과 판정: 바꾼 문이 자동차(key)와 같다면 "Switching wins", 아니면 "Staying wins"
  result <- switch %>%
    `==`(key) %>%
    ifelse("Switching wins", "Staying wins")

  # 7. 결과 반환: 각 단계의 선택과 최종 결과를 벡터로 출력
  c("Key" = key,
    "Contestant" = contestant,
    "Monty" = monty,
    "Switch" = switch,
    "Result" = result)
}

# 함수 테스트 실행
monty_hall()
```

> **4번을 다시 읽으라.** 이 함수에서 가장 중요한 줄이 거기 있다.
> 몬티는 자동차가 어디 있는지 **알고 있고**, 그래서 **염소 문만 연다.**
> 이 한 줄이 2/3 를 만든다.

## `N` trials

```{r}
N <- 30 # 반복 횟수 설정

# replicate 함수로 N번 반복 실행 후, 전치(t)하여 보기 좋은 행렬 형태로 변환
monty_result <-
  replicate(N, monty_hall()) %>%
  t

# 결과 확인
monty_result

# 결과 빈도표 (몇 번 이겼는지 확인)
table(monty_result[, 5])

# '바꾸기(Switching)'가 이긴 비율 계산
sum(monty_result[, 5] == "Switching wins") / N

# 누적 합(cumsum) 계산: 시행 횟수가 늘어날수록 이긴 횟수가 어떻게 쌓이는지 확인
cumsum(monty_result[, 5] == "Switching wins")
cumsum(monty_result[, 5] == "Staying wins")

# 그래프를 그리기 위한 데이터 준비
y_switch <- cumsum(monty_result[, 5] == "Switching wins")
# y_stay는 전체 횟수에서 y_switch를 뺀 것과 같음
y_stay <- 1:N - y_switch
```

## plot

```{r}
monty_plot <- function(N) {
  # N번 시뮬레이션 수행 및 전치
  monty_result <-
    replicate(N, monty_hall()) %>%
    t

  # 누적 승리 횟수 계산
  y_switch <- cumsum(monty_result[, 5] == "Switching wins")
  y_stay <- 1:N - y_switch

  # 최종 승률 계산
  p_wins <- sum(monty_result[, 5] == "Switching wins") / N

  # 1. plot 그리기 (Switching wins 데이터 - 빨간색 다이아몬드)
  plot(x = 1:N,
       y = y_switch / N, # y축을 비율(0~1)로 변환
       pch = 23,         # 점 모양 (다이아몬드)
       col = "red",      # 테두리 색
       bg = "red",       # 채우기 색
       ylim = c(0, 1),   # y축 범위
       xlab = "Number of Trials", # x축 라벨
       ylab = "Proportion of Wins", # y축 라벨
       yaxt = "n",       # y축 눈금 자동 생성 끄기 (수동 설정을 위해)
       cex = 0.7)        # 점 크기

  # y축 눈금 수동 설정 (0, 1/3, 2/3, 1 표시)
  axis(side = 2,
       at = c(0, 1/3, 2/3, 1),
       labels = c("0", "1/3", "2/3", "1"), las = 2)

  # 2. points 추가 (Staying wins 데이터 - 파란색 사각형)
  points(x = 1:N,
         y = y_stay / N,
         pch = 22,       # 점 모양 (사각형)
         col = "blue",
         bg = "blue",
         cex = 0.7)

  # 3. 기준선 추가 (1/3, 2/3 지점에 점선)
  abline(h = c(1/3, 2/3), lty = 3)

  # 4. 제목 및 범례 추가
  title(main = "Monty Hall Simulation")
  legend("topleft",
         inset = 0.05,
         legend = c("Switching wins", "Staying wins"),
         pch = c(23, 22),
         col = c("red", "blue"),
         pt.bg = c("red", "blue"))

  # 5. 최종 승률 텍스트 표시
  text(x = N / 5, y = 1 / 2,
       labels = paste0("P(Switching wins) = ", format(p_wins, digits = 2, nsmall = 2)))

  # 함수의 결과로 최종 승률 반환
  p_wins
}

# 함수 실행 (30회)
monty_plot(30)
```

## Repetitions

```{r}
# 1. 시뮬레이션 1회 실행
Prop_Switching_wins <- monty_plot(30)

# 계산된 승률 값 출력
Prop_Switching_wins
```

```{r}
# 2. 시뮬레이션 10회 반복 실행
# monty_plot(30)을 10번 반복(replicate)하여 승률 데이터를 수집합니다.
Prop_Switching_wins_10 <- replicate(10, monty_plot(30))
```

### Stem and Leaf

```{r}
# 3. 승률 분포 확인 (줄기-잎 그림)
stem(Prop_Switching_wins_10)
```

**서른 번으로는 2/3 가 잘 안 보인다.** 열 번 돌려 보면 승률이 0.4 부터 0.9 까지
흩어진다. 「해 봤는데 안 나오던데요」 라는 말이 어디서 나오는지가 여기 있다.
적은 횟수로 본 것을 가지고 이론이 틀렸다고 말할 수는 없다.

<P style = "page-break-before:always">

## 필수 계산 2 : `monty_fall`

이제 **규칙 한 줄만 바꾼다.** 몬티가 자동차가 어디 있는지 **모른다**고 하자.
그래서 참가자가 고르지 않은 두 문 중 아무 문이나 연다.
그러다 자동차가 나와 버리면 게임이 성립하지 않으므로, **그 판은 무효로 하고 뺀다.**

이것을 몬티 폴(Monty Fall) 문제라고 부른다.

```{r calc2}
## ── 필수 계산 2 : monty_fall ────────────────────────────────
## 원본 monty_hall() 에서 '몬티의 선택' 한 줄만 바꾼 것이다. 나머지는 같다.
monty_blind <- function() {
  key        <- 1:3 %>% sample(size = 1)
  contestant <- 1:3 %>% sample(size = 1)

  ##  ↓↓↓ 바뀐 곳은 여기 한 줄뿐이다 ↓↓↓
  ##  염소 문 중에서 고르는 것이 아니라, 참가자가 고르지 않은 두 문 중에서 고른다.
  monty <- 1:3 %>% setdiff(contestant) %>% sample(size = 1)

  ## 자동차가 나와 버리면 그 판은 무효
  if (monty == key) return(NA)

  switch <- 1:3 %>% setdiff(c(contestant, monty))
  switch == key
}

set.seed(1114)
M <- 100000
r_hall <- replicate(M, monty_hall()["Result"] == "Switching wins")
r_fall <- replicate(M, monty_blind())

monty_fall <- data.frame(
  규칙 = c("몬티가 답을 알고 염소 문을 연다",
           "몬티가 답을 모르고 아무 문이나 연다"),
  유효한판 = c(M, sum(!is.na(r_fall))),
  바꿔서이긴비율 = round(c(mean(r_hall), mean(r_fall, na.rm = TRUE)), 4))
monty_fall
```

무효가 된 판이 전체의 약 **1/3** 이다. 몬티가 아무 문이나 열면
그중 자동차가 나올 확률이 1/3 이기 때문이다.

그리고 남은 판에서 바꿔서 이긴 비율이 **2/3 가 아니라 1/2** 이다.
참가자가 본 화면은 똑같다 — 문 하나가 열렸고 염소가 있었다.
**달라진 것은 그 문이 어떻게 골라졌는가 하나뿐인데 답이 바뀐다.**

「확률은 자료에만 들어 있지 않다. **자료가 만들어진 방식에도 들어 있다.**」
학기 내내 해 온 이야기가 여기서 코드 한 줄로 나타난다.

---

## 바꿔 보기

> 채점 대상이 아닙니다. 한 줄씩 바꿔서 다시 Knit 해 보세요.

```{r try-it-w14, eval = FALSE}
## (1) 생일 — 반복수를 줄이면 Knit 가 훨씬 빨라집니다. 그림이 얼마나 달라지는지 보세요.
probs <- sapply(2:100, FUN = function(x) birthday(N = 1000, x))

## (2) 맷칭 — K 를 4 에서 10 으로 바꿔 보세요.
##     경우의 수는 24 에서 3,628,800 으로 늘어나는데
##     평균은 여전히 1 이고, 하나도 안 맞을 확률도 여전히 0.37 근처입니다.
K <- 10
replicate(240000, sum(sample(K) == 1:K)) %>% mean
replicate(240000, sum(sample(K) == 1:K)) %>% table %>% proportions %>% round(4)

## (3) 몬티 홀 — 문을 3개에서 100개로 늘리고 몬티가 98개를 열어 준다면?
##     monty_plot(30) 대신 monty_plot(300) 을 돌려 보는 것도 해 보세요.
monty_plot(300)
```

<P style = "page-break-before:always">

## Comments

> 아래 네 항목을 모두 채워 주세요. 분량보다 항목의 충실함으로 평가합니다.
> 코드를 그대로 옮겨 적는 것은 근거가 아닙니다.
> 각 항목은 **두세 문장** 이면 충분합니다.

**1. 맥락** — 이번 주의 자료는 앞의 열세 주와 무엇이 다른가.
누가 만들었고, 그래서 「출처」에 해당하는 것이 무엇인지 쓰시오.

(여기에 작성)

**2. 주장** — 세 문제 중 **하나를 골라**, 그 문제에서 직관이 왜 틀리는지를
한 문장으로 쓰시오. 그리고 그 문장을 뒷받침하는 그림을 하나 지목하시오.

(여기에 작성)

**3. 근거** — 위 주장을 뒷받침하는 수치, 그리고 그것을 만들어 낸 코드의
핵심 한 줄과 그 줄이 하는 일.

(여기에 작성)

**4. 한계** — `monty_fall` 을 보라. 참가자가 본 화면은 두 경우가 똑같은데
답은 2/3 과 1/2 로 다르다. **왜 그런가.**
그리고 이것이 앞의 열세 주에서 다룬 이야기와 어떻게 이어지는지 한 문장으로 쓰시오.

> 힌트가 필요하면 12주차를 떠올리세요. 브로드 스트리트 펌프에 배정된 359명은
> **물을 마신 기록이 아니라 우리가 거리로 배정한 결과**였습니다.

(여기에 작성)

<P style = "page-break-before:always">

## 제출 전 자가점검

아래 청크를 그대로 두고 Knit 하면 형식 점검 결과가 나옵니다.
**모두 '통과' 가 뜬 것을 확인한 뒤에 제출하세요.**
이 점검은 형식만 봅니다. 내용은 교수자가 읽고 평가합니다.

```{r submit-check, echo = FALSE, results = "asis"}
if (file.exists("submit_check.R")) {
  source("submit_check.R", encoding = "UTF-8")
  submit_check(week = 14)
} else {
  cat("submit_check.R 을 이 Rmd 파일과 같은 폴더에 두세요.")
}
```
