---
title: "Women and Children First!"
author: "coop711"
date: "`r Sys.Date()`"
output: html_document
---

타이타닉호의 침몰 과정에서 **여성과 어린이를 먼저 구한다**는 원칙은 지켜졌는가?

## Data

`datasets` 패키지에 들어있으므로 불러들이기만 하면 됨. 자료의 구조 파악.


```{r}
library(magrittr)
library(knitr)
library(pander)
library(ggplot2)
library(extrafont)
data(Titanic)
Titanic %>% str
```

## Array

4-차원 array table이므로 보기 쉽게 `ftable`(flat table) 적용. **객실 등급**(class)은 1등실부터 선원까지이고 선원 중에 어린이는 없었으며, 

```{r}
Titanic %>% ftable %>% as.matrix %>% kable(align = "c")
```

4-dimensional array 인 점을 감안하여 각 변수의 주변합을 구해보면

```{r}
Titanic %>% apply(MARGIN = 1, FUN = sum) %>% as.matrix %>% t %>% kable(align = "c")
Titanic %>% apply(MARGIN = 2, FUN = sum) %>% as.matrix %>% t %>% kable(align = "c")
Titanic %>% apply(MARGIN = 3, FUN = sum) %>% as.matrix %>% t %>% kable(align = "c")
Titanic %>% apply(MARGIN = 4, FUN = sum) %>% as.matrix %>% t %>% kable(align = "c")
```

분할표를 구하되 상황 파악이 편하게 열과 행을 조정.

```{r}
Titanic %>% 
  apply(MARGIN = 1:2, FUN = sum)
Titanic %>% 
  apply(MARGIN = 2:1, FUN = sum)
Titanic %>% 
  apply(MARGIN = c(3, 1), FUN = sum)
Surv_Class <- Titanic %>% 
  apply(MARGIN = c(4, 1), FUN = sum)
```

## Proportions

**객실 등급**별 생존률을 비교하려면. (우선, 자릿수를 정해 놓고)

```{r}
options(digits = 3)
#> Titanic %>% 
#>   apply(MARGIN = c(4, 1), FUN = sum) %>%
Surv_Class %>%
  prop.table(margin = 2) %>%
  `*`(100) %>%
  rbind(., "Sum" = colSums(.))
```

## Plots 

이를 `barplot`으로 나타내는 데 있어서 각 `argument`가 왜  필요한지 시행착오를 거쳐 파악해 볼 것.

```{r, fig.width = 12, fig.height = 6}
par(mfrow = c(1, 2), family = "KoPubWorldDotum Medium")
#> Titanic %>% 
#>   apply(MARGIN = c(4, 1), FUN = sum)
pos <- function(x){
  cumsum(x) - x / 2
}
pos <- . %>% {`-`(cumsum(.), . / 2)}
b1 <- Surv_Class %>% 
  barplot(yaxt = "n", col = rainbow(2))
axis(side = 2, 
     at = Surv_Class %>%
       apply(MARGIN = 2, FUN = cumsum) %>% c(0, .),
     labels = Surv_Class %>% 
       apply(MARGIN = 2, FUN = cumsum) %>% c(0, .),
     las = 2)
y1_text <- apply(Surv_Class,
                 MARGIN = 2,
                 FUN = pos)
# y1_text <- c(Surv_Class[1, ] / 2, Surv_Class[1, ] + Surv_Class[2, ] / 2) 
# text(x = rep(b1, times = 2), 
#      y = y1_text, 
#      labels = c(Surv_Class[1, ], Surv_Class[2, ]))
text(x = rep(b1, each = 2), 
     y = y1_text, 
     labels = Surv_Class)
legend("topleft", inset = 0.05, fill = rainbow(2), legend = c("사망", "생존"))
#> Titanic %>%
#>   apply(c(4,1), sum) 
p1 <- Surv_Class %>%
  prop.table(margin = 2) 
b1_p <- p1 %>%  
  barplot(yaxt = "n", col = rainbow(2))
axis(side = 2, 
     at = seq(0, 1, by = 0.25), 
     labels = seq(0, 100, by = 25),
     las = 2)
mtext("(%)", side = 2, at = 1.05, line = 0, las = 2)
p1_text <- apply(p1,
                 MARGIN = 2,
                 FUN = pos)
# p1_text <- c(p1[1, ] / 2, p1[1, ] + p1[2, ] / 2) 
text(x = b1_p %>% 
       rep(each = 2), 
     y = p1_text, 
     labels = p1 %>%
       `*`(100) %>%
       format(digits = 2, nsmall = 1) %>%
       paste0("%"))
legend("topleft", inset = 0.05, fill = rainbow(2), legend = c("사망", "생존"))
title(main = "객실 등급별 생존/사망", line = -1, outer = TRUE, cex.main = 1.5,
      family = "KoPubWorldDotum Bold")
dev.copy(png, "../pics/Titanic_barplot01.png", width = 840, height = 420)
dev.off()
```

### Mosaic Plot

```{r, fig.width = 6, fig.height = 6, fig.align = "center"}
par(mfrow = c(1, 1), family = "KoPubWorldDotum Medium")
mosaicplot(t(Surv_Class), main = "객실 등급별 생존/사망",
           xlab = "객실 등급", ylab = "생존/사망",
           col = rainbow(2))
dev.copy(png, "../pics/Titanic_mosaicplot01.png", width = 320, height = 320)
dev.off()
```

## 성별 생존/사망

Cross-table 을 계속 작성해 가자면 

```{r}
Titanic %>% apply(MARGIN = 2:3, FUN = sum)
Titanic %>% apply(MARGIN = c(2,4), FUN = sum)
Surv_Sex <- Titanic %>% 
  apply(MARGIN = c(4,2), FUN = sum)
```

남녀 생존률을 비교하려면,

```{r}
Surv_Sex %>%
  prop.table(margin = 2) %>%
  `*`(100) %>%
  rbind(., "Sum" = colSums(.))
```

### Plots

이를 `barplot`으로 나타내는 데 있어서 각 `argument`가 왜  필요한지 시행착오를 겪어 볼 것.

```{r, fig.width = 12, fig.height = 6}
par(mfrow = c(1, 2), family = "KoPubWorldDotum Medium")
b2 <- Surv_Sex %>% 
  barplot(yaxt = "n", col = rainbow(2))
axis(side = 2, 
     at = Surv_Sex %>%
       apply(MARGIN = 2, FUN = cumsum) %>% c(0, .),
     labels = Surv_Sex %>% 
       apply(MARGIN = 2, FUN = cumsum) %>% c(0, .) %>% 
       format(big.mark = ","),
     las = 2)
# y2_text <- c(Surv_Sex[1, ] / 2, Surv_Sex[1, ] + Surv_Sex[2, ] / 2) 
y2_text <- apply(Surv_Sex,
                 MARGIN = 2,
                 FUN = pos)
text(x = rep(b2, each = 2), 
     y = y2_text, 
     labels = Surv_Sex %>%
       format(big.mark = ","))
legend("topright", inset = 0.15, fill = rainbow(2), legend = c("사망", "생존"))
p2 <- Surv_Sex %>%
  prop.table(margin = 2) 
b2_p <- p2 %>%  
  barplot(yaxt = "n", col = rainbow(2))
axis(side = 2, 
     at = seq(0, 1, by = 0.25), 
     labels = seq(0, 100, by = 25),
     las = 2)
mtext("(%)", side = 2, at = 1.05, line = 0, las = 2)
# p2_text <- c(p2[1, ] / 2, p2[1, ] + p2[2, ] / 2) 
p2_text <- apply(p2,
                 MARGIN = 2,
                 FUN = pos)
text(x = b2_p %>% 
       rep(each = 2), 
     y = p2_text, 
     labels = p2 %>%
       `*`(100) %>%
       format(digits = 2, nsmall = 1) %>%
       paste0("%"))
legend("topright", inset = 0.15, fill = rainbow(2), legend = c("사망", "생존"))
title(main = "성별 생존/사망", line = -1, outer = TRUE, cex.main = 1.5,
      family = "KoPubWorldDotum Bold")
dev.copy(png, "../pics/Titanic_barplot02.png", width = 840, height = 420)
dev.off()
```

### Mosaic Plot

```{r, fig.width = 6, fig.height = 6, fig.align = "center"}
par(mfrow = c(1, 1), family = "KoPubWorldDotum Medium")
mosaicplot(t(Surv_Sex), main = "성별 생존/사망", 
           xlab = "남/여", ylab = "생존/사망",
           col = rainbow(2))
dev.copy(png, "../pics/Titanic_mosaicplot02.png", width = 320, height = 320)
dev.off()
```

## 연령별 생존/사망

남은 cross-table 은 

```{r}
Surv_Age <- Titanic %>% 
  apply(MARGIN = 4:3, FUN = sum)
```

성인과 어린이의 생존률을 비교하려면 

남녀 생존률을 비교하려면,

```{r}
Surv_Age %>%
  prop.table(margin = 2) %>%
  `*`(100) %>%
  rbind(., "Sum" = colSums(.))
```

### Plots

이를 `barplot`으로 나타내는 데 있어서 각 `argument`가 왜  필요한지 시행착오를 겪어 볼 것.

```{r, fig.width = 12, fig.height = 6}
par(mfrow = c(1, 2), family = "KoPubWorldDotum Medium")
b3 <- Surv_Age %>% 
  barplot(yaxt = "n", col = rainbow(2))
axis(side = 2, 
     at = Surv_Age %>%
       apply(MARGIN = 2, FUN = cumsum) %>% c,
     labels = Surv_Age %>% 
       apply(MARGIN = 2, FUN = cumsum) %>% c %>% 
       format(big.mark = ","),
     las = 2)
# y3_text <- c(Surv_Age[1, ] / 2, Surv_Age[1, ] + Surv_Age[2, ] / 2) 
y3_text <- apply(Surv_Age,
                 MARGIN = 2,
                 FUN = pos)
text(x = rep(b3, each = 2), 
     y = y3_text, 
     labels = Surv_Age %>%
       format(big.mark = ","))
legend("topleft", inset = 0.15, fill = rainbow(2), legend = c("사망", "생존"))
p3 <- Surv_Age %>%
  prop.table(margin = 2) 
b3_p <- p3 %>%  
  barplot(yaxt = "n", col = rainbow(2))
axis(side = 2, 
     at = seq(0, 1, by = 0.25), 
     labels = seq(0, 100, by = 25),
     las = 2)
mtext("(%)", side = 2, at = 1.05, line = 0, las = 2)
# p3_text <- c(p3[1, ] / 2, p3[1, ] + p3[2, ] / 2) 
p3_text <- apply(p3,
                 MARGIN = 2,
                 FUN = pos)
text(x = b3_p %>% 
       rep(each = 2), 
     y = p3_text, 
     labels = p3 %>%
       `*`(100) %>%
       format(digits = 2, nsmall = 1) %>%
       paste0("%"))
legend(x = 0.5, y = 0.95, fill = rainbow(2), legend = c("사망", "생존"))
title(main = "연령별 생존/사망", line = -1, outer = TRUE, cex.main = 1.5,
      family = "KoPubWorldDotum Bold")
dev.copy(png, "../pics/Titanic_barplot03.png", width = 840, height = 420)
dev.off()
```

### Mosaic Plot

```{r, fig.width = 6, fig.height = 6, fig.align = "center"}
par(mfrow = c(1, 1), family = "KoPubWorldDotum Medium")
mosaicplot(t(Surv_Age), main = "연령별 생존/사망",
           xlab = "어린이/어른", ylab = "생존/사망", 
           col = rainbow(2))
dev.copy(png, "../pics/Titanic_mosaicplot03.png", width = 320, height = 320)
dev.off()
```

## 어린이들의 객실 등급별 생존/사망 

객실 등급별로 어린이들과 어른들의 생존/사망을 비교하려면

```{r}
Child_df <- Titanic %>%
  as.data.frame %>%
  subset(Age == "Child")
Adult_df <- Titanic %>%
  as.data.frame %>%
  subset(Age == "Adult")
Child_Class <- Child_df %>% 
  xtabs(Freq ~ Survived + Class, data = ., drop.unused.levels = TRUE)
Child_Class %>%
  prop.table(margin = 2) %>%
  `*`(100) %>%
  rbind(., "Sum" = colSums(.))
```

### Plots

```{r, fig.width = 12, fig.height = 6}
par(mfrow = c(1, 2), family = "KoPubWorldDotum Medium")
b4 <- Child_Class %>% 
  barplot(yaxt = "n", col = rainbow(2))
axis(side = 2, 
     at = Child_Class %>%
       apply(MARGIN = 2, FUN = cumsum) %>% c(0, .),
     labels = Child_Class %>% 
       apply(MARGIN = 2, FUN = cumsum) %>% c(0, .) %>% 
       format(big.mark = ","),
     las = 2)
# y4_text <- c(Child_Class[1, ] / 2, Child_Class[1, ] + Child_Class[2, ] / 2) 
y4_text <- apply(Child_Class,
                 MARGIN = 2,
                 FUN = pos)
y4_text[c(1, 3, 7, 8)] <- NA
text(x = rep(b4, each = 2), 
     y = y4_text, 
     labels = Child_Class %>%
       format(big.mark = ","))
legend("topright", inset = 0.05, fill = rainbow(2), legend = c("사망", "생존"))
p4 <- Child_Class %>%
  prop.table(margin = 2) 
b4_p <- p4 %>%  
  barplot(yaxt = "n", col = rainbow(2))
axis(side = 2, 
     at = seq(0, 1, by = 0.25), 
     labels = seq(0, 100, by = 25),
     las = 2)
mtext("(%)", side = 2, at = 1.05, line = 0, las = 2)
# p4_text <- c(p4[1, ] / 2, p4[1, ] + p4[2, ] / 2) 
p4_text <- apply(p4,
                 MARGIN = 2,
                 FUN = pos)
p4_text[c(1, 3)] <- NA
text(x = b4_p %>% 
       rep(each = 2), 
     y = p4_text, 
     labels = p4 %>%
       `*`(100) %>%
       format(digits = 2, nsmall = 1) %>%
       paste0("%"))
legend("topright", inset = 0.05, fill = rainbow(2), legend = c("사망", "생존"))
title(main = "어린이들의 객실 등급별 생존/사망", line = -1, outer = TRUE, cex.main = 1.5,
      family = "KoPubWorldDotum Bold")
dev.copy(png, "../pics/Titanic_barplot04.png", width = 840, height = 420)
dev.off()
```

### Mosaic Plot

```{r, fig.width = 6, fig.height = 6, fig.align = "center"}
par(mfrow = c(1, 1), family = "KoPubWorldDotum Medium")
mosaicplot(t(Child_Class), main = "어린이들의 객실 등급별 생존/사망",
           xlab = "객실 등급", ylab = "생존/사망", 
           col = rainbow(2))
dev.copy(png, "../pics/Titanic_mosaicplot04.png", width = 320, height = 320)
dev.off()
```

## 여성들의 등급별 생존/사망

객실 등급별로 여성들과 남성들의 생존률을 비교하려면

```{r}
Female_df <- Titanic %>%
  as.data.frame %>%
  subset(Sex == "Female")
Male_df <- Titanic %>%
  as.data.frame %>%
  subset(Sex == "Male")
Female_Class <- Female_df %>% 
  xtabs(Freq ~ Survived + Class, data = ., drop.unused.levels = TRUE)
Female_Class %>%
  prop.table(margin = 2) %>%
  `*`(100) %>%
  rbind(., "Sum" = colSums(.))
```

### Plots

```{r, fig.width = 12, fig.height = 6}
par(mfrow = c(1, 2), family = "KoPubWorldDotum Medium")
b5 <- Female_Class %>% 
  barplot(yaxt = "n", col = rainbow(2))
axis(side = 2, 
     at = Female_Class %>%
       apply(MARGIN = 2, FUN = cumsum) %>% c,
     labels = Female_Class %>% 
       apply(MARGIN = 2, FUN = cumsum) %>% c %>% 
       format(big.mark = ","),
     las = 2)
# y5_text <- c(Female_Class[1, ] / 2, Female_Class[1, ] + Female_Class[2, ] / 2) 
y5_text <- apply(Female_Class,
                 MARGIN = 2,
                 FUN = pos)
#> y5_text[c(1:2, 4, 8)] <- NA
text(x = rep(b5, each = 2), 
     y = y5_text, 
     labels = Female_Class %>%
       format(big.mark = ","))
legend("topright", inset = 0.05, fill = rainbow(2), legend = c("사망", "생존"))
p5 <- Female_Class %>%
  prop.table(margin = 2) 
b5_p <- p5 %>%  
  barplot(yaxt = "n", col = rainbow(2))
axis(side = 2, 
     at = seq(0, 1, by = 0.25), 
     labels = seq(0, 100, by = 25),
     las = 2)
mtext("(%)", side = 2, at = 1.05, line = 0, las = 2)
# p5_text <- c(p5[1, ] / 2, p5[1, ] + p5[2, ] / 2) 
p5_text <- apply(p5,
                 MARGIN = 2,
                 FUN = pos)
#> p5_text[1:2] <- NA
text(x = b5_p %>% 
       rep(each = 2), 
     y = p5_text, 
     labels = p5 %>%
       `*`(100) %>%
       format(digits = 2, nsmall = 1) %>%
       paste0("%"))
legend("topright", inset = 0.05, fill = rainbow(2), legend = c("사망", "생존"))
title(main = "여성들의 객실 등급별 생존/사망", line = -1, outer = TRUE, cex.main = 1.5,
      family = "KoPubWorldDotum Bold")
dev.copy(png, "../pics/Titanic_barplot05.png", width = 840, height = 420)
dev.off()
```

### Mosaic Plot

```{r, fig.width = 6, fig.height = 6, fig.align = "center"}
par(mfrow = c(1, 1), family = "KoPubWorldDotum Medium")
mosaicplot(t(Female_Class), 
           main = "여성들의 객실 등급별 생존/사망", xlab = "객실 등급", ylab = "생존/사망", 
           col = rainbow(2))
dev.copy(png, "../pics/Titanic_mosaicplot05.png", width = 320, height = 320)
dev.off()
```

## Save

```{r, echo = FALSE}
save.image("./Titanic_Base.RData")
```

