---
title: "Marginal Tax Rates vs US Income (1913 ~ 2021) : ggplot"
author: "coop711"
date: "`r Sys.Date()`"
output: html_document
---

## Data Preparation

준비한 자료는  [E. Saez 교수의 홈페이지](http://elsa.berkeley.edu/~saez/)에 있는 `TabFig2021prel.xls` 와 [Tax Foundation](http://taxfoundation.org/)에서 제공하는 자료를 손봐서 불러들인 것이다. 
연도를 공통으로 수평축에 놓고, 상위 1%의 소득점유율과 한계소득세율, 또는 상위1%와 하위 99%의 소득 기준년도 대비 소득(%) 등, 서로 다른 범위를 가진 변수들을 한 화면에 함께 표현해야 하기 때문에 선형변환을 이용하여 범위를 0에서 1사이로 맞추고, 각 변수의 변환하기 전 원시 값은 좌측 수직축과 우측 수직축에 표현하는 트릭을 써 보자. 이 작업에서 반복되는 선형 변환은 사용자 정의 함수를 작성하여 활용한다.

```{r, data preparation, message = FALSE, echo = FALSE, results = 'hide'}
options(digits = 2)
library(knitr)
library(magrittr)
library(ggplot2)
library(extrafont)
#> 데이터 불러 들이기
load("US_top_income_shares_vs_tax_rates_2021_v2.RData")
```

이 중에서 상위 1%의 소득 점유율(`P99_100`)과 한계 소득세율(Marginal Tax Rates) 간의 관계를 살펴보자

```{r, top 1 percent shares vs MTR, echo = FALSE, fig.width = 12, fig.height = 6.75, message = FALSE}
M1 <- 
  ggplot(data = M_tbl, 
         mapping = aes(x = Year, 
                       y = Values, 
                       colour = Variables, 
                       linetype = Variables)) +
  geom_line(show.legend = FALSE) +
  geom_point(data = subset(M_tbl, M_tbl$Variables == "P99_100_z"),
             mapping = aes(x = Year, 
                           y = Values), 
             shape = 24, 
             fill = "black",
             size = 3, 
             stroke = 2,
             color = "white",
             show.legend = FALSE)
#             shape = 17, size = 3, show.legend = FALSE)
M2 <- M1 +
  scale_colour_manual(values = c("red", "black")) +
  scale_linetype_manual(values = c("longdash", "solid")) 
M3 <- M2 + 
  theme_bw(base_family = "KoPubWorldDotum Medium") + 
  scale_x_continuous(name = "연도", 
                     breaks = seq(1910, 2020, by = 10), 
                     labels = seq(1910, 2020, by = 10)) +
  scale_y_continuous(name = "상위 1% 소득 점유율(%)", 
                     breaks = y1_at, 
                     labels = labels1_at, 
                     limits = c(0, 1),
                     sec.axis = sec_axis(name = "한계 소득세율(%)", 
                                         trans = ~ z(., q = .), 
                                         breaks = (y4_at + 0.05 )/1.1, 
                                         labels = labels4_at)) +
  labs(title = "상위 1% 소득점유율과 한계 소득세율") +
  annotate("text", 
           x = c(1975, 1955), 
           y = c(0.8, 0.35), 
           label = c("한계 소득세율", "상위 1% 소득점유율"), 
           family = "KoPubWorldDotum Medium", 
           size = 6) +
  theme(plot.title = element_text(hjust = 0.5, 
                                  size = 20, 
                                  margin = margin(t = 0, r = 0, b = 12, l = 0)))
M3
ggsave("../pics/US_Top_Income_share_vs_MTR_ggplot_kr.png")
``` 

위의 그림으로부터 한계소득세율이 높을 때 상위1%의 소득점유율이 낮고, 한계소득세율이 낮을 때는 반대로 상위1%의 소득점유율이 높은 것을 관찰할 수 있다. 이를 보다 명확히 파악하기 위하여 한계소득세율을 뒤집어 보면, 즉 `u`를 변환한 한계소득세율이라 할 때  `1 - u`를 비교 대상으로 그려보면, 

```{r, echo = FALSE, fig.width = 12, fig.height = 6.75, message = FALSE}
Mi_tbl <- M_tbl
Mi_tbl[Mi_tbl$Variables == "Marginal_z", "Values"] <- 
  1 - Mi_tbl[Mi_tbl$Variables == "Marginal_z", "Values"]
Mi1 <- 
  ggplot(data = Mi_tbl, 
         mapping = aes(x = Year, 
                       y = Values, 
                       colour = Variables, 
                       linetype = Variables)) +
  geom_line(show.legend = FALSE) +
  geom_point(data = subset(Mi_tbl, Mi_tbl$Variables == "P99_100_z"),
             mapping = aes(x = Year, y = Values), 
             shape = 24, 
             fill = "black",
             size = 3, 
             stroke = 2,
             color = "white",
             show.legend = FALSE)
Mi2 <- Mi1 +
  scale_colour_manual(values = c("red", "black")) +
  scale_linetype_manual(values = c("longdash", "solid")) 
Mi3 <- Mi2 + 
  theme_bw(base_family = "KoPubWorldDotum Medium") + 
  scale_x_continuous(name = "연도", 
                     breaks = seq(1910, 2020, by = 10), 
                     labels = seq(1910, 2020, by = 10)) +
  scale_y_continuous(name = "상위 1% 소득 점유율(%)", 
                     breaks = y1_at, 
                     labels = labels1_at, 
                     limits = c(0, 1),
                     sec.axis = sec_axis(name = "한계 소득세율(%)",
                                         trans = ~ z(., q = .), 
                                         breaks = (y4_at + 0.05 )/1.1, 
                                         labels = rev(labels4_at))) +
  labs(title = "상위 1% 소득점유율과 한계 소득세율") +
  annotate("text", 
           x = c(1985, 1955), 
           y = c(0.8, 0.35), 
           label = c("한계 소득세율", "상위 1% 소득점유율"), 
           family = "KoPubWorldDotum Medium", 
           size = 6) +
  theme(plot.title = element_text(hjust = 0.5, 
                                  size = 20, 
                                  margin = margin(t = 0, r = 0, b = 12, l = 0)))
Mi3
``` 

상위 1%의 소득 증가폭과 하위 99%의 소득 증가폭(자본소득 제외)을 최고한계세율의 변화와 함께 비교

```{r, top 1 and bottom 99 vs MTR, echo = FALSE, fig.width = 12, fig.height = 6.75, message = FALSE}
R1 <- ggplot(data = Rates_tbl, 
             mapping = aes(x = Year, 
                           y = Values, 
                           colour = Variables, 
                           linetype = Variables)) +
  geom_line(show.legend = FALSE) +
  geom_point(data = subset(Rates_tbl, 
                           Rates_tbl$Variables %in% c("Rate_99_z", "Rate_1_z")), 
             mapping = aes(x = Year, 
                           y = Values, 
                           shape = Variables), 
             fill = "white", 
             size = 3, 
             show.legend = TRUE)
R2 <- R1 +
  scale_colour_manual(values = c("red", "black", "black"), 
                      guide = "none") +
  scale_linetype_manual(values = c("longdash", "solid", "solid"), 
                        guide = "none") +
  scale_shape_manual(name = "", 
                     labels = c("상위1%", "하위99%"), 
                     values = c(24, 17),
                     guide = guide_legend(reverse = TRUE))
R3 <- R2 + 
  theme_bw(base_family = "KoPubWorldDotum Medium") + 
  scale_x_continuous(name = "연도", 
                     breaks = seq(1910, 2020, by = 10), 
                     labels = seq(1910, 2020, by = 10)) +
  scale_y_continuous(name = "평균 소득 (1913 = 100)", 
                     breaks = y2_at, 
                     labels = labels2_at, 
                     limits = c(0, 1),
                     sec.axis = sec_axis(name = "한계 소득세율(%)", 
                                         trans = ~ z(., q = .), 
                                         breaks = (y4_at + 0.05 )/1.1, 
                                         labels = labels4_at)) +
  labs(title = "한계 소득세율과 상위 1% 및 하위 99%의 소득 증가\n(자본이득 제외)") +
  annotate("text", 
           x = 1925, 
           y = 0.9, 
           label = "한계 소득세율", 
           family = "KoPubWorldDotum Medium", size = 6) +
  theme(plot.title = element_text(hjust = 0.5, size = 20),
        legend.position = c(0.9, 0.1),
        legend.title = element_blank(),
        legend.background = element_rect(colour = "black",
                                         linetype = "solid"))
R3
```

상위 1%의 소득 증가폭과 하위 99%의 소득 증가폭(자본소득 포함)을 최고세율의 변화와 함께 비교

```{r, top 1 and bottom 99 vs MTR with K, echo = FALSE, fig.width = 12, fig.height = 6.75, message = FALSE}
# png(file = "../pics/US_Income_Growth_vs_MTR_72dpi_K.png", width = 864, height = 486)
# png(file = "../pics/US_Income_Growth_vs_MTR_300dpi_K.png", width = 1280, height = 720)
RK1 <- ggplot(data = Rates_K_tbl, 
              mapping = aes(x = Year, 
                            y = Values, 
                            colour = Variables, 
                            linetype = Variables)) +
  geom_line(show.legend = FALSE) +
  geom_point(data = subset(Rates_K_tbl, 
                           Rates_K_tbl$Variables %in% c("Rate_99_K_z", "Rate_1_K_z")), 
             mapping = aes(x = Year, 
                           y = Values, 
                           shape = Variables), 
             fill = "white", 
             size = 3, 
             show.legend = TRUE)
RK2 <- RK1 +
  scale_colour_manual(values = c("red", "black", "black"), 
                      guide = "none") +
  scale_linetype_manual(values = c("longdash", "solid", "solid"), 
                        guide = "none") +
  scale_shape_manual(name = "", 
                     labels = c("상위1%", "하위99%"), 
                     values = c(24, 17),
                     guide = guide_legend(reverse = TRUE))
RK3 <- RK2 + 
  theme_bw(base_family = "KoPubWorldDotum Medium") + 
  scale_x_continuous(name = "연도",
                     breaks = seq(1910, 2020, by = 10), 
                     labels = seq(1910, 2020, by = 10)) +
  scale_y_continuous(name = "평균 소득 (1913 = 100)", 
                     breaks = y3_at, 
                     labels = labels3_at, 
                     limits = c(0, 1),
                     sec.axis = sec_axis(name = "한계 소득세율(%)", 
                                         trans = ~ z(., q = .), 
                                         breaks = (y4_at + 0.05 )/1.1, 
                                         labels = labels4_at)) +
  labs(title = "한계 소득세율과 상위 1% 및 하위 99%의 소득 증가\n(자본이득 포함)") +
  annotate("text", 
           x = 1925, 
           y = 0.9, 
           label = "한계 소득세율", 
           family = "KoPubWorldDotum Medium", 
           size = 6) +
  theme(plot.title = element_text(hjust = 0.5, size = 20),
        legend.position = c(0.9, 0.1),
        legend.title = element_blank(),
        legend.background = element_rect(colour = "black", 
                                         linetype = "solid"))
RK3
```
