---
title: "Marginal Tax Rates vs US Income (1913 ~ 2018)"
author: "coop711"
date: "`r Sys.Date()`"
output: html_document
---

## Data Preparation

준비한 자료는  [E. Saez 교수의 홈페이지](http://elsa.berkeley.edu/~saez/)에 있는 `TabFig2018prel.xls` 와 [Tax Foundation](http://taxfoundation.org/)에서 제공하는 자료를 손봐서 불러들인 것이다. 
연도를 공통으로 수평축에 놓고, 상위 1%의 소득점유율과 한계소득세율, 또는 상위1%와 하위 99%의 소득 기준년도 대비 소득(%) 등, 서로 다른 범위를 가진 변수들을 한 화면에 함께 표현해야 하기 때문에 선형변환을 이용하여 범위를 0에서 1사이로 맞추고, 각 변수의 변환하기 전 원시 값은 좌측 수직축과 우측 수직축에 표현하는 트릭을 써 보자. 이 작업에서 반복되는 선형 변환은 사용자 정의 함수를 작성하여 활용한다.

```{r, data preparation, message = FALSE, echo = FALSE, results = 'hide'}
options(digits = 2)
library(knitr)
library(magrittr)
library(extrafont)
#> 데이터 불러 들이기
load("US_top_income_shares_vs_tax_rates_2018.RData")
```

이 중에서 소득 상위 1%(`P99_100`)몫과 최고세율(Marginal Tax Rates) 간의 관계를 살펴보자

```{r, top 1 percent shares vs MTR, echo = FALSE, fig.width = 12, fig.height = 6.75, message = FALSE}
# png(file = "../pics/US_Top_Income_Share_vs_MTR_72dpi_en.png", width = 864, height = 486)
# png(file = "../pics/US_Top_Income_Share_vs_MTR_300dpi_en.png", width = 1280, height = 720)
#> 왼쪽, 오른쪽 수직 축의 축 눈금을 수평하게 놓을 수 있도록 공간 조정
par(mar = c(5, 6, 4, 6) + 0.1,
    family = "KoPubWorldDotum Medium")
#> 점과 선을 함께 사용하여 소득 상위 1%의 점유율 표시.
top_income_tax %>%
  plot(P99_100_z ~ Year, 
       data = ., 
       type = "b", 
       pch = 17, 
       cex = 1.2, 
       lwd = 3,
       axes = FALSE, 
       ann = FALSE, 
       xlim = c(1910, 2020), 
       ylim = c(0, 1))
#> 점유율 도표를 박스 안에
box()
#> 수평축 눈금 표시
seq(1910, 2020, by = 10) %>% 
  axis(side = 1, at = ., labels = .)
# axis(side = 1, at = seq(1910, 2020, by = 10), labels = seq(1910, 2020, by = 10))
#> 상위 1% 소득점유율을 왼편 수직축에 표시. 수직축 눈금을 표시하기 위하여 선형변환 함수를 이용하되, 실제 표시되는 눈금은 상위 1% 소득점유율의 실제 값이 표시될 수 있도록 최소값과 최대값을 범위로 하고 중간에는 10%, 17%, 20%만 나오도록 함. 
y1_at <- 
  top_income_tax$P99_100 %>%
  z(c(10, 15, 20)) %>%
  c(0, ., 1)
# y1_at <- c(0, z(top_income_tax$P99_100, c(10, 17, 20)), 1)
labels1_at <- 
  top_income_tax$P99_100 %>%
  min %>%
  c(seq(10, 20, by = 5), max(top_income_tax$P99_100)) %>%
  format(digits = 2, nsmall = 1)
# labels1_at <- format(c(min(top_income_tax$P99_100), seq(10, 20, by = 5), max(top_income_tax$P99_100)),
#                     digits = 2, nsmall = 1)
axis(side = 2, 
     at = y1_at, 
     labels = labels1_at, 
     las = 1)
#> 왼편 수직축 가장자리에 석 줄을 띠워 놓고 축 이름 표시.
mtext("상위 1% 소득점유율(%)", 
      side = 2, 
      line = 3)
#> 범위를 0에서 1사이로 변환한 한계소득세율을 도표에 추가.
top_income_tax %>%
  lines(Marginal_z ~ Year, data = ., 
        type = "l", 
        lty = 1, 
        lwd = 5, 
        col = "red", 
        xlim = c(1910, 2020), ylim = c(0, 1))
#> 오른편 수직축에 한계소득세율의 눈금을 표시하기 위하여 역시 선형변환 함수를 이용하고 실제 표시하는 눈금은 한계소득세율의 실제값 사용.
y4_at <- top_income_tax$Marginal %>%
  z(seq(20, 80, by = 20)) %>%
  c(0, ., 1)
# y4_at <- c(0, z(top_income_tax$Marginal, seq(20, 80, by = 20)), 1)
labels4_at <- top_income_tax$Marginal %>%
  min %>%
  c(seq(20, 80, by = 20), max(top_income_tax$Marginal)) %>%
  format(digits = 2, nsmall = 1)
# labels4_at <- format(c(min(top_income_tax$Marginal), seq(20, 80, by = 20), max(top_income_tax$Marginal)),
#                     digits = 2, nsmall = 1)
axis(side = 4, 
     at = y4_at, 
     labels = labels4_at, 
     las = 1)
#> 오른편 수직축의 이름을 석 줄 띄워 표시.
mtext("최고 한계세율(%)", 
      side = 4, 
      line = 3)
#> 메인 타이틀 작성
title(main = "상위 1% 소득점유율과 최고 한계세율", 
      xlab = "연도", 
      cex.main = 1.8)
#> 어느 선이 어느 변수인지 텍스트로 표시
text(x = 1953, y = 0.9, 
     labels = "최고 한계세율", 
     cex = 1.2)
text(x = 1964, y = 0.2, 
     labels = "상위 1% 소득점유율", 
     cex = 1.2)
#> 외부 그림 파일로 저장.
# dev.copy(png, file ="../pics/US_Top_Income_Share_vs_MTR_kr.png", width = 960, height = 540)
dev.copy(png, 
         file ="../pics/US_Top_Income_Share_vs_MTR_kr_wide.png",
         width = 960, 
         height = 540)
dev.off()
``` 

위의 그림으로부터 한계소득세율이 높을 때 상위1%의 소득점유율이 낮고, 한계소득세율이 낮을 때는 반대로 상위1%의 소득점유율이 높은 것을 관찰할 수 있다. 이를 보다 명확히 파악하기 위하여 한계소득세율을 뒤집어 보면, 즉 `u`를 변환한 한계소득세율이라 할 때  `1 - u`를 비교 대상으로 그려보면, 

```{r, echo = FALSE, fig.width = 12, fig.height = 6.75, message = FALSE}
# png(file = "../pics/US_Top_Income_Share_vs_MTR_72dpi_en.png", width = 864, height = 486)
# png(file = "../pics/US_Top_Income_Share_vs_MTR_300dpi_en.png", width = 1280, height = 720)
par(mar = c(5, 6, 4, 6) + 0.1,
    family = "KoPubWorldDotum Medium")
plot(P99_100_z ~ Year, 
     data = top_income_tax, 
     type = "b", 
     pch = 17, 
     cex = 1.2, 
     lwd = 3,
     axes = FALSE, 
     ann = FALSE, 
     xlim = c(1910, 2020), 
     ylim = c(0, 1))
box()
axis(side = 1, 
     at = seq(1910, 2020, by = 10), 
     labels = seq(1910, 2020, by = 10))
y1_at <- c(0, 
           z(top_income_tax$P99_100, c(10, 15, 20)), 
           1)
labels1_at <- format(c(min(top_income_tax$P99_100), 
                       seq(10, 20, by = 5),
                       max(top_income_tax$P99_100)),
                    digits = 2, 
                    nsmall = 1)
axis(side = 2, 
     at = y1_at, 
     labels = labels1_at, 
     las = 1)
mtext("상위 1% 소득점유율(%)", 
      side = 2, 
      line = 3)
#> 변환된 한계소득세율을 뒤집는다.
top_income_tax$M_inv <- 1 - top_income_tax$Marginal_z
lines(M_inv ~ Year, 
      data = top_income_tax, 
      type = "l", 
      lty = 1, 
      lwd = 5, 
      col = "red", 
      xlim = c(1910, 2020), ylim = c(0, 1))
y4_at <- c(0, 
           z(top_income_tax$Marginal, seq(20, 80, by = 20)), 
           1)
labels4_at <- format(c(min(top_income_tax$Marginal), 
                       seq(20, 80, by = 20),
                       max(top_income_tax$Marginal)),
                    digits = 2, 
                    nsmall = 1)
axis(side = 4, 
     at = y4_at, 
     labels = rev(labels4_at), 
     las = 1)
mtext("최고 한계세율(%)", 
      side = 4, 
      line = 3)
title(main = "상위 1% 소득점유율과 최고 한계세율", 
      xlab = "연도", 
      cex.main = 1.8)
text(x = 1973, 
     y = 0.35, 
     labels = "최고 한계세율", 
     cex = 1.2)
text(x = 1998, 
     y = 0.17, 
     labels = "상위 1% 소득점유율", 
     cex = 1.2)
dev.copy(png, 
         file ="../pics/US_Top_Income_Share_vs_inverse_MTR_kr.png",
         width = 960, 
         height = 540)
dev.off()
``` 

상위 1%의 소득 증가폭과 하위 99%의 소득 증가폭(자본소득 제외)을 최고한계세율의 변화와 함께 비교

```{r, top 1 and bottom 99 vs MTR, echo = FALSE, fig.width = 12, fig.height = 6.75, message = FALSE}
# png(file = "../pics/US_Top_Income_Growth_vs_MTR_72dpi_en.png", width = 864, height = 486)
# png(file = "../pics/US_Top_Income_Growth_vs_MTR_300dpi_en.png", width = 1280, height = 720)
par(mar = c(5, 6, 4, 6) + 0.1,
    family = "KoPubWorldDotum Medium")
plot(Rate_99_z ~ Year, 
     data = top_income_tax, 
     type = "b", 
     lwd = 2,
     pch = 24, 
     col = "black", 
     bg = "black", 
     axes = FALSE, 
     ann = FALSE, 
     xlim = c(1910, 2020), 
     ylim = c(0, 1))
lines(Rate_1_z ~ Year, 
      data = top_income_tax, 
      lwd = 2,
      type = "b", 
      pch = 24, 
      col = "black", 
      bg = "white")
box()
axis(side = 1, 
     at = seq(1910, 2020, by = 10), 
     labels = seq(1910, 2020, by = 10))
y2_at <- c(0, 
           z(Rate_99, c(100, 200, 300)), 
           1)
labels2_at <- format(c(min(Rate_99), 
                       c(100, 200, 300), 
                       max(Rate_99)),
                    digits = 2, 
                    nsmall = 1)
axis(side = 2, 
     at = y2_at, 
     labels = labels2_at, 
     las = 1)
ylab_2 <- "평균 소득 (1913 = 100)"
# ylab_2 <- "Average Income (1913 = 100)"
mtext(ylab_2, 
      side = 2, 
      line = 4)
# mtext(ylab_2, side = 2)
# par(new = TRUE)
lines(Marginal_z ~ Year, 
      data = top_income_tax, 
      type ="l",
      lwd = 5,
      lty = 1, 
      col = "red",
      xlim = c(1910, 2020), 
      ylim = c(0, 1))
y4_at <- c(0, 
           z(top_income_tax$Marginal, seq(20, 80, by = 20)), 
           1)
labels4_at <- format(c(min(top_income_tax$Marginal), 
                       seq(20, 80, by = 20),
                       max(top_income_tax$Marginal)),
                    digits = 2, 
                    nsmall = 1)
axis(side = 4, 
     at = y4_at, 
     labels = labels4_at, 
     las = 1)
ylab_4 <- "최고 한계세율(%)"
mtext(ylab_4, 
      side = 4, 
      line = 3)
title(main = "상위 1%와 하위 99% 소득 증가\n(자본이득 제외)", 
      xlab = "연도", 
      cex.main = 1.5)
legend("bottomright", 
       legend = c("하위 99%", "상위 1%"), 
       pch = 24, 
       col = "black", 
       pt.bg = c("black", "white"), 
       inset = 0.05)
# legend("bottom", legend = c("Bottom 99%", "Top 1%"), pch = 24, col = "black", pt.bg = c("black", "white"))
text(x = 1925, 
     y = 0.9, 
     labels = "최고 한계세율", 
     cex = 1.2)
dev.copy(png, 
         file ="../pics/US_Income_Growth_vs_MTR_kr.png", 
         width = 960, 
         height = 540)
dev.off()
```

상위 1%의 소득 증가폭과 하위 99%의 소득 증가폭(자본소득 포함)을 최고세율의 변화와 함께 비교

```{r, top 1 and bottom 99 vs MTR with K, echo = FALSE, fig.width = 12, fig.height = 6.75, message = FALSE}
# png(file = "../pics/US_Income_Growth_vs_MTR_72dpi_K.png", width = 864, height = 486)
# png(file = "../pics/US_Income_Growth_vs_MTR_300dpi_K.png", width = 1280, height = 720)
par(mar = c(5, 6, 4, 6) + 0.1,
    family = "KoPubWorldDotum Medium")
plot(Rate_99_K_z ~ Year, 
     data = top_income_tax, 
     type = "b", 
     lwd = 2,
     pch = 24, 
     col = "black", 
     bg = "black", 
     axes = FALSE, 
     ann = FALSE, 
     xlim = c(1910, 2020), 
     ylim = c(0, 1))
lines(Rate_1_K_z ~ Year, 
      data = top_income_tax, 
      type = "b",
      lwd = 2,
      pch = 24, 
      col = "black", 
      bg = "white")
box()
axis(side = 1, 
     at = seq(1910, 2020, by = 10), 
     labels = seq(1910, 2020, by = 10))
y3_at <- c(0, 
           z(Rate_99_K, seq(100, 500, by = 100)), 
           1)
labels3_at <- format(c(min(Rate_99_K), 
                       seq(100, 500, by = 100), 
                       max(Rate_99_K)),
                    digits = 2, 
                    nsmall = 1)
axis(side = 2, 
     at = y3_at, 
     labels = labels3_at, 
     las = 1)
mtext("평균 소득 (1913 = 100)", 
      side = 2, 
      line = 4)
# mtext("Average Income (1913 = 100)", side = 2, line = 4)
lines(Marginal_z ~ Year, 
      data = top_income_tax, 
      type ="l", 
      lty = 1, 
      lwd = 5,
      col = "red", 
      xlim = c(1910, 2020), 
      ylim = c(0, 1))
y4_at <- c(0, 
           z(top_income_tax$Marginal, seq(20, 80, by = 20)), 
           1)
labels4_at <- format(c(min(top_income_tax$Marginal), 
                       seq(20, 80, by = 20),
                       max(top_income_tax$Marginal)),
                    digits = 2, 
                    nsmall = 1)
axis(side = 4, 
     at = y4_at, 
     labels = labels4_at, 
     las = 1)
mtext("최고 한계세율(%)",
      side = 4, 
      line = 3)
title(main = "상위 1%와 하위 99% 소득 증가\n(자본이득 포함)", 
      xlab = "연도", 
      cex.main = 1.5)
legend("bottomright", 
       legend = c("하위 99%", "상위 1%"), 
       pch = 24, 
       col = "black", 
       pt.bg = c("black", "white"), 
       inset = 0.05)
text(x = 1925, 
     y = 0.9, 
     labels = "최고 한계세율", 
     cex = 1.2)
dev.copy(png, 
         file ="../pics/US_Income_Growth_vs_MTR_K_kr.png", 
         width = 960, 
         height = 540)
dev.off()
```

<!--## 뒷 정리

```{r, save.image}
save.image(file = "US_top_income_shares_vs_tax_rates_2018_v2.RData")
```
-->
