---
title: "Marginal Tax Rates vs US Income (1913 ~ 2018)"
author: "coop711"
date: "`r Sys.Date()`"
output: html_document
---

## Data Preparation

준비한 자료는  [E. Saez 교수의 홈페이지](http://elsa.berkeley.edu/~saez/)에 있는 `TabFig2018prel.xls` 와 [Tax Foundation](http://taxfoundation.org/)에서 제공하는 자료를 손봐서 불러들인 것이다. 
연도를 공통으로 수평축에 놓고, 상위 1%의 소득점유율과 한계소득세율, 또는 상위1%와 하위 99%의 소득 기준년도 대비 소득(%) 등, 서로 다른 범위를 가진 변수들을 한 화면에 함께 표현해야 하기 때문에 선형변환을 이용하여 범위를 0에서 1사이로 맞추고, 각 변수의 변환하기 전 원시 값은 좌측 수직축과 우측 수직축에 표현하는 트릭을 써 보자. 이 작업에서 반복되는 선형 변환은 사용자 정의 함수를 작성하여 활용한다.

```{r, data preparation, message = FALSE, echo = FALSE, results = 'hide'}
options(digits = 2)
library(knitr)
library(magrittr)
library(ggplot2)
library(extrafont)
#> 데이터 불러 들이기
load("US_top_income_shares_vs_tax_rates_2018.RData")
```

이 중에서 소득 상위 1%(`P99_100`)몫과 최고세율(Marginal Tax Rates) 간의 관계를 살펴보자.

## R Base Plot

```{r, top 1 percent shares vs MTR, echo = FALSE, fig.width = 12, fig.height = 6.75, message = FALSE}
# png(file = "../pics/US_Top_Income_Share_vs_MTR_72dpi_en.png", width = 864, height = 486)
# png(file = "../pics/US_Top_Income_Share_vs_MTR_300dpi_en.png", width = 1280, height = 720)
#> 왼쪽, 오른쪽 수직 축의 축 눈금을 수평하게 놓을 수 있도록 공간 조정
par(mar = c(5, 6, 4, 6) + 0.1,
    family = "KoPubWorldDotum Medium")
#> 점과 선을 함께 사용하여 소득 상위 1%의 점유율 표시.
top_income_tax %>%
  plot(P99_100_z ~ Year, 
       data = ., 
       type = "b", 
       pch = 17, 
       cex = 1.2, 
       lwd = 3,
       axes = FALSE, 
       ann = FALSE, 
       xlim = c(1910, 2020), 
       ylim = c(0, 1))
#> 점유율 도표를 박스 안에
box()
#> 수평축 눈금 표시
seq(1910, 2020, by = 10) %>% 
  axis(side = 1, at = ., labels = .)
# axis(side = 1, at = seq(1910, 2020, by = 10), labels = seq(1910, 2020, by = 10))
#> 상위 1% 소득점유율을 왼편 수직축에 표시. 수직축 눈금을 표시하기 위하여 선형변환 함수를 이용하되, 실제 표시되는 눈금은 상위 1% 소득점유율의 실제 값이 표시될 수 있도록 최소값과 최대값을 범위로 하고 중간에는 10%, 17%, 20%만 나오도록 함. 
y1_at <- 
  top_income_tax$P99_100 %>%
  z(c(10, 15, 20)) %>%
  c(0, ., 1)
# y1_at <- c(0, z(top_income_tax$P99_100, c(10, 17, 20)), 1)
labels1_at <- 
  top_income_tax$P99_100 %>%
  min %>%
  c(seq(10, 20, by = 5), max(top_income_tax$P99_100)) %>%
  format(digits = 2, nsmall = 1)
# labels1_at <- format(c(min(top_income_tax$P99_100), seq(10, 20, by = 5), max(top_income_tax$P99_100)),
#                     digits = 2, nsmall = 1)
axis(side = 2, 
     at = y1_at, 
     labels = labels1_at, 
     las = 1)
#> 왼편 수직축 가장자리에 석 줄을 띠워 놓고 축 이름 표시.
mtext("상위 1% 소득점유율(%)", 
      side = 2, 
      line = 3)
#> 범위를 0에서 1사이로 변환한 한계소득세율을 도표에 추가.
top_income_tax %>%
  lines(Marginal_z ~ Year, data = ., 
        type = "l", 
        lty = 1, 
        lwd = 5, 
        col = "red", 
        xlim = c(1910, 2020), ylim = c(0, 1))
#> 오른편 수직축에 한계소득세율의 눈금을 표시하기 위하여 역시 선형변환 함수를 이용하고 실제 표시하는 눈금은 한계소득세율의 실제값 사용.
y4_at <- top_income_tax$Marginal %>%
  z(seq(20, 80, by = 20)) %>%
  c(0, ., 1)
# y4_at <- c(0, z(top_income_tax$Marginal, seq(20, 80, by = 20)), 1)
labels4_at <- top_income_tax$Marginal %>%
  min %>%
  c(seq(20, 80, by = 20), max(top_income_tax$Marginal)) %>%
  format(digits = 2, nsmall = 1)
# labels4_at <- format(c(min(top_income_tax$Marginal), seq(20, 80, by = 20), max(top_income_tax$Marginal)),
#                     digits = 2, nsmall = 1)
axis(side = 4, 
     at = y4_at, 
     labels = labels4_at, 
     las = 1)
#> 오른편 수직축의 이름을 석 줄 띄워 표시.
mtext("최고 한계세율(%)", 
      side = 4, 
      line = 3)
#> 메인 타이틀 작성
title(main = "상위 1% 소득점유율과 최고 한계세율", 
      xlab = "연도", 
      cex.main = 1.8)
#> 어느 선이 어느 변수인지 텍스트로 표시
text(x = 1975, y = 0.8, 
     labels = "최고 한계세율", 
     cex = 1.2)
text(x = 1964, y = 0.2, 
     labels = "상위 1% 소득점유율", 
     cex = 1.2)
text(x = c(1935, 1965, 2015), y = c(0.9, 0.35, 0.6),
     labels = c("대공황", "대번영", "대침체"),
     col = "blue",
     cex = 1.5)
#> 외부 그림 파일로 저장.
# dev.copy(png, file ="../pics/US_Top_Income_Share_vs_MTR_kr.png", width = 960, height = 540)
# dev.off()
``` 

## ggplot

```{r, top 1 percent shares vs MTR2, echo = FALSE, fig.width = 12, fig.height = 6.75, message = FALSE, warning = FALSE}
M1 <- 
  ggplot(data = M_tbl, 
         mapping = aes(x = Year, 
                       y = Values, 
                       size = Variables,
                       colour = Variables)) +
  geom_line(show.legend = FALSE) +
  geom_point(data = subset(M_tbl, M_tbl$Variables == "P99_100_z"),
             mapping = aes(x = Year, 
                           y = Values), 
             shape = 24, 
             fill = "black",
             size = 3.5, 
             stroke = 2,
             color = "white",
             show.legend = FALSE)
#             shape = 17, size = 3, show.legend = FALSE)
M2 <- M1 +
  scale_colour_manual(values = c("red", "black")) +
  scale_size_manual(values = c(2, 1))
M3 <- M2 + 
  theme_bw(base_family = "KoPubWorldDotum Medium") + 
  scale_x_continuous(name = "연도", 
                     breaks = seq(1910, 2020, by = 10), 
                     labels = seq(1910, 2020, by = 10)) +
  scale_y_continuous(name = "상위 1% 소득 점유율(%)", 
                     breaks = y1_at, 
                     labels = labels1_at, 
                     limits = c(0, 1),
                     sec.axis = sec_axis(name = "최고 한계세율(%)", 
                                         trans = ~ z(., q = .), 
                                         breaks = (y4_at + 0.05 )/1.1, 
                                         labels = labels4_at)) +
  labs(title = "상위 1% 소득점유율과 최고 한계세율") +
  annotate("text", 
           x = c(1975, 1965), 
           y = c(0.8, 0.2), 
           label = c("최고 한계세율", "상위 1% 소득점유율"), 
           family = "KoPubWorldDotum Medium", 
           size = 6) +
  annotate("text",
           x = c(1935, 1965, 2015), 
           y = c(0.9, 0.35, 0.6),
           label = c("대공황", "대번영", "대침체"),
           family = "KoPubWorldDotum Medium",
           colour = "blue",
           size = 8) +
  theme(plot.title = element_text(hjust = 0.5, 
                                  size = 20, 
                                  margin = margin(t = 0, r = 0, b = 12, l = 0)),
        axis.title.y.right = element_text(angle = 90))
M3
ggsave("../pics/US_Top_Income_share_vs_MTR_ggplot_kr.png")
``` 

## Comments

I've learned ...