---
title: "VADeaths"
author: "coop711"
output: html_document
---

```{r setup, include=FALSE}
knitr::opts_chunk$set(echo = TRUE)
```

## Tidy Data

깔끔한(tidy) 데이터를 만드는 방법에 대하여 알아본다. 사용되는 데이터는 `R`에 내장되어 있는 `VADeaths` 이다. 이 데이터의 구조는 5세 간격의 연령대를 행의 이름으로 하고, 장소(Rural, Urban)와 성별(Male, Female)의 조합을 열의 이름으로 갖는 행렬임을 알 수 있다.


```{r VADeaths}
VADeaths
str(VADeaths)
```

## `Base R` 의 도구 활용 

왜 이 데이터가 깔끔하지(tidy) 않은지 생각해 보자. 데이터를 어떻게 표현해야 깔끔한 것인지 최종 결과물과 비교한다. 

`c()`는 행렬 구조로 표현한 `VADeaths`를 기다란 하나의 벡터로 나타낸다. 이렇게 만든 한 줄의 벡터를 `Rates`에 옮겨 넣는다.

보통 `ordered()`가 아닌 `factor()`를 사용하는 경우가 많은데 연령이라는 변수의 특성을 감안하면 단순히 명목형이 아니고 엄연히 순서가 있기 때문에`ordered()`를 사용하는 것이 적절하다.

```{r, r base}
Rates <- c(VADeaths)  ## 행렬를 한 줄의 벡터로 변환 
N <- length(Rates) ## `Rates`의 크기를 `N`으로 저장.
Age <- ordered(rownames(VADeaths)) # 행 이름으로 주어진 글자 벡터, 연령대를 순서형 범주로 변환. 
Age <- rep(ordered(rownames(VADeaths)), # 전체 관찰 수효 만큼 반복. `length.out = `의 용례에 유의. 
           length.out = N)
Place <- gl(2, 10, N, 
            labels = c("Rural", "Urban"))
        # 농촌, 도시의 두 수준을 10번씩 반복하는 `factor` 설정
Gender <- gl(2, 5, N, # 성별은 5번씩 반복 
             labels = c("Male", "Female"))
data.frame(Age, Place, Gender, Rates) # 각 벡터를 데이터 프레임의 요소로 편성
VADeaths_df <- data.frame(Age, Place, Gender, Rates) # 데이터 프레임을 새로운 R 객체로 지정 
VADeaths_df # 데이터 프레임 출력 
str(VADeaths_df) # 데이터 프레임 구조 파악
```

`VADeaths`를 `table`구조로 변환하고, `as.data.frame`을 적용할 수도 있으나 `Place`와 `Gender`를 다시 분리하여야 함.

```{r, as.data.frame and as.table}
as.data.frame(as.table(VADeaths))
```

혹은 한 번에

```{r, as.data.frame.table}
as.data.frame.table(VADeaths)
```

```{r, strsplit}
df <- as.data.frame.table(VADeaths)
df$Var2
Var2_str <- strsplit(as.character(df$Var2), split = " ")
Place <- sapply(Var2_str, function(x) x[1])
Gender <- sapply(Var2_str, function(x) x[2])
data.frame(Age = df$Var1, Place, Gender, Rates = df$Freq)
```

## tidyverse를 이용한 방법 

다음 코드를 차례대로 실행하면서 어떤 흐름이 잡히는 지 살펴보시오. 

경고문의 `Conflicts ...`이하는  `R Base`에 있는 `filter()`나 `lag()`함수를 사용하려면 구체적으로 `stats::filter()` 나 `stats::lag()`라고 하여야 한다는 것을 의미한다.

```{r, tidyverse}
library(tidyverse) # `tidyverse`를 검색 경로에 올려 놓음. 함께 불러들이는 패키지들과 경고문에 유의.
VADeaths_tbl <- VADeaths %>% # 최종 결과물을 `tibble` 형식으로 지정.
  as_tibble() %>% # 행렬 구조를 `tibble`구조로 변환. `tbl_df()`는 더 이상 사용되지 않음. 
  mutate(Age = row.names(VADeaths)) %>% # 행 이름으로 주어진 연령대를 글자벡터로 생성 
  gather(key = Place_Gender, # `Age`를 제외한 나머지 변수를 `key, value`쌍으로 정리하면서 새로운 변수명 부여.
         value = Rates, 
         -Age) %>%
  separate(Place_Gender, c("Place", "Gender"), # `Place_Gender`를 `Place`와 `Gender`로 분리.
           sep = " ") %>%
  mutate(Age = ordered(Age), # `Age`, `Place`, `Gender`를 순서형 범주와 명목형 범주로 변환
         Place = factor(Place), 
         Gender = factor(Gender,  # `Gender`에서 `level = `를 설정하지 않으면 알파벳 순에 따라 수준이 정해짐.
                         levels = c("Male", "Female"))) # 즉, `Female`이 1, `Male`이 2가 됨.
VADeaths_tbl # `tibble` 형식으로 출력
str(VADeaths_tbl) # 구조 파악.
```

이 과정을 순서대로 살펴보면, 먼저 행렬 구조를 `tibble`형식으로 변환하고,

```{r, as_tibble}
VADeaths %>%
  as_tibble()
```

`Age` 변수 생성 

```{r, Age}
VADeaths %>%
  as_tibble() %>%
  mutate(Age = rownames(VADeaths))
```

`Age` 를 제외한 변수를 `key, value` 쌍으로 정리하면서 새로운 변수명 부여, `Age`의 새로운 위치에 유의  

```{r, gather}
VADeaths %>%
  as_tibble() %>%
  mutate(Age = rownames(VADeaths)) %>%
  gather(key = Place_Gender, 
         value = Rates,
         -Age)
```

`Place_Gender`를 `Place`와 `Gender`로 분리. `sep = `의 사용 방법에 유의. 

```{r, separate}
VADeaths %>%
  as_tibble() %>%
  mutate(Age = rownames(VADeaths)) %>%
  gather(key = Place_Gender, 
         value = Rates,
         -Age) %>%
  separate(Place_Gender, c("Place", "Gender"), 
           sep = " ")
```

각 구성요소를 특성에 맞게 변환. `Gender`의 경우 `levels = ` 를 설정하는 이유에 대하여 생각해 볼 것.

```{r, mutate}
VADeaths %>%
  as_tibble() %>%
  mutate(Age = rownames(VADeaths)) %>%
  gather(key = Place_Gender, 
         value = Rates,
         -Age) %>%
  separate(Place_Gender, c("Place", "Gender"), 
           sep = " ") %>%
  mutate(Age = ordered(Age),
         Place = factor(Place),
         Gender = factor(Gender,
                         levels = c("Male", "Female"))) 
```


## Plots

이 데이터 프레임을 시각적으로 `ggplot()`을 이용하여 표현하는 방법에 대하여 생각해 보자. 
먼저 기본 함수들을 이용하여 생성한 `VADeaths_df`를 이용하여 그려보면, `data = VADeaths_df`로 설정하고, 
`aes()`의 `x = ` 에는 장소(`Place`)와 성별(`Gender`)의 조합인 농촌남성(`Rural.Male`), 도시남성(`Urban.Male`), 농촌여성(`Rural.Female`), 도시여성(`Urban.Female`)을 `interaction(Place, Gender)`로 나타낸다. 
`y = `에는 사망률(`Rates`)을, 각 연령대(`Age`)를 막대의 색깔(`fill = `)로 구분한다. 

막대그래프로 표현하기 위하여 `geom_bar()`를 사용하였는데, 가장 간단한 형식으로 나타내었다. 추가 정보나 보다 세부적인 표현은 다음에 다루기로 한다. 

도시남성들의 사망률이 전 연령대에서 고르게 가장 높게 나타나는 반면, 도시 여성들은 대부분의 연령대에서 사망률이 낮게 나타나고 있다.  도시에 사는 남성들 ...

```{r geom_bar}
ggplot(data = VADeaths_df,
              mapping = aes(x = interaction(Place, Gender), 
                            y = Rates, 
                            fill = Age)) +
geom_bar(stat = "identity", 
         position = position_dodge())
```

동일한 내용을 `VADeaths_tbl`로 그리면, 

```{r geom_bar2}
ggplot(data = VADeaths_tbl,
              mapping = aes(x = interaction(Place, Gender), 
                            y = Rates, 
                            fill = Age)) +
geom_bar(stat = "identity", 
         position = position_dodge())
```

막대의 색깔을 Sequential 팔렛뜨 계열(`scale_fill_brewer` 도움말 참조)의 색깔 중 연령대의 변화에 맞도록 조정하면, 

```{r ColorBrewer}
ggplot(data = VADeaths_tbl,
              mapping = aes(x = interaction(Place, Gender), 
                            y = Rates, 
                            fill = Age)) +
geom_bar(stat = "identity", 
         position = position_dodge()) +
scale_fill_brewer(palette = "YlOrRd", 
                  direction = -1)
```

`facet_grid`를 이용하여 패널로 구분하여 나타내면, 

```{r facet}
ggplot(data = VADeaths_tbl,
              mapping = aes(x = Age, 
                            y = Rates, 
                            fill = Age)) +
geom_bar(stat = "identity", 
         position = position_dodge()) + 
scale_fill_brewer(guide = "none",
                  palette = "YlOrRd", 
                  direction = -1) +
facet_grid(Gender ~ Place)
```

### `position = "identity"`

```{r}
ggplot(data = VADeaths_df,
              mapping = aes(x = interaction(Place, Gender), 
                            y = Rates, 
                            fill = Age)) +
geom_bar(stat = "identity", 
         position = "identity")
```

```{r}
ggplot(data = VADeaths_df,
              mapping = aes(x = interaction(Place, Gender), 
                            y = Rates, 
                            fill = Age)) +
geom_bar(stat = "identity", 
         position = "identity",
         alpha = 0.3)
```


```{r}
ggplot(data = VADeaths_df[c(5:1, 10:6, 16:11, 20:16), ], 
              mapping = aes(x = interaction(Place, Gender), 
                            y = Rates, 
                            fill = Age)) +
geom_bar(stat = "identity", 
         position = "identity")
```


## Comments

학습한 내용에 대하여 가급적 상세하게 기술합니다.