---
title: "VADeaths"
subtitle: "2026-2학기 개정판 · 컨텍스트 분석 포함"
author: "coop711"
output: html_document
---

<!--
이 파일은 VADeaths.Rmd 의 2026-2학기 개정판입니다.
원본은 그대로 두었으므로 지난 학기 자료와 나란히 비교할 수 있습니다.
바뀐 것 : (1) 맨 앞에 컨텍스트 절  (2) 맨 끝에 필수 계산·Comments 양식·자가점검
-->

```{r setup, include=FALSE}
knitr::opts_chunk$set(echo = TRUE)
```

```{r setup-context, include = FALSE}
knitr::opts_chunk$set(echo = TRUE, message = FALSE, warning = FALSE)
```

## 이 데이터에 대하여

코드를 실행하기 전에, 우리가 무엇을 다루려는지 먼저 확인한다. 데이터 과학자가
낯선 데이터를 만났을 때 던지는 질문은 늘 같다. **누가, 언제, 왜, 어떻게 모았고,
그 과정에서 무엇이 빠졌는가.**

### 출처

`VADeaths` 는 R 의 `datasets` 패키지에 들어 있는 5 × 4 행렬이다. 도움말
(`?VADeaths`)이 밝히는 출처는 다음과 같다.

> Molyneaux, L., Gilliam, S. K., and Florant, L. C. (1947)
> *Differences in Virginia death rates by color, sex, age, and rural or urban residence.*
> American Sociological Review, **12**, 525–535.

숫자는 **1940년 버지니아주**의 자료이고, 단위는 **인구 1,000명당 연간 사망자 수**이다.
R 이 이 숫자를 직접 원 논문에서 가져온 것은 아니고, McNeil, D. R. (1977)
*Interactive Data Analysis* 를 거쳐 들어왔다. 출처와 경유지가 다르다는 점은
기억해 둘 만하다. 데이터는 대개 한 번에 오지 않고 여러 사람의 손을 거쳐 온다.

```{r vadeaths-context}
VADeaths
dim(VADeaths)
```

### 제목에는 있는데 데이터에는 없는 변수

원 논문의 제목을 다시 읽어 보자.

> Differences in Virginia death rates by **color**, sex, age, and rural or urban residence

네 개의 변수가 제목에 있다. **color(인종), sex(성별), age(연령), residence(거주지)**.
그런데 `VADeaths` 에는 연령 × (거주지 × 성별) 밖에 없다. 연구의 표제 변수인
**color 가 사라졌다.** R 도움말은 이에 대해 한 마디도 하지 않는다.

그렇다면 남아 있는 숫자는 어느 집단의 것인가? 확인할 방법이 있다. 미국
사회보장청(SSA)이 공표한 1939–41년 미국 전체 사망률(인구 1,000명당)과 견주어 보면 된다.

```{r ssa-compare-context}
#> SSA 1939-41 미국 사망률 (인구 1,000명당). 출처: SSA Actuarial Note 6
ssa <- data.frame(
  age        = c(50, 60),
  White_M    = c(11.6, 25.5),
  White_F    = c( 7.6, 17.1),
  Nonwhite_M = c(25.4, 39.1),
  Nonwhite_F = c(21.9, 34.7))
ssa

#> VADeaths 의 해당 연령대
VADeaths[c("50-54", "60-64"), ]
```

50–54세 남성을 보자. `VADeaths` 의 농촌 11.7, 도시 15.4 는 SSA 의 **백인** 남성
11.6 과 거의 같고, **비백인** 남성 25.4 의 절반에 못 미친다. 60–64세도 마찬가지다.

```{r ssa-ratio-context}
#> 비백인 대비 백인 사망률의 배율
round(ssa$Nonwhite_M / ssa$White_M, 2)
round(ssa$Nonwhite_F / ssa$White_F, 2)
```

결론은 분명하다. **`VADeaths` 는 백인 인구만의 사망률일 가능성이 매우 높다.**
다만 이것은 우리가 숫자를 비교해서 내린 **추론**이지, R 문서나 논문이 명시한
사실이 아니다. 확인되지 않은 것을 확인된 것처럼 말하지 않는 훈련도 여기 포함된다.

> **여기서 배울 것** — 연구의 표제 변수가 데이터셋에서 통째로 빠졌는데,
> 그 사실이 어디에도 기록되어 있지 않다. 데이터가 한 사람의 손을 떠날 때마다
> 조금씩 잘려 나가고, 잘려 나간 자리는 대개 표시되지 않는다.

### 이 숫자를 만든 사람

1940년 버지니아주의 사망 기록은 저절로 생긴 것이 아니다. 그 기록을 관리한
인구동태통계 등록관은 **월터 플렉커(Walter Plecker)** 로, 1912년부터 1946년까지
34년간 재직했다. 그는 1924년 버지니아 **인종순결법(Racial Integrity Act)** 의
입안자였고, 주민을 '백인'과 '유색인' 둘로만 분류하도록 했으며, 자신이 판단하기에
'백인 행세를 한다'고 본 가족들의 기록을 직권으로 재분류했다.

즉 이 데이터의 `color` 는 관찰되거나 응답된 변수가 아니라 **행정적으로 부여된
분류**였다. 그리고 그 시기 흑인 주민의 사망 기록은 연령 기재 자체가 부정확했다.
1960년 인구조사와 사망진단서를 대조한 조사에서 연령이 일치한 비율은
백인 남성 74.5%, 비백인 남성 44.7% 였다.

이 두 가지 사실은 우리가 만들 그래프에 직접 나타나지 않는다. 그러나 그래프가
무엇을 말할 수 있는지의 범위를 정한다.

### 도움말도 틀린다

한 가지 더. 초기 버전 R 의 `VADeaths` 도움말에는 단위가 "per **100**", 크기가
"5 rows and **5** columns", 저자가 "**Moyneau**" 로 적혀 있었다. 세 군데가 모두
틀렸고 나중에 조용히 고쳐졌다. **데이터셋의 메타데이터도 검증 대상이다.**

### 이번 주 코드가 실제로 하는 일

이제부터 우리는 이 행렬을 tidy 한 데이터 프레임으로 펴고 막대그래프를 그린다.
그 과정에서 일어나는 일을 미리 말해 두면 —

- 행렬의 **열 이름 하나**(`"Rural Male"`)가 **두 개의 변수**(`Place`, `Gender`)로 갈라진다.
  이 분리는 코드가 하는 일이 아니라 우리가 데이터를 그렇게 **해석**했기 때문에 가능하다.
- 갈라진 뒤에는 `Place` 와 `Gender` 를 따로 비교할 수 있게 된다. 그러나
  원 논문에 있던 `Color` 는 어느 단계에서도 **복원되지 않는다.**

tidy 변환은 형식을 바꾸는 기계적인 작업처럼 보이지만, 실은 "이 데이터에는 어떤
변수들이 있는가"라는 판단을 코드로 적어 두는 일이다.

<P style = "page-break-before:always">

## Tidy Data

깔끔한(tidy) 데이터를 만드는 방법에 대하여 알아본다. 사용되는 데이터는 `R`에 내장되어 있는 `VADeaths` 이다. 이 데이터의 구조는 5세 간격의 연령대를 행의 이름으로 하고, 장소(Rural, Urban)와 성별(Male, Female)의 조합을 열의 이름으로 갖는 행렬임을 알 수 있다.


```{r VADeaths}
VADeaths
str(VADeaths)
```

## `Base R` 의 도구 활용 

왜 이 데이터가 깔끔하지(tidy) 않은지 생각해 보자. 데이터를 어떻게 표현해야 깔끔한 것인지 최종 결과물과 비교한다. 

`c()`는 행렬 구조로 표현한 `VADeaths`를 기다란 하나의 벡터로 나타낸다. 이렇게 만든 한 줄의 벡터를 `Rates`에 옮겨 넣는다.

보통 `ordered()`가 아닌 `factor()`를 사용하는 경우가 많은데 연령이라는 변수의 특성을 감안하면 단순히 명목형이 아니고 엄연히 순서가 있기 때문에`ordered()`를 사용하는 것이 적절하다.

```{r, r base}
Rates <- c(VADeaths)  ## 행렬를 한 줄의 벡터로 변환 
N <- length(Rates) ## `Rates`의 크기를 `N`으로 저장.
Age <- ordered(rownames(VADeaths)) # 행 이름으로 주어진 글자 벡터, 연령대를 순서형 범주로 변환. 
Age <- rep(ordered(rownames(VADeaths)), # 전체 관찰 수효 만큼 반복. `length.out = `의 용례에 유의. 
           length.out = N)
Place <- gl(2, 10, N, 
            labels = c("Rural", "Urban"))
        # 농촌, 도시의 두 수준을 10번씩 반복하는 `factor` 설정
Gender <- gl(2, 5, N, # 성별은 5번씩 반복 
             labels = c("Male", "Female"))
data.frame(Age, Place, Gender, Rates) # 각 벡터를 데이터 프레임의 요소로 편성
VADeaths_df <- data.frame(Age, Place, Gender, Rates) # 데이터 프레임을 새로운 R 객체로 지정 
VADeaths_df # 데이터 프레임 출력 
str(VADeaths_df) # 데이터 프레임 구조 파악
```

`VADeaths`를 `table`구조로 변환하고, `as.data.frame`을 적용할 수도 있으나 `Place`와 `Gender`를 다시 분리하여야 함.

```{r, as.data.frame and as.table}
as.data.frame(as.table(VADeaths))
```

혹은 한 번에

```{r, as.data.frame.table}
as.data.frame.table(VADeaths)
```

```{r, strsplit}
df <- as.data.frame.table(VADeaths)
df$Var2
Var2_str <- strsplit(as.character(df$Var2), split = " ")
Place <- sapply(Var2_str, function(x) x[1])
Gender <- sapply(Var2_str, function(x) x[2])
data.frame(Age = df$Var1, Place, Gender, Rates = df$Freq)
```

## tidyverse를 이용한 방법 

다음 코드를 차례대로 실행하면서 어떤 흐름이 잡히는 지 살펴보시오. 

경고문의 `Conflicts ...`이하는  `R Base`에 있는 `filter()`나 `lag()`함수를 사용하려면 구체적으로 `stats::filter()` 나 `stats::lag()`라고 하여야 한다는 것을 의미한다.

### `gather()` 버전

```{r, tidyverse}
library(tidyverse) # `tidyverse`를 검색 경로에 올려 놓음. 함께 불러들이는 패키지들과 경고문에 유의.
VADeaths_tbl <- VADeaths %>% # 최종 결과물을 `tibble` 형식으로 지정.
  as_tibble() %>% # 행렬 구조를 `tibble`구조로 변환. `tbl_df()`는 더 이상 사용되지 않음. 
  mutate(Age = row.names(VADeaths)) %>% # 행 이름으로 주어진 연령대를 글자벡터로 생성 
  gather(key = Place_Gender, # `Age`를 제외한 나머지 변수를 `key, value`쌍으로 정리하면서 새로운 변수명 부여.
         value = Rates, 
         -Age) %>%
  separate(Place_Gender, c("Place", "Gender"), # `Place_Gender`를 `Place`와 `Gender`로 분리.
           sep = " ") %>%
  mutate(Age = ordered(Age), # `Age`, `Place`, `Gender`를 순서형 범주와 명목형 범주로 변환
         Place = factor(Place), 
         Gender = factor(Gender,  # `Gender`에서 `level = `를 설정하지 않으면 알파벳 순에 따라 수준이 정해짐.
                         levels = c("Male", "Female"))) # 즉, `Female`이 1, `Male`이 2가 됨.
VADeaths_tbl # `tibble` 형식으로 출력
str(VADeaths_tbl) # 구조 파악.
```

이 과정을 순서대로 살펴보면, 먼저 행렬 구조를 `tibble`형식으로 변환하고,

```{r, as_tibble}
VADeaths %>%
  as_tibble()
```

`Age` 변수 생성 

```{r, Age}
VADeaths %>%
  as_tibble() %>%
  mutate(Age = rownames(VADeaths))
```

`Age` 를 제외한 변수를 `key, value` 쌍으로 정리하면서 새로운 변수명 부여, `Age`의 새로운 위치에 유의  

```{r, gather}
VADeaths %>%
  as_tibble() %>%
  mutate(Age = rownames(VADeaths)) %>%
  gather(key = Place_Gender, 
         value = Rates,
         -Age)
```

`Place_Gender`를 `Place`와 `Gender`로 분리. `sep = `의 사용 방법에 유의. 

```{r, separate}
VADeaths %>%
  as_tibble() %>%
  mutate(Age = rownames(VADeaths)) %>%
  gather(key = Place_Gender, 
         value = Rates,
         -Age) %>%
  separate(Place_Gender, c("Place", "Gender"), 
           sep = " ")
```

각 구성요소를 특성에 맞게 변환. `Gender`의 경우 `levels = ` 를 설정하는 이유에 대하여 생각해 볼 것.

```{r, mutate}
VADeaths %>%
  as_tibble() %>%
  mutate(Age = rownames(VADeaths)) %>%
  gather(key = Place_Gender, 
         value = Rates,
         -Age) %>%
  separate(Place_Gender, c("Place", "Gender"), 
           sep = " ") %>%
  mutate(Age = ordered(Age),
         Place = factor(Place),
         Gender = factor(Gender,
                         levels = c("Male", "Female"))) 
```

### `pivot_longer()` 버전

```{r, pivot_longer}
VADeaths %>%
  as_tibble(rownames = "Age") %>%
  pivot_longer(
    cols = -Age,
    names_to = c("Place", "Gender"),
    names_sep = " ",
    values_to = "Rates"
  ) %>%
  mutate(
    Age = ordered(Age),
    Place = factor(Place),
    Gender = factor(Gender, levels = c("Male", "Female"))
  )
```

## Plots

이 데이터 프레임을 시각적으로 `ggplot()`을 이용하여 표현하는 방법에 대하여 생각해 보자. 
먼저 기본 함수들을 이용하여 생성한 `VADeaths_df`를 이용하여 그려보면, `data = VADeaths_df`로 설정하고, 
`aes()`의 `x = ` 에는 장소(`Place`)와 성별(`Gender`)의 조합인 농촌남성(`Rural.Male`), 도시남성(`Urban.Male`), 농촌여성(`Rural.Female`), 도시여성(`Urban.Female`)을 `interaction(Place, Gender)`로 나타낸다. 
`y = `에는 사망률(`Rates`)을, 각 연령대(`Age`)를 막대의 색깔(`fill = `)로 구분한다. 

막대그래프로 표현하기 위하여 `geom_bar()`를 사용하였는데, 가장 간단한 형식으로 나타내었다. 추가 정보나 보다 세부적인 표현은 다음에 다루기로 한다. 

도시남성들의 사망률이 전 연령대에서 고르게 가장 높게 나타나는 반면, 도시 여성들은 대부분의 연령대에서 사망률이 낮게 나타나고 있다.  도시에 사는 남성들 ...

```{r geom_bar}
ggplot(data = VADeaths_df,
              mapping = aes(x = interaction(Place, Gender), 
                            y = Rates, 
                            fill = Age)) +
geom_bar(stat = "identity", 
         position = position_dodge())
```

동일한 내용을 `VADeaths_tbl`로 그리면, 

```{r geom_bar2}
ggplot(data = VADeaths_tbl,
              mapping = aes(x = interaction(Place, Gender), 
                            y = Rates, 
                            fill = Age)) +
geom_bar(stat = "identity", 
         position = position_dodge())
```

막대의 색깔을 Sequential 팔렛뜨 계열(`scale_fill_brewer` 도움말 참조)의 색깔 중 연령대의 변화에 맞도록 조정하면, 

```{r ColorBrewer}
ggplot(data = VADeaths_tbl,
              mapping = aes(x = interaction(Place, Gender), 
                            y = Rates, 
                            fill = Age)) +
geom_bar(stat = "identity", 
         position = position_dodge()) +
scale_fill_brewer(palette = "YlOrRd", 
                  direction = -1)
```

`facet_grid`를 이용하여 패널로 구분하여 나타내면, 

```{r facet}
ggplot(data = VADeaths_tbl,
              mapping = aes(x = Age, 
                            y = Rates, 
                            fill = Age)) +
geom_bar(stat = "identity", 
         position = position_dodge()) + 
scale_fill_brewer(guide = "none",
                  palette = "YlOrRd", 
                  direction = -1) +
facet_grid(Gender ~ Place)
```

### `position = "identity"`

```{r}
ggplot(data = VADeaths_df,
              mapping = aes(x = interaction(Place, Gender), 
                            y = Rates, 
                            fill = Age)) +
geom_bar(stat = "identity", 
         position = "identity")
```

```{r}
ggplot(data = VADeaths_df,
              mapping = aes(x = interaction(Place, Gender), 
                            y = Rates, 
                            fill = Age)) +
geom_bar(stat = "identity", 
         position = "identity",
         alpha = 0.3)
```


```{r}
ggplot(data = VADeaths_df[c(5:1, 10:6, 16:11, 20:16), ], 
              mapping = aes(x = interaction(Place, Gender), 
                            y = Rates, 
                            fill = Age)) +
geom_bar(stat = "identity", 
         position = "identity")
```

<P style = "page-break-before:always">

## 빠진 절반을 직접 넣어 본다

지금까지 그린 그래프는 `VADeaths`, 곧 원 논문 Table 3 의 **백인 블록**만
가지고 그린 것이다. 아래는 같은 표에서 **유색인(Colored) 블록**의 같은 다섯
연령군을 그대로 옮겨 온 것이다.

출처: Molyneaux, Gilliam & Florant (1947), *American Sociological Review* **12**,
Table 3 (p.528). 단위는 인구 1,000명당 연간 사망자 수.

```{r colored-block}
VADeaths_colored <- matrix(
  c(30.1, 25.4, 37.3, 33.4,
    38.9, 36.2, 49.8, 43.4,
    48.4, 46.3, 60.5, 61.7,
    57.4, 47.5, 53.7, 51.8,
    77.1, 60.2, 76.0, 61.5),
  nrow = 5, byrow = TRUE,
  dimnames = dimnames(VADeaths))

VADeaths_colored
```

### 필수 계산 (두 가지)

앞에서 `VADeaths` 를 tidy 하게 편 것과 **똑같은 방법**으로 이 행렬을 처리한다.

1. `VADeaths_colored` 를 긴 형태의 데이터 프레임으로 펴서 **`VA_colored`** 라는
   이름에 담으세요. 5개 연령군 × 4개 집단 = **20행**이 나와야 합니다.
   (`Age`, `Place`, `Gender`, `Rate` 네 열을 권합니다.)
2. `VA_colored` 를 앞에서 백인 자료에 쓴 것과 같은 방식으로 그린 막대그래프를
   **`g_colored`** 라는 이름에 담으세요.

```{r va-colored}
#> ── 필수 계산 1 : VA_colored ────────────────────────────────
#> 앞의 `r base` 청크에서 VADeaths 를 폈던 방법 그대로입니다.
#> 주석(#)을 지우기 전에 각 줄이 무엇을 하는지 먼저 읽으세요.
#> 그 줄이 한 일이 Comments 3번(근거)에 들어갈 재료입니다.

# Rate <- c(VADeaths_colored)          # 행렬을 한 줄짜리 벡터로
# N    <- length(Rate)
# VA_colored <- data.frame(
#   Age    = rep(ordered(rownames(VADeaths_colored)), length.out = N),
#   Place  = gl(2, 10, N, labels = c("Rural", "Urban")),
#   Gender = gl(2,  5, N, labels = c("Male", "Female")),
#   Rate   = Rate)
# VA_colored                            # 20 행이어야 합니다

#> tidyverse 쪽이 편하면 앞의 `pivot_longer` 청크와 같은 형식으로 해도 됩니다.
# VA_colored <- VADeaths_colored %>%
#   as_tibble(rownames = "Age") %>%
#   pivot_longer(cols = -Age,
#                names_to = c("Place", "Gender"),
#                names_sep = " ",
#                values_to = "Rate")


#> ── 필수 계산 2 : g_colored ─────────────────────────────────
#> 앞의 `geom_bar` 청크와 같습니다. Rates 가 Rate 로 바뀐 것만 다릅니다.

# g_colored <- ggplot(data = VA_colored,
#                     mapping = aes(x = interaction(Place, Gender),
#                                   y = Rate,
#                                   fill = Age)) +
#   geom_bar(stat = "identity", position = position_dodge())
# g_colored

```

두 그림을 나란히 놓고 보세요. 세로축의 범위부터 다릅니다. R 이 가져간 스무 개
숫자만 보고 있었을 때 우리가 볼 수 없었던 것이 무엇인지가 Comments 4번의 재료입니다.

<P style = "page-break-before:always">

## Comments

> 아래 네 항목을 모두 채워 주세요. 분량보다 항목의 충실함으로 평가합니다.
> 코드를 그대로 옮겨 적는 것은 근거가 아닙니다.
> 각 항목은 **두세 문장** 이면 충분합니다.

**1. 맥락** — 이 데이터는 누가, 언제, 왜, 어떤 방식으로 모았는가.
그리고 R 에 들어오기까지 무엇이 빠졌는가.

(여기에 작성)

**2. 주장** — 여러분이 그린 그래프에서 읽어낼 수 있는 것을 한 문장으로.

(여기에 작성)

**3. 근거** — 위 주장을 뒷받침하는 그림이나 수치, 그리고 그것을 만들어 낸
코드의 핵심 한 줄과 그 줄이 하는 일.

(여기에 작성)

**4. 한계** — 이 데이터로는 말할 수 없는 것, 또는 여러분의 주장을 뒤집을 수 있는
다른 설명. `VADeaths` 에서 도시 남성 사망률이 농촌 남성보다 높은 것을 두고
"도시가 건강에 나쁘다"고 말할 수 있는가? 없다면 왜인가?

(여기에 작성)

<P style = "page-break-before:always">

## 제출 전 자가점검

아래 청크를 그대로 두고 Knit 하면 형식 점검 결과가 나옵니다.
**모두 '통과' 가 뜬 것을 확인한 뒤에 제출하세요.**
이 점검은 형식만 봅니다. 내용은 교수자가 읽고 평가합니다.

```{r submit-check, echo = FALSE, results = "asis"}
if (file.exists("submit_check.R")) {
  source("submit_check.R", encoding = "UTF-8")
  submit_check(week = 1)
} else {
  cat("submit_check.R 을 이 Rmd 파일과 같은 폴더에 두세요.")
}
```
